---
output: html_document
editor_options: 
  chunk_output_type: console
---
```{r , include=FALSE}
source("intro.R")
s2=1
 

```

\part{Esercizi per argomento}


```{r 01-descr-5}
if (html) cat('')
```
  

# Esercizi di Statistica Descrittiva



<div class="button-container"></div>

## Versione senza contesto

### Variante A

```{r 1}
# Basic settings
set.seed(3)   # per ottenere sempre la stessa simulazione
n <- 383      # ampiezza campionaria
a <- 5
b <- 1
k <- 4
L <- 1
samp <- (rgamma(n,a,b))*L
brk  <- round(c(qgamma((0:k)/(k+1),a,b)*L,ceiling( max(samp))),1)
k <- length(brk)-1
br1  <- brk[-(k+1)]
br2  <- brk[-1]
nomex <- "fenomeno-x"
ls2e(stat_base(samp,brk))
```

Sono stati analizzati `r n` individui per investigare su `r nomex`. É riportata qui di seguito la distribuzione in classi espressa in frequenza relativa.

```{r 2}
kable((dat3[1:(k+1),c(1:2,4)]),booktabs=T,escape = F,linesep="")
```

`r item(T)` Disegnare l'istogramma di densità percentuale.

:::{.sol data-latex=""}
Ricordando che: 

- $n_j=f_j\cdot n$, 
- $b_j=x_{j+1}-x_{j}$, 
- $h_j=f_j/b_j\times 100$, 

si consiglia di mettere i dati in tabella:

```{r 3}
tabl(dat3[1:(k+1),c(1:7)])
```

```{r 4}
histp()
axis(1,brk)
axis(2)
```
:::

`r p=0.65; X<-dat2`
`r item()`   calcolare il valore approssimato del percentile  $`r p*100`$-esimo, e tracciarlo nell'istogramma.

:::{.sol data-latex=""}
```{r 5,results='asis'}
cat(percentile(p = p))
```

```{r 6}
histp()
axis(1,brk,las=2)
axis(2)
h.int(x1 = 0,x2 = Q.int(p),col=4,density=10)
axis(1,round(Q.int(p),4),las=2,col.axis=2)
text((min(brk)+Q.int(p))/2,2.5,paste(p*100,"%"),cex=3)
text((max(brk)+Q.int(p))/2,2.5,paste((1-p)*100,"%"),cex=3)
```
:::

`r item()` Qual è il numero di individui con `r nomex` superiore a 5.2?

:::{.sol data-latex=""}
\begin{eqnarray*}
  \#(X>5.2) &=&  (f_4+f_5)\times n\\
            &=& (`r dat2$fj[4]`+`r dat2$fj[4]`)\times `r n`\\
            &=& `r sum(dat2$fj[4:5])*n`,\text{ o alternativamente}\\
            &=& (1-F_3)\times n\\
            &=& (1-`r dat2$Fj[3]`)\times `r n`\\
            &=& `r (1-dat2$Fj[3])*n`
\end{eqnarray*}
:::  

`r item()`   Analizzare la relazione tra media, mediana e moda alla luce del istogramma di densità.

:::{.sol data-latex=""}
È presente un'evidente asimmetria positiva (coda lunga a dx) e quindi

\[Moda>x_{0.5}>\bar x\]
:::

### Variante B 

```{r 7}
# Basic settings
set.seed(3)   # per ottenere sempre la stessa simulazione
n <- 250      # ampiezza campionaria
a <- 4
b <- 1
k <- 4
L <- 10
samp <- (rbeta(n,a,b)*L)
brk  <- round(L*qbeta((0:k)/(k),a,b),0)
k <- length(brk)-1
br1  <- brk[-(k+1)]
br2  <- brk[-1]
nomex <- "dati-x"
ls2e(stat_base(samp,brk))
```

Sono stati analizzati `r n` individui per investigare su `r nomex`. È riportata qui di seguito la distribuzione in classi espressa in frequenza assoluta.

```{r 01-descr-6}
tabl((dat3[1:(k+1),c(1:3)]))
```

`r item(T)`   Disegnare l'istogramma di densità percentuale.

:::{.sol data-latex=""}
Ricordando che: 

- $f_j=n_j/n$, 
- $b_j=x_{j+1}-x_{j}$, 
- $h_j=f_j/b_j\times 100$, 

si consiglia di mettere i dati in tabella:

```{r 01-descr-7}
tabl((dat3[1:(k+1),c(1:7)]))
```
:::

`r p=0.25; X<-dat2`
`r item()`   calcolare il valore approssimato del percentile  $`r p*100`$-esimo, e tracciarlo nell'istogramma.

:::{.sol data-latex=""}
```{r 01-descr-1,,results='asis'}
cat(percentile(p = p))
```

```{r 01-descr-8}
histp()
axis(1,brk,las=2)
axis(2)
h.int(x1 = 0,x2 = Q.int(p),col=4,density=10)
axis(1,round(Q.int(p),4),las=2,col.axis=2)
text((min(brk)+Q.int(p))/2,2.5,paste(p*100,"%"),cex=3)
text((max(brk)+Q.int(p))/2,2.5,paste((1-p)*100,"%"),cex=3)
```
:::

`r item()`  Calcolare il numero di individui maggiori del 75-esimo percentile, $x_{0.75}$

:::{.sol data-latex=""}
Per definizione
\[
\%(X\le x_{0.75})=75\%
\]
e quindi
\[
\%(X> x_{0.75}) = 25%
\]
calcoliamo il 25% di $n=`r n`$ e otteniamo
\[
\#(X>x_{0.75})=`r n`\times 0.25=`r n*.25`
\]
:::

`r item()`   calcolare il valore approssimato della media aritmetica  $\bar x$ e della varianza $\sigma^2$.

:::{.sol data-latex=""}
Calcoliamo i valori medi delle classi $\bar x_j$, il loro quadrato $\bar x_j^2$ e li pesiamo con gli $n_j$
```{r 8}
tabl((dat3[1:(k+1),c(1:4,8:9)]))
```

e quindi
\[
\bar x= \frac 1n\sum_{j=1}^k\bar x_jn_j=\frac{`r sum(dat2$xn)`}{`r n`}=`r sum(dat2$xn)/n`
\]

e quindi
\[
\sigma^2= \frac 1n\sum_{j=1}^k\bar x_j^2n_j-\bar x^2=\frac{`r sum(dat2$x2n)`}{`r n`}-(`r sum(dat2$xn)/n`)^2=`r sum(dat2$x2n)/n-(sum(dat2$xn)/n)^2`
\]
:::

### Variante C

```{r 01-descr-2,,include=FALSE}
# Basic settings
set.seed(3)   # per ottenere sempre la stessa simulazione
n <- 200      # ampiezza campionaria
a <- 1
b <- 3
k <- 5
L <- 150
nomex <- "dati-x"
samp <- (rbeta(n,a,b)*L)
brk  <- round(L*qbeta((0:k)/(k),a,b),0)
k <- length(brk)-1
br1  <- brk[-(k+1)]
br2  <- brk[-1]
nomex <- "dati-x"
ls2e(stat_base(samp,brk))

sper <- paste("$x_{",round(dat2$Fj[-k],2),"}=",br2[-k],"$",sep="")

```

Sono stati analizzati `r n` individui per investigare su `r nomex`. Sono noti i percentili
`r sper`, il minimo è `r min(brk)`, il massimo è `r max(brk)`.

`r item(T)`   Disegnare l'istogramma di densità percentuale.

:::{.sol data-latex=""}
Ricordando che: 

- $f_1=F_1$, $f_2=F_2-F_1$,...,$f_j = F_j-F_{j-1}$, 
- $b_j=x_{j+1}-x_{j}$, 
- $h_j=f_j/b_j\times 100$, 

si consiglia di mettere i dati in tabella:

```{r 01-descr-9}
tabl((dat3[1:(k+1),c(1:2,4:7)]),digits = c(0,0,3,0,4,2))
```

e infine disegnare il grafico

```{r 01-descr-10}
histp()
axis(1,brk,las=2)
axis(2)
```
:::

`r item()`   Calcolare le frequenze assolute

:::{.sol data-latex=""}
Ricordando che: 
\[
n_j=f_j\times n
\]

e mettendo in tabella, otteniamo

```{r 01-descr-11}
tabl((dat3[1:(k+1),c(1:2,4:3)]))
```
:::

`r item()`   Calcolare la percentuale approssimata di individui con `r nomex` inferiore a 45 

:::{.sol data-latex=""}
\begin{eqnarray*}
\%(X<45)   &\approx&  \%(X<39)+(45-39)\times h_4\\
&=& F_3\times 100+(45-39)\times `r dat2$hj[4]`\\
&=& `r dat2$Fj[3]`\times 100 + 6\times `r dat2$hj[4]`\\
&=& `r dat2$Fj[3]*100 + 6*dat2$hj[4]`\%
\end{eqnarray*}

graficamente

```{r 01-descr-12}
histp()
axis(1,brk,las=2)
axis(2)
h.int(x1 = 0,x2 = 45,col=4,density=10)
axis(1,45,las=2,col.axis=2)
text((min(brk)+45)/2,.4,paste(round(F.int(45),2)*100,"%"),cex=3)
text((max(brk)+45)/2,0.1,paste((1-round(F.int(45),2))*100,"%"),cex=3)
```
:::


`r item()`   Calcolare la percentuale approssimata di individui con `r nomex` compresa tra 45 e il 90-esimo percentile, $x_{0.90}$.

:::{.sol data-latex=""}
Per calcolare
\[
\%(45< X < x_{0.90})
\]
non c'è bisogno di calcolare $x_{0.90}$, infatti dal punto precedente sappiamo che

\begin{eqnarray*}
\%(X<45)   &\approx&  \%(X<39)+(45-39)\times h_4\\
&=& F_3+(45-39)\times `r dat2$hj[4]`\\
&=& `r dat2$Fj[3]`\times 100 + 6\times `r dat2$hj[4]`\\
&=& `r dat2$Fj[3]*100 + 6*dat2$hj[4]`\%
\end{eqnarray*}
dalla teoria sappiamo che
\[
\%(X<x_{0.90})=90\%
\]
e quindi
\begin{eqnarray*}
\%(45< X < x_{0.90}) &=& 90\%-`r dat2$Fj[3]*100 + 6*dat2$hj[4]`\%\\
                     &=& `r 90-(dat2$Fj[3]*100 + 6*dat2$hj[4])`\%
\end{eqnarray*}

graficamente

```{r 01-descr-13}
histp()
axis(1,brk,las=2)
axis(2)
h.int(x1 = 0,x2 = Q.int(.9),col="grey")
h.int(x1 = 0,x2 = 45,col=4,density=10)
axis(1,45,las=2,col.axis=2)
axis(1,Q.int(.9),expression(x[0.90]),col.axis=2)
text((min(brk)+45)/2,.1,paste(round(F.int(45),2)*100,"%"),cex=3)
text((Q.int(.9)+45)/2,.1,paste(90-round(F.int(45),2)*100,"%"),cex=3)
text((Q.int(.9)+max(brk))/2,.1,paste(10,"%"),cex=3)
```
:::



<div class="button-container"></div>

## Varianti con contesto (eserciziario)

```{r 01-descr-14}
# Basic settings
set.seed(12)   # per ottenere sempre la stessa simulazione
n <- 200      # ampiezza campionaria
a <- 5
b <- 1

brk  <- c(-.5,9.5,19.5,49.5, 99.5,249.5)
nnn  <- c( 40,60,50, 30,20)
nnn  <- round(nnn/sum(nnn)*n)
k <- length(brk)-1
br1  <- brk[-(k+1)]
br2  <- brk[-1]
vunif <- function(nnn, brk){
  k <- length(brk)-1
  br1  <- brk[-(k+1)]
  br2  <- brk[-1]
  xi   <- runif(nnn[1],br1[1],br2[1])
  for (i in 2:k)
    xi <- c(xi,runif(nnn[i],br1[i],br2[i]))
  return(xi)
}

samp <- round(vunif(nnn,brk),2)
nomex <- "Numero Addetti"

names(samp) <- nomex
ls2e(stat_base(samp,brk))

dat3$`$f_{j\\%}$` <- dat3$`$f_j$`*100
# kable((dat3[1:(k+1),c(1:2,7)])) %>%
# 
n <- length(samp)
```

### Esercizio: Conteggi 

La figura seguente riporta l'istogramma relativo a un campione
di 200 imprese classificate sulla base del numero di addetti
secondo le classi: $0-9$ addetti, $10-19$ addetti, $20-49$ addetti,
$50-99$ addetti, $100-249$ addetti.
Si noti che sull'asse delle ordinate è riportata la densità
percentuale. 

_Si noti che, a causa dell'ampiezza della scala dei valori, i dettagli dell'istogramma **non si leggono** sul grafico e, pertanto, non sono stati riportati gli estremi delle classi sull'asse delle ascisse, $X$, e i dati si evincono dal testo_

```{r 01-descr-15}
 plot(range(brk),range(c(0,dat3$`$h_j$`),na.rm = T),type="n",axes=F,xlab = nomex,ylab = "Denistà percentuale")
 rect(xleft = br1,ybottom = 0,xright = br2,ytop = dat3$`$h_j$`)
  axis(1,brk+.5,las=2)
 axis(2,round(dat3$`$h_j$`,3),las=2)
# kable((dat3[1:(k),c(1:2,6)])) %>%
#  
segments(0,dat2$hj,dat2$xinf,dat2$hj,lty=2)
```

:::{.sol data-latex=""}
Il testo fornisce una rappresentazione grafica.
Per rispondere alle domande successive occorre partire dalla
rappresentazione in una tabella di frequenze (relative o, come
conviene in questo caso, percentuali).
Si devono determinare, quindi, le aree dei rettangoli per ottenere
le percentuali di unità statistiche contenute nelle varie classi.
Si procede come segue:

Area Classi disgiunte | Ampiezza Classi congiunte | $\times$densità| frequenze perc.
-----------------|-------------------|----------------|--------------------
$A(  0- 9)$  |$=[  9,5 -(-0,5)]$ | $\times 2$ | $= 20\%$
$A( 10- 19)$ |$=[ 19,5 -  9,5)]$ | $\times 3$ | $= 30\%$
$A( 20- 49)$ |$=[ 49,5 - 19,5)]$ | $\times 0.833$ | $= 25\%$
$A( 50- 99)$ |$=[ 99,5 - 49,5)]$ | $\times 0.3$ | $= 15\%$
$A(100-249)$ |$=[249,5 - 99,5)]$ | $\times 0.066$ | $= 10\%$

A questo punto è possibile costruire la tabella della
distribuzione delle frequenze percentuali della $X$, numero
di addetti delle imprese.

```{r 01-descr-16}
tabl((dat3[1:(k),c(1:7)]))
```

La funzione di ripartizione è utile quando si devono determinare
la mediana (o la classe che la contiene) e/o la classe che contiene
un determinato percentile.
Un'altra definizione di percentile, infatti, utilizza la
funzione cumulata delle frequenze percentuali, $F_{\%; j}$.
Il percentile $p$-esimo è il "primo" valore della $x$,
indicato con $x_{p}$, nel quale la $F_{\%; j}(x_{p})$ è uguale
o supera il $(100 \times p)$%.
:::

`r item(T)` Qual è l'intervallo con il maggior numero di imprese?

:::{.sol data-latex=""}
L'intervallo $[10;\ 19]$.
:::

`r item()` Qual è il numero di imprese che hanno addetti
nella classe $[0,\, 9]$?

:::{.sol data-latex=""}
$f\left( 0 \vdash 10 \right) = \frac{10 \,\times\, 2} {100}\ 200 = 40$ (circa).
:::

`r item()` In quale classe si trova il 15$^{o}$ percentile?

:::{.sol data-latex=""}
Il 15$^{o}$ percentile si trova nella classe $[0;\, 9]$.
:::

`r item()` Qual è l'intervallo che contiene la mediana?

:::{.sol data-latex=""}
Il 50\% delle imprese è contenuto esattamente nelle prime due classi.
La mediana si trova dunque tra la fine dell'intervallo
$[10;\, 19]$ e l'inizio dell'intervallo $[20;\, 49]$.
Si potrebbe, quindi, dire che la mediana è 20?
No, perché non è noto come sono distribuite le imprese nella classe
$[20;\, 49]$; infatti, ipoteticamente, tutte le imprese della classe
potrebbero avere 49 addetti e, in tal caso la mediana sarebbe 49 o
la media tra 49 e 19.
:::

`r item()` In quale classe si trova il 75$^{o}$ percentile?

:::{.sol data-latex=""}
Il 75$^{o}$ percentile si trova nella classe $[50;\, 99]$.

NB: il 75\% della frequenza cumulata si trova proprio nella terza
classe $[20;\, 49]$; perciò un valore successivo potrebbe essere
il 75$^{o}$ percentile, per esempio 50.
Non si sa, come già detto per la mediana, se tra i dati vi sia
una impresa con 50 addetti e, dunque, si può solo dire che la
classe contenente il 75$^{o}$ percentile è la successiva.
:::


`r item()` Quale relazione ci si deve attendere
fra media e mediana per i dati proposti?

:::{.sol data-latex=""}
L'esame del grafico mostra che vi è una asimmetria a destra
(o positiva); pertanto, risulta (media$>$mediana); infatti, in
base ai dati dell'istogramma, eseguendo i calcoli si trova che
$\bar{x}=43$ e $x_{0,5}=20$.
:::

`r item()` Determinare il valore approssimato della mediana,
assumendo la distribuzione uniforme dei casi contenuti nella classe
che contiene la mediana.

:::{.sol data-latex=""}
`r p=0.5; X<-dat2`

```{r 01-descr-3,,results='asis'}
cat(percentile(p = p))
```
:::

`r item()` Definizione formale di percentile.

:::{.sol data-latex=""}
Il $p$-esimo percentile ($0 \le p\le 1$) del carattere $X$
è quel valore di $X$, indicato con $x_{p}$, tale che


\begin{eqnarray*}
p       &=& F(x_{p}) \\
p       &=& A(X < x_{p})      \qquad \mbox{Area\ totale\ uguale\ 1} \\
p \times 100 &=& \%(X < x_{p}) \qquad \mbox{Area\ totale\ uguale\ 100} 
\end{eqnarray*}
:::

### Esercizio Dati Continui


```{r 01-descr-17}
# Basic settings
set.seed(12)   # per ottenere sempre la stessa simulazione
n <- 3000      # ampiezza campionaria
a <- 5
b <- 1

brk  <- c(400,800,1200,1600,2000,3500)
nnn  <- c( 240,1110,930,600,120)
nnn  <- round(nnn/sum(nnn)*n)
k <- length(brk)-1
br1  <- brk[-(k+1)]
br2  <- brk[-1]
vunif <- function(nnn, brk){
  k <- length(brk)-1
  br1  <- brk[-(k+1)]
  br2  <- brk[-1]
  xi   <- runif(nnn[1],br1[1],br2[1])
  for (i in 2:k)
    xi <- c(xi,runif(nnn[i],br1[i],br2[i]))
  return(xi)
}

samp <- round(vunif(nnn,brk),2)
nomex <- "Numero Addetti"

names(samp) <- nomex

ls2e(stat_base(samp,brk))
dat3$`$f_{j\\%}$` <- dat3$`$f_j$`*100
# kable((dat3[1:(k+1),c(1:2,7)])) %>%
# 
n <- length(samp)
```

L'istogramma seguente mostra la distribuzione per
classi di cilindrata delle autovetture iscritte al Pubblico
Registro Automobilistico (dati aggiornati al 31/12/99;
fonte www.aci.it).
Il numero di autovetture censite è pari a 32027945; ma,
per comodità nei calcoli, il numero totale, $n$, è stato
posto pari a 3000.
Sopra ogni rettangolo è indicato il valore delle
densità di frequenza percentuale.

```{r 01-descr-18}
 plot(c(0,range(brk)[2]),range(c(0,dat3$`$h_j$`),na.rm = T),type="n",axes=F,xlab = nomex,ylab = "Denistà percentuale")
 rect(xleft = br1,ybottom = 0,xright = br2,ytop = dat3$`$h_j$`)
 axis(1,c(0,brk))
 axis(2,round(dat3$`$h_j$`,3),las=2)
# kable((dat3[1:(k),c(1:2,6)])) %>%
#  
segments(0,dat2$hj,dat2$xinf,dat2$hj,lty=2)

```

`r item(T)` Qual è la percentuale di autovetture comprese nella seconda classe?

:::{.sol data-latex=""} 
La seconda classe ha ampiezza pari a $1200 - 800 = 400$.
La densità percentuale è pari a 0.0925 e, quindi, la
percentuale di autoveicoli con cilindrata compresa in tale
intervallo è $0.0925 \times 400 = 37\%$. 
:::

`r item()` In quale classe cade la mediana?

:::{.sol data-latex=""} 
La percentuale di autoveicoli nella prima classe è
$0.02 \,\times\, 400 = 8\%$.
La percentuale di autoveicoli nella seconda classe è $37\%$.
La percentuale di autoveicoli nella terza classe è
$0.0775 \,\times\, 400 = 31\%$.
Dal momento che $8\% +37\% < 50\%$, mentre
$8\% +37\% +31\% > 50\%$, la mediana appartiene
alla terza classe, ovvero è compresa fra 1200cc e 1600cc. 
:::

`r item()` Determinare il valore approssimato della mediana,
assumendo la distribuzione uniforme dei casi contenuti
nella classe che contiene la mediana.

:::{.sol data-latex=""} 
Sia $m$ il numero della classe contenente la mediana: `r X<-dat2;p<-.5`

```{r 01-descr-4,,results='asis'}
cat(percentile(p = p))
```
:::

`r item()` Qual è la "classe modale" ?

:::{.sol data-latex=""} 
La "classe modale" è quella con la massima densità di frequenza
(il rettangolo con l'altezza maggiore) e corrisponde alla classe
800--1200 con una percentuale (seconda classe) pari a $37\%$.
In questo caso è anche la classe con la percentuale di più
alta; infatti, la percentuale di autoveicoli nella terza classe
è $0.0775 \,\times\, 400 = 31\%$.
Le altre classi hanno una percentuale inferiore, come si può
osservare considerando le unità di misura del grafico e i
relativi valori. 
:::

`r item()` Giulio ha una macchina con cilindrata pari a 625cc. Indicare la risposta corretta:

- $\Box \;$ l'auto di Giulio è molto potente, infatti meno del 9\% delle auto ha cilindrata inferiore 
- $\Box \;$ l'auto di Giulio è molto potente, infatti più del 90\% delle auto ha cilindrata inferiore 
- $\Box \;$ l'auto di Giulio è poco potente, infatti meno del 9\% delle auto ha cilindrata inferiore 
- $\Box \;$ l'auto di Giulio è poco potente, infatti più del 9\% delle auto ha cilindrata inferiore 

:::{.sol data-latex=""} 
l'auto di Giulio è poco potente, infatti meno del 9\% delle auto ha cilindrata inferiore 
:::

### Esercizio (variante 1) 


La distribuzione delle frequenze assolute della cilindrata
delle autovetture iscritte al Pubblico Registro Automobilistico
(dati aggiornati al 31/12/99; fonte www.aci.it) è riportata
nella tabella seguente.
Il numero di autovetture censite, per comodità è stato posto
pari a 3000 (decine di migliaia, si veda l'esercizio precedente).

```{r 01-descr-19}
kable((dat3[1:(k),1:3]),booktabs=T,escape = F,linesep="")
```

`r item(T)` Qual è la percentuale di autovetture comprese nella seconda classe?

:::{.sol data-latex=""} 
$f_{\%;\, 2} = 100 \,\times\, 1110/3000 = 37\%$. 
:::

`r item()` In quale classe cade la mediana?

:::{.sol data-latex=""} 
Per individuare la classe che contiene la mediana,
si cumulano le percentuali a partire dalla prima
classe e ci si arresta appena si supera il 50\%.
Per completezza e comodità si riporta la seguente
tabella che contiene le frequenze percentuali e le
frequenze percentuali cumulate, $F_{\%;\, j}$.

```{r 01-descr-20}
kable((dat3[1:(k),c(1:4,7)]),booktabs=T,escape = F,linesep="")
```

La classe che contiene la mediana è 120-160 perché in questa
la frequenza percentuale cumulata ha superato il 50%.

Si noti che un modo diverso di fornire i dati è riportare
nel grafico: le densità percentuali, $h_{\%;\, j}$, oppure
le densità di frequenza relativa, $h_{j}$; si ricordi che:

\begin{displaymath}
h_{j}       = \frac{f_{j}}  {x_{j+1} - x_{j}},  \qquad\qquad
h_{\%;\, j} = 100\ \frac{f_{j}}  {x_{j+1} - x_{j}}
            = \frac{f_{\%;\, j}} {x_{j+1} - x_{j}}\, .
\end{displaymath}

Si noti che in casi come questi, in cui si riportano le
frequenze assolute, $n_{j}$, occorre esaminare con attenzione
la leggenda dell'asse delle ordinate perché può capitare
che le $n_{j}$ si riportino direttamente sull'asse delle
ordinate.
:::

### Esercizio (variante 2)


La distribuzione delle frequenze relative della cilindrata
delle autovetture iscritte al Pubblico Registro Automobilistico
(dati aggiornati al 31/12/99; fonte www.aci.it) è riportata
nella tabella seguente.
Il numero di autovetture censite è pari a 320.27 centinaia
di migliaia ($10^{5}$).

```{r 01-descr-21}
kable((dat3[1:(k),c(1:2,4)]),booktabs=T,escape = F,linesep="")
```

`r item(T)` Disegnare l'istogramma (delle densità relative) della
distribuzione della cilindrata delle auto in circolazione.

:::{.sol data-latex=""} 
Per disegnare l'istogramma occorrono le altezze, $h_{i}$,
dei rettangoli da disegnare per ogni classe: i calcoli sono
riportati di séguito:


\begin{eqnarray*}
h_{j} &=& \frac{f_{j}} {b_{j+1} - b_{j}}                \\
h_{1} &=& \frac{0.08} { 800 -  400} =  0.0002   \\
h_{2} &=& \frac{0.37} {1200 -  800} =  0.000925 \\
h_{3} &=& \frac{0.31} {1600 - 1200} =  0.000775 \\
h_{4} &=& \frac{0.20} {2000 - 1600} =  0.000500 \\
h_{5} &=& \frac{0.04} {3500 - 2000} =  0.00002\bar{6} \, .
\end{eqnarray*}


Queste sono le altezze per disegnare i rettangoli nel grafico
sopra riportato.

Le altre domande possono essere simili alle precedenti.
:::

### Esercizio (variante 3) 


L'esame della distribuzione della cilindrata delle autovetture
iscritte al Pubblico Registro Automobilistico (dati aggiornati
al 31/12/99; fonte www.aci.it) ha fornito i seguenti dati:

-  l'$8^{o}$  percentile è  800cc,
- il $45^{o}$ percentile è 1200cc,
- il $76^{o}$ percentile è 1600cc,
- il $96^{o}$ percentile è 2000cc.

Il valore minino della cilindrata è 400cc e
il valore massimo è 3500cc.
Il numero di autovetture censite è pari a 3000
(dato di comodo, come detto in precedenza). 

Si noti che nel compito di esame i percentili sono spesso
espressi in simboli, come segue, dove, per semplificare,
si sono omesse le unità di misura e altre indicazioni
perché la corrispondenza tra i simboli e le espressioni
verbali sembra ovvia: 

- $x_{0.08}= 800$,
- $x_{0.45}= 1200$,
- $x_{0.76}= 1600$,
- $x_{0.96}= 2000$.

Il minimo e il massimo sono, rispettivamente,
$x_{\min}=$ 400 e $x_{\max}= 3500$.

`r item(T)` Disegnare l'istogramma (delle densità percentuali) della
distribuzione della cilindrata delle auto in circolazione.

:::{.sol data-latex=""} 
Per disegnare l'istogramma occorrono le altezze, $h_{j}$,
dei rettangoli da disegnare per ogni classe.
Per ottenere le altezze occorre determinare le percentuali di
autovetture in circolazione che appartengono alle corrispondenti
classi di cilindrata.
I dati del problema forniscono tutti i percentili, dai quali si
può ricavare le percentuali di ogni classe: perché si possa
procedere compiutamente occorre conoscere il minimo e il massimo
del carattere in oggetto.

- La prima classe va, dal minimo, $x_{(1)}$, all'$8^{o}$ percentile;
ossia, è  400-800cc. 
- La seconda classe va, dall'$8^{o}$ percentile al $45^{o}$ percentile;
ossia, è  800-1200cc. 
- La terza classe va, dal $45^{o}$ percentile al $76^{o}$ percentile;
ossia, è  1200-1600cc. 
- La quarta classe va, dal $76^{o}$ percentile al $96^{o}$ percentile;
ossia, è  1600-2000cc. 
- La quinta classe va, dal $96^{o}$ percentile al massimo, $x_{(n)}$;
- La settima classe va, dal $99^{o}$ percentile al massimo, $x_{(n)}$;
ossia, è  2000-3500cc. 

Per eseguire i calcoli si noti, poi, che il percentile rappresenta
la percentuale cumulata dei soggetti; per conoscere, quindi, la
percentuale di una classe occorre sottrarre al percentile
"corrente" il valore di quello della classe precedente:
\fbox{$f_{\%;\, j} = 100\, (F_{j} - F_{j-1})$}$\,$ oppure
\fbox{$f_{\%;\, j} = F_{\%;\, j} - F_{\%;\, j-1}$}$\,$ oppure ancora
\fbox{$f_{\%;\, j} = 100\, (p_{j} - p_{j-1})$}$\,$.
Le densità sono:

\begin{eqnarray*}
h_{j} &=& \frac{100\ (F_{j} - F_{j-1})} {b_{j+1} - b_{j}}
       =  \frac{f_{\%;\, j}} {b_{j+1} - b_{j}} \\
h_{\%;\, 1} &=& \frac{  8 -  0} { 800 -  400} =  0.0200     \\
h_{\%;\, 2} &=& \frac{ 45 -  8} {1200 -  800} =  0.0925     \\
h_{\%;\, 3} &=& \frac{ 76 - 45} {1600 - 1200} =  0.0775     \\
h_{\%;\, 4} &=& \frac{ 96 - 76} {2000 - 1600} =  0.0500     \\
h_{\%;\, 5} &=& \frac{100 - 96} {3500 - 2000} =  0.002\bar{6} \, .
\end{eqnarray*}

Queste sono le altezze per disegnare i rettangoli nel grafico
sopra riportato.
Si noti che nel calcolo delle percentuali di classe $f_{0}=0$
e $f_{J}=100$, dove $J$ è l'indice dell'ultima classe e,
quindi, il percentile di $x_{(n)}$ (il massimo).
In tabella:

```{r 01-descr-22}
tabl((dat3[1:(k),c(1:2,7,4,5,6)]))
```

e di cosegeunza otteniamo

```{r 01-descr-23}
 plot(c(0,range(brk)[2]),range(c(0,dat3$`$h_j$`),na.rm = T),type="n",axes=F,xlab = nomex,ylab = "Denistà percentuale")
 rect(xleft = br1,ybottom = 0,xright = br2,ytop = dat3$`$h_j$`)
 axis(1,c(0,brk))
 axis(2,round(dat3$`$h_j$`,3),las=2)
# kable((dat3[1:(k),c(1:2,6)])) %>%
#  
segments(0,dat2$hj,dat2$xinf,dat2$hj,lty=2)

```
:::

### Esercizio Dati non ordinati


Con riferimento a molti processi industriali, si usa il
termine "Work-In-Process" (spesso abbreviato con WIP).
Negli impianti di produzione dei libri, il WIP rappresenta
il tempo necessario per piegare, riunire, cucire, e rilegare
i fogli che provengono da una pressa.
I dati che seguono sono relativi ai tempi di lavorazione
(tempo, in giorni, che intercorre tra quando i libri vengono
stampati e quando sono impacchettati nei cartoni) per due
campioni di 20 libri estratti da due impianti di produzione
(D. M. Levine _et al_., 2000, _Business Statistics:
A First Course_, 2.nd Edition, Prentice-Hall. Tr. it. (2002),
_Statistica_, Apogeo, Milano, p. 126).

```{r 01-descr-24}
I1 <- c( 5.62  , 5.29  ,16.25  ,10.92  ,11.46  ,21.62  , 8.45  , 8.58  , 5.41  ,11.42 ,
11.62  , 7.29  , 7.50  , 7.96  , 4.42  ,10.50  , 7.58  , 9.29  , 7.54  , 8.92 )

I2 <- c(9.54  ,11.46  ,16.62  ,12.62  ,25.75  ,15.41  ,14.29  ,13.13  ,13.71  ,10.04,
 5.75  ,12.46  , 9.17  ,13.21  , 6.00  , 2.33  ,14.25  , 5.37  , 6.25  , 9.71)


stp <- (rbind(rbind(I1[1:10],I1[11:20]),rbind(I2[1:10],I2[11:20])))
row.names(stp)<- c("Impianto 1","","Impianto 2","")
kable(stp,booktabs=T,escape = F,linesep="",row.names = T)

```

Determinare:             

`r item(T)`  il campo di variazione,
`r item()` la mediana,
`r item()`  la media sapendo che la somma è pari a 187.64 per l'impianto A e 227.07 per l'impianto B.

:::{.sol data-latex=""} 
Per rispondere alle tre domande conviene ordinare prima i dati, come
riportato nella tabella seguente.

```{r 01-descr-25}
I1 <- sort(I1)

I2 <- sort(I2)

stp <- (rbind(rbind(I1[1:10],I1[11:20]),rbind(I2[1:10],I2[11:20])))
row.names(stp)<- c("Impianto 1","","Impianto 2","")
kable(stp,booktabs=T,escape = F,linesep="",row.names = T)

```

Il campo di variazione è dato dalla differenza tra il massimo osservato
e il minimo.


\begin{eqnarray*}
\mbox{CdV}(A) &=& x_{A;\, (n)} - x_{A;\, (1)} = 21.62 - 4.42 = 17.2 \,. \\
\mbox{CdV}(B) &=& x_{B;\, (n)} - x_{B;\, (1)} = 25.75 - 2.33 = 23.42 \,.
\end{eqnarray*}


a. Il campo di variazione dell'impianto A è più piccolo di quello di B.
Se le distribuzioni dei due insiemi di dati sono simili, allora ciò
comporta un minore variabilità dei dati (o della prestazione)
dell'impianto A.

b. La mediana per un numero di osservazioni pari è data da:


\begin{eqnarray*}
x_{A;\, 0.5} &=& \frac{1} {2}\ \left( x_{A;\, (n/2)} + x_{A;\, (n/2)+1} \right)
              =  \frac{8.45 + 8.58} {2} = 8.515 \,. \\
x_{B;\, 0.5} &=& \frac{1} {2}\ \left( x_{B;\, (n/2)} + x_{B;\, (n/2)+1} \right)
              =  \frac{11.46 + 12.46} {2} = 11.96 \,.
\end{eqnarray*}


La mediana dell'impianto A è inferiore a quella dell'impianto B,
che comporta presumibilmente una diversa dislocazione (o non
sovrapponibilità) dei due istogrammi.

c. La media è data da:


\begin{eqnarray*}
\bar{x}_{A} &=& \frac{187.64} {20} = 9.38 \,. \\
\bar{x}_{B} &=& \frac{227.07} {20} = 11.35 \,.
\end{eqnarray*}


Idem, come sopra: la media dell'impianto A è inferiore a quella
dell'impianto B, che comporta una diversa dislocazione (o non
sovrapponibilità) dei due istogrammi.
Tale esito mostra anche che l'impianto A è pi\'u efficiente
dell'impianto B perché A produce in un tempo medio inferiore
a quello di B. 
:::

`r item()`  $\,$il primo quartile,
`r item()`  $\,$il terzo quartile,
`r item()`  $\,$la differenza interquartile.

:::{.sol data-latex=""} 
Si ragiona sui dati ordinati sopra riportati. 

d.  Il primo quartile è dato dal valore della $X$ relativa
al soggetto nella posizione successiva a $\lfloor n\, p \rfloor =
\lfloor 20 \,\times\, 0.25 \rfloor = 5$, ossia $x_{A;\, 0.25} =
x_{A;\ (\lfloor n\, p \rfloor + 1)} = x_{A;\ (6)} = \textbf{7.50}$
e $x_{B;\, 0.25} = x_{B;\ (\lfloor n\, p \rfloor + 1)} =
x_{B;\ (6)} = \textbf{9.17}$.
Si noti che il simbolo $\lfloor \cdot \rfloor$ indica la parte
intera dell'argomento.
Tale regola è una approssimazione, adottata per semplificare
il procedimento; tuttavia, in questo caso, si può ottenere un
risultato pi\'u preciso.
Si tratta, infatti, di un numero divisibile per 4; pertanto, il
primo quartile sarà dato dalla media dei valori corrispondenti
ai soggetti 5.o e 6.o in graduatoria in modo da avere a sinistra
esattamente 5 soggetti (il 25\%) e a destra 15 soggetti (il 75\%):


\begin{eqnarray*}
x_{A;\, 0.25} &=& \frac{1} {2}\ \left( x_{A;\, (n/4)} + x_{A;\, (n/4)+1} \right)
               =  \frac{7.29 + 7.50} {2} = 7.395 \,. \\
x_{B;\, 0.25} &=& \frac{1} {2}\ \left( x_{B;\, (n/4)} + x_{B;\, (n/4)+1} \right)
               =  \frac{6.25 + 9.17} {2} = 7.71 \,.
\end{eqnarray*}

e.  Il terzo quartile è dato dal valore della $X$ relativa
al soggetto nella posizione successiva a $\lfloor n\, p \rfloor =
\lfloor 20 \,\times\, 0.75 \rfloor = 15$, ossia $x_{A;\, 0.75} =
x_{A;\ (\lfloor n\, p \rfloor + 1)} = x_{A;\ (16)} = \textbf{11.42}$
e $x_{B;\, 0.75} = x_{B;\ (\lfloor n\, p \rfloor + 1)} =
x_{B;\ (16)} = \textbf{14.25}$.
L'approssimazione è stata adottata, come già detto, per semplificare
il procedimento, ma, in questo caso, si può ottenere un risultato pi\'u
preciso perché si tratta di un numero divisibile per 4; pertanto, il terzo
quartile sarà dato dalla media dei valori corrispondenti ai soggetti 15.o
e 16.o in graduatoria in modo da avere a sinistra esattamente 15 soggetti
(il 75\%) e a destra 5 soggetti (il 15\%):


\begin{eqnarray*}
x_{A;\, 0.75} &=& \frac{1} {2}\ \left( x_{A;\, (3n/4)} + x_{A;\, (3n/4)+1} \right)
               =  \frac{10.92 + 11.42} {2} = 11.17 \,. \\
x_{B;\, 0.75} &=& \frac{1} {2}\ \left( x_{B;\, (3n/4)} + x_{B;\, (3n/4)+1} \right)
               =  \frac{13.71 + 14.25} {2} = 13.98 \,.
\end{eqnarray*}

f.  La differenza interquartile è data da:


\begin{eqnarray*}
DI_{A} &=& x_{A;\, 0.75} - x_{A;\, 0.25} = 11.17 - 7.395 = 3.775 \,. \\
DI_{B} &=& x_{B;\, 0.75} - x_{B;\, 0.25} = 13.98 - 7.71  = 6.27 \,.
\end{eqnarray*}
:::

`r item()` Calcolare la varianza, sapendo che
$\sum_{i=1}^{20} x_{A;\, i}^{2} = 2064.08$ e
$\sum_{i=1}^{20} x_{B;\, i}^{2} = 3077.31$. 
`r item()` Calcolare la deviazione standard.

:::{.sol data-latex=""} 

g.  Per determinare la varianza, che è il quadrato della deviazione
standard, si utilizza la formula che consente di ridurre gli errori
di arrotondamento.


\begin{eqnarray*}
\sigma_{A}^{2} &=& \frac{1} {n}\ \sum_{i=1}^{n} x_{i}^{2} - \bar{x}^{2}
                =  \frac{1} {20}\ 2064.08 - (9.38)^{2} = 15.18 \,. \\
\sigma_{B}^{2} &=& \frac{1} {n}\ \sum_{i=1}^{n} x_{i}^{2} - \bar{x}^{2}
                =  \frac{1} {20}\ 3077.31 - (11.35)^{2} = 24.96 \,.
\end{eqnarray*}

h.  Per la deviazione standard si ha:


\begin{eqnarray*}
\sigma_{A} &=& \sqrt{ \frac{1} {n}\ \sum_{i=1}^{n} x_{i}^{2} - \bar{x}^{2} }
            =  \sqrt{ \frac{1} {20}\ 2064.08 - (9.38)^{2} } = 3.90 \,. \\
\sigma_{B} &=& \sqrt{ \frac{1} {n}\ \sum_{i=1}^{n} x_{i}^{2} - \bar{x}^{2} }
            =  \sqrt{ \frac{1} {20}\ 3077.31 - (11.35)^{2} } = 5.00 \,.
\end{eqnarray*}


Idem, come sopra: la variabilità dei dati dell'impianto A è
inferiore a quella dell'impianto B, che comporta una maggiore
concentrazione dell'istogramma rafforzando le differenze (tra i
due impianti) già evidenziate. 
:::

`r item()`   La distribuzione è asimmetrica?
Se sì, di quale tipo di asimmetria si tratta?
`r item()`  Dalle risposte date, emergono differenze tra i due impianti?

:::{.sol data-latex=""} 
i.  La distribuzione dell'impianto A presenta una pronunciata
asimmetria a destra (obliqua a destra o positiva), mentre quella
dell'impianto B una minore asimmetria a sinistra (obliqua a sinistra
o negativa).
Per verificare numericamente questa affermazione si devono
confrontare le media e la mediana:


\begin{eqnarray*}
x_{A;\, 0.5} &=& 8.515\ <\ \bar{x}_{A}= 9.38 \quad\Rightarrow\quad
                 \mbox{obliqua (o asimmetrica) a destra} \\
x_{B;\, 0.5} &=& 11.96\ >\ \bar{x}_{B}= 11.35 \quad\Rightarrow\quad
                 \mbox{obliqua (o asimmetrica) a sinistra}\, .
\end{eqnarray*}


Si noti, tuttavia, che l'asimmetria a sinistra è poco evidente
perché lo scarto tra i due valori è solo di circa mezzo decimo
dell'unità, equivalente a circa il 5\% del valore della media.

j. Dalle risposte date si evincono alcune differenze:             

- la media dell'impianto A è inferiore di circa 2 punti;
- la variabilità dell'impianto A è inferiore di quella di B;
- l'asimmetria dell'impianto A è più pronunciata di quella di B.

Si può concludere che l'impianto A è più efficiente
dell'impianto B di circa due giorni e risulta anche più
"costante" nella produzione perché il tempo di produzione
presenta una variabilità inferiore.  
:::

