```{r prob_0, include=FALSE}

source("intro.R")
options(digits=5)

s2=1
n <-1
i1 <- 1
i2 <- 1
item
```


```{r 02-prob-1}
if (html) cat('')
```
  

# Esercizi di probabilità




<div class="button-container"></div>

## Estrazioni con e senza reintroduzione

Un'urna contiene 3 bussolotti, due bianchi e uno nero.

`r item(T)` Si estrae **2 volte CON REINTRODUZONE** calcolare la probabilità che
la prima estrazione sia bianca e la seconda nera.

:::{.sol data-latex=""}
Indichiamo con

- $E_1$ l'evento: esce bianco dall'estrazione 1
- $E_2$ l'evento: esce bianco dall'estrazione 2

l'evento $E=$_"prima bianco e poi nero"_ si scompone in

$$
E=E_1\cap\bar E_2
$$

ovvero $E$ è vero se $E_1$ è vero ed $E_2$ è falso. Siccome le estrazioni sono
**con reintroduzione** allora le estrazioni sono indipendenti tra di loro e dunque

\begin{eqnarray*}
    P(E_1 \cap \bar E_2)
&=& P(E_1)P(\bar E_2)\\
&=& \frac{2}{3} \frac{1}{3}
 =  \frac{2}{9}
 =  `r 2/9`.
\end{eqnarray*}
:::

`r item()` Si estrae **2 volte CON REINTRODUZONE** calcolare la probabilità di avere
una bianca e una nera, non importa l'ordine.

:::{.sol data-latex=""}
Indichiamo con

- $E_1$ l'evento: esce bianco dall'estrazione 1
- $E_2$ l'evento: esce bianco dall'estrazione 2

l'evento $F=$_"una bianca e una nera"_ si scompone in

$$
F=(E_1\cap\bar E_2)\cup(\bar E_1\cap E_2)
$$

ovvero $F$ è vero se $E_1$ è vero ed $E_2$ è falso OPPURE se $E_1$ è falso ed $E_2$ è vero. 
Siccome le estrazioni sono **con reintroduzione** allora le estrazioni sono indipendenti 
tra di loro e dunque

\begin{eqnarray*}
    P\big((E_1\cap\bar E_2)\cup(\bar E_1\cap E_2)\big)
&=& P(E_1)P(\bar E_2)+P(\bar E_1)P(E_2)\\
&=& \frac{2}{3} \frac{1}{3} + \frac{1}{3} \frac{2}{3} 
 =  \frac{4}{9}
 =  `r 4/9`.
\end{eqnarray*}
:::

`r item()` Si estrae **2 volte SENZA REINTRODUZONE** calcolare la probabilità che
la prima estrazione sia bianca e la seconda nera.

:::{.sol data-latex=""}
Indichiamo con

- $E_1$ l'evento: esce bianco dall'estrazione 1
- $E_2$ l'evento: esce bianco dall'estrazione 2

l'evento $E=$_"prima bianco e poi nero"_ si scompone in

$$
E=E_1\cap\bar E_2
$$

ovvero $E$ è vero se $E_1$ è vero ed $E_2$ è falso. Siccome le estrazioni sono
**senza reintroduzione** allora le estrazioni **NON** sono indipendenti tra di loro e dunque

\begin{eqnarray*}
    P(E_1 \cap \bar E_2)
&=& P(E_1)P(\bar E_2|E_1)\\
&=& \frac{2}{3} \frac{1}{2}
 =  \frac{2}{6}
 =  `r 2/6`.
\end{eqnarray*}
:::

`r item()` Si estrae **2 volte SENZA REINTRODUZONE** calcolare la probabilità di avere
una bianca e una nera, non importa l'ordine.

:::{.sol data-latex=""}
Indichiamo con

- $E_1$ l'evento: esce bianco dall'estrazione 1
- $E_2$ l'evento: esce bianco dall'estrazione 2

l'evento $F=$_"una bianca e una nera"_ si scompone in

$$
F=(E_1\cap\bar E_2)\cup(\bar E_1\cap E_2)
$$

ovvero $F$ è vero se $E_1$ è vero ed $E_2$ è falso OPPURE se $E_1$ è falso ed $E_2$ è vero. 
Siccome le estrazioni sono **senza reintroduzione** allora le estrazioni **NON** sono indipendenti 
tra di loro e dunque

\begin{eqnarray*}
    P\big((E_1\cap\bar E_2)\cup(\bar E_1\cap E_2)\big)
&=& P(E_1)P(\bar E_2|E_1)+P(\bar E_1)P(E_2|\bar E_1)\\
&=& \frac{2}{3} \frac{1}{2} + \frac{1}{3} \frac{2}{2} 
 =  \frac{2}{3}
 =  `r 2/3`.
\end{eqnarray*}
:::


## Due urne

Le scatole $A$ e $B$ contengono biglietti numerati.
La scatola $A$ contiene un biglietto contrassegnato
con il numero 1 e tre biglietti con il numero 0.
La scatola $B$ contiene tre biglietti contrassegnati
con il numero 1 e due con il numero 0.
Si effettua una estrazione da ognuna delle due scatole.

`r item(T)`  Calcolare la probabilità di ottenere due biglietti
con il numero 1.

:::{.sol data-latex=""}
Indichiamo con

- $A_0$ l'evento: esce 0 dall'urna $A$
- $A_1$ l'evento: esce 1 dall'urna $A$
- $B_0$ l'evento: esce 0 dall'urna $B$
- $B_1$ l'evento: esce 1 dall'urna $B$

Le due estrazioni danno origine a eventi tra loro
indipendenti e quindi

\begin{eqnarray*}
    P(A_1\cap B_1)
&=& P(A_1) P(B_1) \\
&=& \frac{1}{4} \times \frac{3}{5} = \frac{3}{20}.
\end{eqnarray*}
:::


`r item()` La probabilità che almeno uno dei biglietti sia
contrassegnato con il numero 1.

:::{.sol data-latex=""}
Si applica la regola dell'unione per eventi qualunque e si ha

\begin{eqnarray*}
    P(A_1 \cup B_1)
&=& P(A_1)+P(B_1)-P(A_1\cap B_1) \\
&=& \frac{1}{4}+ \frac{3}{5}-\frac{3}{20}
 =  \frac{14}{20}
 =  \frac{7}{10}  .
\end{eqnarray*}


Altro tipo di ragionamento o possibile soluzione: si applica la
regola del complementare all'evento C, _almeno uno dei biglietti sia contrassegnato con il numero 1_; 
infatti, il complementare di
C è _nessuno dei biglietti sia contrassegnato con il numero 1_.


\begin{eqnarray*}
    P(C)
&=& 1 - P(\overline{C}) \\
&=& 1 - \frac{3}{4}\ \frac{2}{5}
 =  \frac{14}{20}
 =  \frac{7}{10}  .
\end{eqnarray*}


Altro tipo di ragionamento (sconsigliato, in generale) è quello
di considerare tutti gli eventi possibili, l'evento _almeno una estrazione con uno_ è data da: 

- $C_{1}=A_1 \cap B_0$, unito a
- $C_{2}=A_0 \cap B_1$, unito a 
- $C_{3}=A_1 \cap B_1$.

L'evento C, _almeno uno dei biglietti sia contrassegnato con il numero 1_ è dato dall'unione dei tre eventi, tra loro
_incompatibili_


\begin{eqnarray*}
    P(C)
&=& P(C_{1} \cup C_{2} \cup C_{3}) \\
&=& P(C_{1}) + P(C_{2}) + P(C_{3}) \\
&=& \frac{1}{4}\ \frac{2}{5} + \frac{3}{4}\ \frac{3}{5} +
    \frac{1}{4}\ \frac{3}{5}
 =  \frac{14}{20}
 =  \frac{7}{10}  .
\end{eqnarray*}
:::

`r item()`  La probabilità che la somma dei numeri riportati sui
biglietti estratti sia 1.

:::{.sol data-latex=""}
L'evento \lq\lq la somma dei due biglietti è 1" può
essere scritta come

\begin{eqnarray*}
(A_1 \cup B_0) \cup (A_0 \cap B_1)
\end{eqnarray*}

e si ha

\begin{eqnarray*}
& & P[(A_1\cap B_0)\cup(A_0\cap B_1)] \\
&=& P(A_1\cap B_0) + P(A_0\cap B_1) \\
&=& P(A_1) P(B_0) + P(A_0) P(B_1) \\
&=& \frac{1}{4}\times \frac{2}{5} + \frac{3}{4}\times \frac{3}{5}
 =  \frac{11}{20}.
\end{eqnarray*}
:::



<div class="button-container"></div>

## Valigetta

`r i2 <-0`
La serratura a combinazione di una valigia è composta da tre cifre.
Per aprire la valigia occorre scegliere un numero tra 1 e 9 per
ciascuna cifra.
Si ha a disposizione cinque soli tentativi, verificando l'apertura
a ogni combinazione.


`r item(T)`  Qual è la probabilità di trovare la combinazione giusta
estraendo completamente a caso le tre cifre per un massimo di
cinque volte?

:::{.sol data-latex=""}
Il numero di combinazioni possibili è pari a $9^{3}= 729$
perché la stessa cifra si può ripetere nelle altre posizioni:
_disposizioni con ripetizione_.

$\#$  | tripletta
------|----------
 1    | 1,1,1
 2    | 1,1,2
 $\vdots$ | $\vdots$ 
 9    | 1,1,9
 10   | 1,2,1
 $\vdots$ | $\vdots$ 
 81   | 1,9,9
 82   | 2,1,1
$\vdots$ | $\vdots$ 
729   | 9,9,9

Per rispondere alla domanda si può costituire un'urna con
729 combinazioni e immaginare di estrarre da essa la
combinazione di ogni prova.

La stessa combinazione si può ripetere nella prova successiva
sicché l'esperimento è formato da estrazioni con reimmissione.
Sia $C_{i}$ l'evento "aprire" nell'$i$-esimo tentativo.
Sarà $\bar{C}_{i}$ l'evento complementare _non aprire_
nell'$i$-esimo tentativo.

Sia $B$ l'evento "aprire in almeno cinque prove".

__Soluzione diretta (lunga).__ 
L'evento $B$="aprire in almeno cinque prove" si può riscrivere come

\[
B=C_1\cup (\bar C_1\cap C_2)\cup (\bar C_1\cap \bar C_2\cap C_3) \cup (\bar C_1\cap \bar C_2\cap \bar C_3\cap C_4)\cup (\bar C_1\cap \bar C_2\cap \bar C_3\cap\bar C_4\cap C_5)
\]

che si legge: per aprire in almeno cinque tentativi:

- apro al primo $C_1$, oppure $\cup$
- non apro al primo e apro al secondo $(\bar C_1\cap C_2)$
- ...
- non apro al primo, non apro al secondo, ..., apro al quinto $(\bar C_1\cap \bar C_2\cap \bar C_3\cap\bar C_4\cap C_5)$

e quindi

\[\begin{array}{lll}
P(B)   &=&  P\Big(C_1\cup (\bar C_1\cap C_2) \cup (\bar C_1\cap \bar C_2\cap C_3)\cup \\
&& \qquad\cup(\bar C_1\cap \bar C_2\cap \bar C_3\cap C_4)\cup (\bar C_1\cap \bar C_2\cap \bar C_3\cap\bar C_4\cap C_5)\Big)\\
&=& P(C_1)+P(\bar C_1\cap C_2)+P(\bar C_1\cap \bar C_2\cap C_3)+\\
&&\qquad + P(\bar C_1\cap \bar C_2\cap \bar C_3\cap C_4)+P(\bar C_1\cap \bar C_2\cap \bar C_3\cap\bar C_4\cap C_5)\\
&=& P(C_1)+P(\bar C_1) P( C_2)+P(\bar C_1) P( \bar C_2) P( C_3)+ \\
&&\qquad+P(\bar C_1) P( \bar C_2) P( \bar C_3) P( C_4)+P(\bar C_1) P( \bar C_2) P( \bar C_3) P(\bar C_4) P( C_5)\\
&=& \frac 1{729} + \frac {728}{729}\frac {1}{729} + \left(\frac {728}{729}\right)^2\frac {1}{729}
+ \left(\frac {728}{729}\right)^3\frac {1}{729}+ \left(\frac {728}{729}\right)^4\frac {1}{729}\\
&=& `r sum((1/729)*(728/729)^(0:4))`
\end{array}\]
  
__Soluzione indiretta (corta).__ 
Il calcolo diventa facile se si applica la regola del complementare:
si calcola la probabilità dell'evento $\bar{B}$, "non aprire nei
cinque tentativi".

\begin{eqnarray*}
P(B)&=& 1 - P(\bar{B}) \\
    &=& 1 - P(\bar{C}_{1} \cap \bar{C}_{2} \cap \bar{C}_{3} \cap
              \bar{C}_{4} \cap \bar{C}_{5}) \\
    &=& 1 - P(\bar{C}_{1}) P(\bar{C}_{2}) P(\bar{C}_{3}) 
            P(\bar{C}_{4}) P(\bar{C}_{5}) \\
    &=& 1 - \left( \frac{728} {729} \right)^{5}
     =  1 - 0.99316 = 0.00684  .
\end{eqnarray*}
:::

`r item()`  Qual è la probabilità di trovare la combinazione giusta
estraendo completamente a caso le tre cifre per un massimo di
cinque volte tenendo conto delle combinazioni già provate?

:::{.sol data-latex=""}
Il numero di combinazioni possibili è pari a $9^{3}= 729$ (v. sopra).
Per rispondere alla domanda si costituisce sempre un'urna con 729
combinazioni e si estrae da essa la combinazione di ogni prova,
ma le combinazioni provate non vengono reimmesse nell'urna per
non ripescarle nei tentativi successivi.

Sia $C_{i}$ l'evento "aprire" nell'$i$-esimo tentativo.
Sia $\bar{C}_{i}$ l'evento complementare "non aprire"
nell'$i$-esimo tentativo.

__Soluzione diretta (lunga).__ 
L'evento $B$="aprire in almeno cinque prove" si può riscrivere come

\[
B=C_1\cup (\bar C_1\cap C_2)\cup (\bar C_1\cap \bar C_2\cap C_3)\cup (\bar C_1\cap \bar C_2\cap \bar C_3\cap C_4)\cup (\bar C_1\cap \bar C_2\cap \bar C_3\cap\bar C_4\cap C_5)
\]

che si legge: per aprire in almeno cinque tentativi:

- apro al primo $C_1$, oppure $\cup$
- non apro al primo e apro al secondo $(\bar C_1\cap C_2)$
- ...
- non apro al primo, non apro al secondo, ..., apro al quinto $(\bar C_1\cap \bar C_2\cap \bar C_3\cap\bar C_4\cap C_5)$

e quindi

\[\begin{array}{lll}
P(B)   &=&  P\Big(C_1\cup (\bar C_1\cap C_2) \cup (\bar C_1\cap \bar C_2\cap C_3)\cup \\
&& \qquad\cup(\bar C_1\cap \bar C_2\cap \bar C_3\cap C_4)\cup (\bar C_1\cap \bar C_2\cap \bar C_3\cap\bar C_4\cap C_5)\Big)\\
&=& P(C_1)+P(\bar C_1\cap C_2)+P(\bar C_1\cap \bar C_2\cap C_3)+\\
&&\qquad + P(\bar C_1\cap \bar C_2\cap \bar C_3\cap C_4)+P(\bar C_1\cap \bar C_2\cap \bar C_3\cap\bar C_4\cap C_5)\\
&=& P(C_1)+P(\bar C_1) P( C_2|\bar C_1)+P(\bar C_1) P( \bar C_2|\bar C_1) P( C_3|\bar C_1\cap \bar C_2)+ \\
&&\qquad+P(\bar C_1) P( \bar C_2|\bar C_1) P( C_3|\bar C_1\cap \bar C_2)P( C_4|\bar C_1\cap \bar C_2\cap\bar C_3)+\\
&&\qquad+P(\bar C_1) P( \bar C_2|\bar C_1) P( C_3|\bar C_1\cap \bar C_2)P( C_4|\bar C_1\cap \bar C_2\cap\bar C_3)\cdot\\
&&\qquad\quad\cdot P( C_5|\bar C_1\cap \bar C_2\cap\bar C_3\cap C_4)\\
&=& \frac 1{729} + \frac {728}{729}\frac {1}{728} + \frac {728}{729}\frac {727}{728}\frac {1}{727}+\frac {728}{729}\frac {727}{728}\frac {726}{727}\frac {1}{726}+\\
&&\qquad +\frac {728}{729}\frac {727}{728}\frac {726}{727}\frac {725}{726}\frac{1}{725}\\
&=&\frac 5{729}\\
&=& `r (5/729)`
\end{array}\]

__Soluzione indiretta (corta).__
Sia B l'evento "aprire in almeno cinque prove".
Il calcolo diventa facile se si applica la regola del complementare:
si calcola la probabilità dell'evento $\bar{B}$, "non aprire nei
cinque tentativi".

\begin{eqnarray*}
 P(B) &=& \\
&=& 1 - P(\bar{B})
 =  1 - P(\bar{C}_{1} \cap \bar{C}_{2} \cap \bar{C}_{3} \cap
          \bar{C}_{4} \cap \bar{C}_{5}) \\
&=& 1 - P(\bar{C}_{1}) P(\bar{C}_{2}  |  \bar{C}_{1})  
        P(\bar{C}_{3}  |  \bar{C}_{1}, \bar{C}_{2})  
        P(\bar{C}_{4}  |  \bar{C}_{1}, \bar{C}_{2}, \bar{C}_{3})  
        P(\bar{C}_{5}  |  \bar{C}_{1}, \bar{C}_{2}, \bar{C}_{3}, \bar{C}_{4}) \\
&=& 1 - \frac{728} {729}\ \frac{727} {728}\ \frac{726} {727}\ \frac{725} {726}\ \frac{724} {725}
 =  1 - 0.99314 = 0.00686  .
\end{eqnarray*}
:::



<div class="button-container"></div>

## Urna


Si supponga di estrarre a caso e SENZA reimmissione (ESR) 2 palline
da un'urna contenente 5 palline rosse e 10 palline gialle.
Si considerino gli eventi seguenti: 

- A={pallina rossa alla prima estrazione (colore qualsiasi alla seconda)},
- B={pallina rossa alla seconda estrazione (colore qualsiasi alla prima)},
- C={pallina gialla alla seconda estrazione (colore qualsiasi alla prima)}.

`r item(T)`    Quali sono le coppie di palline che formano l'unione
degli eventi A e B, ovvero $(A \cup B)$?


- $\Box$ Coppie contenenti due palline gialle.
- $\Box$ Coppie contenenti esattamente una pallina rossa.
- $\Box$ Coppie contenenti almeno una pallina rossa.
- $\Box$ Coppie contenenti due palline rosse.


:::{.sol data-latex=""}
Coppie contenenti almeno una pallina rossa
:::

`r item()`    Quali sono le coppie di palline che formano l'intersezione
degli eventi A e B, ovvero (A $\cap$ B)? 

- $\Box$ Coppie contenenti due palline gialle.
- $\Box$ Coppie contenenti al più una pallina rossa.
- $\Box$ Coppie contenenti almeno una pallina rossa.
- $\Box$ Coppie contenenti due palline rosse.

:::{.sol data-latex=""}
Coppie contenenti due palline rosse
:::

`r item()`    Qual è il complementare di C?

:::{.sol data-latex=""}
$\overline{C}=B$
:::

`r item()`    Calcolare la probabilità di C condizionata all'evento A, $P(C|A).$

:::{.sol data-latex=""}
Noto che A si è verificato, nell'urna rimangono 14 palline di cui 4 sono rosse
e 10 sono gialle: $P(C|A)= 10/14 = 0.714.$
:::






<div class="button-container"></div>

## Applicazione regole

La probabilità dell'evento A è 1/3.
La probabilità dell'evento B è 1/2.
I due eventi sono indipendenti.

`r item(T)`    Calcolare P($\overline{B}$).

:::{.sol data-latex=""}
P($\overline{B}$)= 1 - P(B)=1/2
:::

`r item()`    Calcolare  la probabilità che si verifichi B,
dato che A si è verificato.

:::{.sol data-latex=""}
Dal momento che i due eventi sono indipendenti, la probabilità
condizionata coincide con la probabilità semplice.
In alternativa si può procedere al calcolo nel modo seguente: 

\[P({B}|A)= \frac{P(B \cap A)}{P(A)} = \frac{P(B) \times P(A)}{P(A)} = P({B}) =1/2\]
:::

`r item()`    I due eventi sono incompatibili?

:::{.sol data-latex=""}
No, perché ${P(A \cap B)}$ = ${P(A) \times P(B)}$ =1/3 $\times$ 1/2 = 1/6 $\neq$ 0.
:::

 



<div class="button-container"></div>

## Studente

Uno studente arriva a un esame avendo studiato 20 dei 25
argomenti del corso.
L'insegnante gli pone 3 domande su argomenti diversi e
l'esame è superato solo se tutte le risposte sono giuste.

`r item(T)`    Qual è la probabilità che lo studente
superi l'esame al primo appello?

:::{.sol data-latex=""}
Per superare l'esame lo studente deve conoscere tutte e
tre gli argomenti richiesti.
Tale problema equivale a estrarre tre palline da un'urna
che ne contiene 25 (di cui 20 di colore verde -- argomenti noti --
e 5 di colore rosso -- argomenti non studiati).
Dal momento che si specifica che le tre domande sono relative a
argomenti diversi, le estrazioni delle tre palline devono essere
effettuate SENZA reimmissione.
In questo caso lo studente deve estrarre
tre palline verdi in tre estrazioni.
La probabilità cercata è data da

\[
P(\mbox{conoscere tutte e tre le risposte})=
\frac{20}{25} \times \frac{19}{24} \times \frac{18}{23} = 0.49565  .
\]
:::

`r item()`    Qual è la probabilità che lo studente superi
l'esame nella prima sessione (in cui ci sono tre appelli)?
Si assuma che gli eventi "superamento dell'esame" siano
indipendenti, anche se l'assunto non è realistico.

:::{.sol data-latex=""}
__Soluzione diretta (lunga).__
Sia $A_{i}$ la probabilità di superare l'esame nell'$i$-esimo
appello e $\bar{A}_{i}$ è la probabilità di non superarlo.
L'evento $B$, superare entro il terzo appello, si può scomporre come

\[B=A_1\cup(\bar A_1\cap A_2)\cup(\bar A_1\cap\bar A_2\cap A_3)\]

e quindi

\begin{eqnarray*}
  P(B) &=& P(A_1\cup(\bar A_1\cap A_2)\cup(\bar A_1\cap\bar A_2\cap A_3))\\
       &=& P(A_1)+P(\bar A_1\cap A_2)+P(\bar A_1\cap\bar A_2\cap A_3)\\
       &=& P(A_1)+P(\bar A_1)P( A_2)+P(\bar A_1)P(\bar A_2)P( A_3)\\ 
       &=& 0.49565+(1-0.49565)\times 0.49565 + (1-0.49565)^2\times 0.49565\\
       &=& `r 0.49565+(1-0.49565)* 0.49565 + (1-0.49565)^2* 0.49565`
\end{eqnarray*}

__Soluzione indiretta (corta).__
La probabilità di superare l'esame entro la sessione, evento $B$
si calcola facilmente applicando la regola del complementare nel
quale $\bar{B}$ è la probabilità di non superare l'esame nella
sessione:

\begin{eqnarray*}
P(B) &=& 1- P(\bar{B})
      =  1- P(\bar{A}_{1} \cap \bar{A}_{2} \cap \bar{A}_{3}) \\
     &=& 1- P(\bar{A}_{1}) P(\bar{A}_{2}  |  \bar{A}_{1}) 
            P(\bar{A}_{3}  |  \bar{A}_{1}, \bar{A}_{2}) \\
     &=& 1- \left( 1-0.49565 \right)^{3} = 1 - 0.12829= 0.87171  .
\end{eqnarray*}
:::




<div class="button-container"></div>

## Giulio e il treno

Giulio deve prendere il treno, ma non ha molto tempo: per
raggiungere la stazione decide di aspettare l'autobus che
arriverà puntualmente (evento $A$) con probabilità pari a 0.7.
Arrivato in stazione puntualmente, riuscirà a salire sul
treno evitando la multa del controllore se non troverà
coda alla biglietteria (evento $B$).
Questo accade con probabilità pari a 0.5.

`r item(T)`    Calcolare la probabilità che Giulio non debba pagare
la multa (evento $C$).

:::{.sol data-latex=""}
Giulio sale sul treno senza prendere la multa solo se simultaneamente
si verificano due eventi (indipendenti): l'autobus è puntuale
(evento $A$) e non c'è coda in biglietteria (evento $B$).
La probabilità cercata si ottiene allora applicando la regola del
prodotto (per eventi indipendenti):

\begin{eqnarray*}
P(C) &=& P(A \cap B) = P(A) P(B) = 0.7 \times 0.5 = 0.35  .
\end{eqnarray*}
:::

`r item()`    Calcolare la probabilità che Giulio in tre giorni
diversi riesca a evitare almeno una multa (evento $D$).

:::{.sol data-latex=""}
La probabilità di evitare almeno una multa in tre giorni si
può calcolare ricorrendo alla regola del complementare.
L'evento $D$ si ottiene dalle diverse combinazioni dell'evento
$C_{i}$ e $\bar{C}_{i}$ giornalieri.

La probabilità di $C_{i}$ è stata calcolata in precedenza.
Il complementare di $D$, è $\bar{D}$ che indica l'evento
"paga sempre la multa", allora si ha

\begin{eqnarray*}
P(D) &=& 1 - P(\bar{D})
      =  1 - P(\bar{C}_{1} \cap \bar{C}_{2} \cap \bar{C}_{3}) \\
     &=& 1 - P(\bar{C}_{1}) P(\bar{C}_{2}) P(\bar{C}_{3})
      =  1 - (1- 0.35) (1- 0.35) (1- 0.35) \\
     &=& 1-0.274625 = 0.725375  .
\end{eqnarray*}
:::




<div class="button-container"></div>

## Somma di due dadi

Si lancia una coppia di dadi.

`r item(T)`    Costruire il supporto.

:::{.sol data-latex=""}
Il supporto della coppia di VC, si ottiene con una tabella a
doppia entrata, nella quale sulle righe si mettono i risultati
del primo dado ($D1$) e sulle colonne si mettono i risultati
del secondo dado ($D2$).

```{r 02-prob-2}
out <- outer(1:6,1:6,function(x,y) paste("$\\fbox{",x,"},\\fbox{",y,"}$",sep=""))
row.names(out) <- paste("$D_1=",1:6,"$",sep="")
colnames(out) <- paste("$D_2=",1:6,"$",sep="")

# kable(out,booktabs=T,escape = F,linesep="")
# 
# tw <- two_way(1:6,1:6,numeric(6)+1,numeric(6)+1,EV = F)

```


Lo spazio $\Omega$ consiste di 36 _combinazioni equiprobabili_.
:::

`r item()`    Determinare la probabilità di un
punto del supporto.

:::{.sol data-latex=""}
Presa una qualunque coppia ($\fbox{4}$, $\fbox{2}$),
i due eventi sono "fisicamente" _indipendenti_ sicché

\[
    P(\fbox{4}  ,\ \fbox{2})
= P(\fbox{4}) P(\fbox{2}) = \frac{1} {6}  \times  \frac{1} {6}
= \frac{1} {36}
\]


La risposta era anche intuitiva perché gli eventi di $\Omega$
sono equiprobabili: 1/36.
:::

`r item()`    Qual è la probabilità che la somma dei punteggi sia 9?

:::{.sol data-latex=""}
Si può procedere al conteggio degli eventi che danno somma, $S$, pari a 9:

\[
P(S=9) = 4  \times  \frac{1} {36} = \frac{1} {9}
\]

Si noti che la probabilità di avere 3 è

\begin{eqnarray*}
    P(\text{un dado $\fbox{2}$ e un dado $\fbox{1}$})
&=& P\left( (\lbrace \fbox{2}\rbrace \cap \lbrace \fbox{1}\rbrace) \cup
            (\lbrace \fbox{1}\rbrace \cap \lbrace \fbox{2}\rbrace)
    \right) \\
&=& P(\fbox{2}\ \fbox{1}) + P(\fbox{1}\ \fbox{2}) = \frac{2} {36}   .
\end{eqnarray*}

Nell'evento non si è specificato l'ordine con cui devono uscire
i due dadi $\Rightarrow$ bisogna considerare le diverse possibilità.
Si noti, poi, che gli eventi $\{\fbox{2}\ \fbox{1}\}$ e
$\{\fbox{1}\ \fbox{2}\}$ sono tra loro _incompatibili_:
si verifica l'uno _o_ (esclusivo -- XOR) si verifica l'altro.
:::

`r item()`    Qual è la probabilità che la somma ($S$)
dei punteggi di due dadi sia minore di quattro?

:::{.sol data-latex=""}
Si tratta della somma di eventi incompatibili: $\{S=2\}$ _e_ $\{ S=3 \})$:

\begin{eqnarray*}
P(S<4) &=& P(\{S=2\} \cup \{ S=3 \})
        =  P(\{S=2\}) + P(\{ S=3 \}) \\
       &=& \frac{1} {36} + \frac{2} {36} = \frac{1} {12}   .
\end{eqnarray*}
:::

`r item()`    Calcolare la probabilità che la SOMMA ($S$)
dei punteggi di due dadi sia pari a sette oppure
uno dei dadi sia pari a sei ($U6$).

:::{.sol data-latex=""}

\begin{eqnarray*}
P(S=7) &=& P(\{\fbox{1}\ \fbox{6}\} \cup  \cdots \cup \{\fbox{6}\ \fbox{1}\})
        =  \frac{6} {36} \\
P(U=6) &=& P(\{\fbox{1}\ \fbox{6}\} \cup  \cdots \cup \{\fbox{6}\ \fbox{1}\})
        = \frac{11} {36} \\
       &:& \{ S=7 \}\quad e \quad \{ U=6 \}\quad \mbox{non sono incompatibili}
           \quad\rightarrow \\[0.2cm]
           P(\{ S=7 \} \cup \{ U=6 \})
       &=& P(\{ S=7 \}) +  P(\{ U=6 \}) - P(\{ S=7 \} \cap \{ U=6 \}) \\
       &=& \frac{6} {36} + \frac{11} {36} - \frac{2} {36}
        =  \frac{15} {36} \qquad \mbox{infatti} \quad\rightarrow    \\
           P(\{ S=7 \} \cap \{ U=6 \})
       &=& \{ \fbox{1}\ \fbox{6} \} \cup \{ \fbox{6}\ \fbox{1} \}
           \qquad \mbox{tra loro incompatibili}   .
\end{eqnarray*}

Dati DUE eventi $A$ e $B$, la probabilità dell'UNIONE ($A\cup B$)
è uguale alla somma delle probabilità dei singoli eventi, MENO
la probabilità della loro intersezione

\[
P(A \cup B) = P(A) + P(B) - P(A \cap B)  .
\]


Se $A$ e $B$ sono incompatibili, allora
$A \cap B = \emptyset \Rightarrow P(A \cap B)=P(\emptyset)=0$. \\
:::




<div class="button-container"></div>

## Scatola e biglietti

La scatola $A$ contiene 4 biglietti numerati da 1 a 4.
La scatola $B$ contiene 3 biglietti numerati da 2 a 4.
Si estrae un biglietto da ognuna delle scatole e si indica
con $A_{1}$ il valore del biglietto estratto dalla scatola $A$ e
con $B_{1}$ quello della scatola $B$.

`r item(T)`    Ricavare la distribuzione di probabilità di $X=A_{1}+B_{1}$.

:::{.sol data-latex=""}
Lo spazio campionario dell'esperimento considerato è costituito
da $4\times 3=12$ coppie equiprobabili di biglietti:

\begin{eqnarray*}
\{(1,2); (1,3); (1,4); (2,2); (2,3); (2,4); (3,2); (3,3); (3,4); (4,2); (4,3); (4,4)\}.
\end{eqnarray*}

Sommando i due termini di ogni coppia si ricava facilmente
che la distribuzione di probabilità di $X$ è

```{r 02-prob-3}
out <- outer(1:4,2:4,function(x,y) paste("$",x+y,";\\frac 1{12}$",sep=""))
row.names(out) <- paste("$A_1=",1:4,"$",sep="")
colnames(out) <- paste("$B_2=",2:4,"$",sep="")

kable(out,booktabs=T,escape = F,linesep="")
```

da cui la probabilità di $X$

```{r 02-prob-4}
xy <- expand.grid(1:4,2:4)
X <- cbind(rowSums(xy))
X <- table(X)/12

kable(X,booktabs=T,escape = F,linesep="")
```
:::

`r item()`    Calcolare la probabilità dell'evento $\{A_{1}>B_{1}\}$.

:::{.sol data-latex=""}
Dallo spazio campionario presentato nel punto (a)
si vede che il valore del primo biglietto è superiore
a quello del secondo solo in $3$ delle $12$ coppie
e quindi $P(A_{1}>B_{1})=1/4$.

```{r 02-prob-5}
out <- outer(1:4,2:4,function(x,y) paste("$",(x>y)+0,";\\frac 1{12}$",sep=""))
row.names(out) <- paste("$A_1=",1:4,"$",sep="")
colnames(out) <- paste("$B_2=",2:4,"$",sep="")

kable(out,booktabs=T,escape = F,linesep="") 
```
:::

`r item()`    Si ripete l'esperimento 10 volte reinserendo i biglietti
estratti nelle rispettive scatole dopo ogni estrazione.
Calcolare la probabilità che il valore del biglietto della
scatola $A$ sia superiore a quello della scatola $B$ in meno
di 4 delle 10 estrazioni.

:::{.sol data-latex=""}
Ad ogni ripetizione dell'esperimento la probabilità che
il biglietto estratto da $A$ riporti un valore superiore
a quello del biglietto estratto da $B$ è 1/4.
Il numero di volte che questo evento si verifica in 10
replicazioni indipendenti dell'esperimento è un numero
aleatorio $S$, distribuito secondo una binomiale,
$S\sim \mbox{Bin}(10;  1/4)$; quindi, la probabilità
cercata è

\[
P(S<4)
= \sum_{i=0}^{3} \binom{10}{i} (0.25)^{i} (1-0.25)^{10-i}
= 0.776  .
\]
:::




<div class="button-container"></div>

## Urna con colori e lettere diverse

Un'urna contiene 3 palline rosse timbrate con $\color{red}{\mbox{A}}$, 2 palline rosse timbrate con $\color{red}{\mbox{B}}$, 1 palline rossa timbrate con $\color{red}{\mbox{C}}$, 2 palline verdi timbrate con $\color{green}{\mbox{A}}$, una verde con $\color{green}{\mbox{B}}$, una verde con $\color{green}{\mbox{C}}$, una nera con $\color{black}{\mbox{A}}$ e una nera con $\mbox{C}$. 
In tabella

```{r 02-prob-6}
Y <- data.frame(v1 = c("Rosso","Verde","Nero","Tot"),A = c(3,2,1,6),B = c(2,1,0,3),C=c(1,1,1,3),Tot=c(6,4,2,12))


kable(Y,booktabs = T, escape = F,linesep = "", digits = 4,col.names = c("","A","B","C","Tot"))%>%
  column_spec(column = 1,border_right = T,bold = T)%>%
  column_spec(column = 5,border_left =  T,bold = T)%>%
  row_spec(row = 3,hline_after = T)%>%
  row_spec(4,bold = T)

```

`r i2 <- 1;item(T) ` Calcolare la probabilità di estrarre una pallina Rossa

:::{.sol data-latex=""}
Sia 
\[
R = \text{estraggo Rosso}
\]
\[
P(R)=\frac6{12}=0.5
\]
:::

`r item() ` Calcolare la probabilità di estrarre una pallina timbrata con $\mbox{A}$

:::{.sol data-latex=""}
Sia 
\[
A = \text{estraggo una pallina timbrata con $\mbox{A}$}
\]
\[
P(A)=\frac6{12}=0.5
\]
:::

`r item() ` Gli eventi $A$ ed $R$ sono indipendenti?

:::{.sol data-latex=""}
Sì, in quanto
\[
P(A\cap R)=\frac1{4}=\frac12\cdot\frac12=P(A)P(R)
\]
e quindi
\[
P(A|R)=\frac{P(A\cap R)}{P(R)}=\frac{\frac{1}{4}}{\frac12}=\frac 12= P(A)
\]
e viceversa
\[P(R|A)=\frac{P(A\cap R)}{P(A)}=\frac{\frac{1}{4}}{\frac12}=\frac 12= P(R)\]
:::

`r item() ` Calcolare la probabilità di estrarre una pallina verde

:::{.sol data-latex=""}
Sia 
\[
V = \text{estraggo una pallina verde}
\]
\[
P(V)=\frac4{12}=\frac13
\]
:::

`r item() ` Gli eventi $V$ ed $R$ sono indipendenti?

:::{.sol data-latex=""}
__NO__ $V$ e $R$ sono __incompatibili__, se la pallina è uscita verde __non__ può essere rossa

\[
P(V\cap R)=P(\emptyset)=0
\]
:::

`r item() ` Gli eventi $V$ ed $A$ sono indipendenti?

:::{.sol data-latex=""}
Sì, in quanto
\[
P(V\cap A)=\frac2{12}=\frac13\cdot\frac12=P(V)P(A)
\]
e quindi
\[
P(V|A)=\frac{P(V\cap A)}{P(A)}=\frac{\frac{1}{3}}{\frac12}=\frac 12= P(V)
\]


_Interpretazione_ Sapere se la pallina estratta è targata con A non cambia il nostro stato informativo 
sul colore, viceversa, sapere il colore non cambia il nostro stato informativo sul fatto che sia timbrata A.
:::

`r item() ` Calcolare $P(N)$ (probabilità di estrarre nera) e $P(B)$ (probabilità di estrarre una pallina timbrata con B)

:::{.sol data-latex=""}
\begin{eqnarray*}
P(N)   &=&  \frac2{12}=\frac16\\
P(B)   &=& \frac3{12}
\end{eqnarray*}
:::

`r item() ` Gli eventi $B$ ed $N$ sono indipendenti?

:::{.sol data-latex=""}
__NO__ $B$ e $N$ sono __incompatibili__, se la pallina è uscita nera __non__ può essere timbrata con B

\[P(B\cap N)=\frac0{12}=0\]
:::

`r item() ` Gli eventi $C$ (estrarre una pallina con C) ed $N$ sono indipendenti?

:::{.sol data-latex=""}
__No__, in quanto
\[
P(C)=\frac3{12}=\frac14
\]
mentre
\[
P(C\cap N)=\frac1{12}\neq \frac{3}{12}\cdot\frac2{12}=P(C)P(N)
\]
e quindi
\[
P(C|N)=\frac12\neq\frac14=P(C)
\]
:::

`r item() ` Gli eventi $B$ ed $N$ sono incompatibili?

:::{.sol data-latex=""}
__No__, in quanto
\[
P(C\cap N)=\frac1{12}\neq 0
\]
:::



<div class="button-container"></div>

## Urne che portano ad altre urne

Si consideri il seguente gioco: si estrae una dall'urna $U$ che contiene 2 palline Rosse e una pallina Bianca:
\small

- __se__ esce Rossa si estrae da un'urna che ha 3 palline marcate con A e 1 pallina marcata con B
- __se__ esce Bianca si estrae da un'urna che ha 1 pallina marcata con A e 1 pallina marcata con B

\rm

`r i2 <- 1;item(T)` Qual è la probabilità di osservare una pallina marcata con A?

:::{.sol data-latex=""}
Anzitutto osserviamo che
\begin{eqnarray*}
  P(R) &=&  \frac23\\
  P(B) &=& \frac13
\end{eqnarray*}

e che
  
\begin{eqnarray*}
  P(A|R) &=&  \frac34\\
  P(A|B) &=& \frac12
\end{eqnarray*}

e quindi

\begin{eqnarray*}
  P(A) &=&  P(R)P(A|R)+P(B)P(A|B)\\
   &=& \frac23\frac34+\frac13\frac12\\
   &=& \frac23\\
   &=& `r 2/3*3/4+1/3*1/2`
\end{eqnarray*}
:::

`r item()` Sapendo che è uscita una pallina marcata con A, qual è la probabilità che all'inizio del gioco sia stata estratta la pallina Rossa?

:::{.sol data-latex=""}
\begin{eqnarray*}
  P(R|A)  &=&  \frac{P(A\cap R)}{P(A)}\\
          &=&  \frac{P(R)P(A|R)}{P(A)}\\
          &=&  \frac{\frac23\frac34}{\frac23}\\
          &=&  \frac34\\
          &=& `r (2/3*3/4)/(2/3)`
\end{eqnarray*}
:::



<div class="button-container"></div>

## Estrazioni con e senza reintroduzione (continua)

Un'urna contiene 3 palline Rosse, 2 Bianche e 5 Verdi, 

`r i2 <- +1;item(T)` si estrae 3 volte __con__ reintroduzione.
Calcolare la probabilità di aver 3 colori diversi

:::{.sol data-latex=""}
Anzitutto notiamo che l'evento
\[
E=\text{“tre colori diversi”}
\]
si scompone come
\begin{eqnarray*}
  E     &=&  (R\cap B\cap V)\cup(R\cap V\cap B)\cup\\
        &=&  (B\cap E\cap V)\cup(B\cap V\cap R)\cup\\
        &=&  (V\cap R\cap B)\cup(V\cap B\cap R)
\end{eqnarray*}
e quindi
\begin{eqnarray*}
  P(E)  &=& P(R\cap B\cap V)+P(R\cap V\cap B)+\\
        &=& P(B\cap E\cap V)+P(B\cap V\cap R)+\\
        &=& P(V\cap R\cap B)+P(V\cap B\cap R)
\end{eqnarray*}

notiamo che le estrazioni sono tra di loro __indipendenti__ e quindi

\begin{eqnarray*}
  P(E)  &=& P(R)P(B)P(V)+P(R)P(V)P(B)+\\
        &=& P(B)P(R)P(V)+P(B)P(V)P(R)+\\
        &=& P(V)P(R)P(B)+P(V)P(B)P(R)\\
        &=& \frac2{10}\frac5{10}\frac3{10}+\frac2{10}\frac3{10}\frac5{10}+...\\
        &=& 6 \cdot \frac2{10}\frac5{10}\frac3{10}\\
        &=& `r 6*2*5*3/1000`
\end{eqnarray*}

:::: {.nota data-latex=""}
$6=3!$ è il numero di modi in cui posso mescolare i tre colori
::::
:::

`r item()` si estrae 3 volte __senza__ reintroduzione.
Calcolare la probabilità di aver 3 colori diversi.

:::{.sol data-latex=""}
in questo caso le estrazioni __non__ sono tra di loro __indipendenti__ e quindi

\begin{eqnarray*}
  P(E)  &=& P(R)P(B|R)P(V|R\cap B)+P(R)P(V|R)P(B|R\cap V)+\\
        &=& P(B)P(R|B)P(V|B\cap R)+P(B)P(V|B)P(R|B\cap V)+\\
        &=& P(V)P(R|V)P(B|R\cap V)+P(V)P(B|V)P(R|V\cap B)\\
        &=& \frac2{10}\frac5{9}\frac3{8}+\frac2{10}\frac3{9}\frac5{8}+...\\
        &=& 6 \cdot \frac2{10}\frac5{9}\frac3{8}\\
        &=& `r 6*2/10*5/9*3/8`
\end{eqnarray*}

:::: {.nota  data-latex=""}
anche se sono tra di loro dipendenti ogni sequenza la stessa probabilità:
::::

\begin{eqnarray*}
 P(R)P(B|R)P(V|R\cap B)&=&P(R)P(V|R)P(B|R\cap V)\\
        &=& P(B)P(R|B)P(V|B\cap R)\\
        &=& P(B)P(V|B)P(R|B\cap V)\\
        &=& ...\\
        &=& \frac2{10}\frac5{9}\frac3{8}\\
        &=& `r 2/10*5/9*3/8`
\end{eqnarray*}
:::



<div class="button-container"></div>

## Urne e palline numerate

L'urna $A$ contiene una pallina col numero $\mbox{-1}$, due palline col numero $\mbox{0}$
e una pallina col numero $\mbox{+1}$. 
L'urna $B$ contiene una pallina col numero $\mbox{0}$, una col numero $\mbox{+1}$
e una col numero $\mbox{+2}$.

`r item(T)` Sia $S$ consideri la somma dei numeri estratti, calcolare la probabilità che
$S=0$.

:::{.sol data-latex=""}
Si consideri la tabella
```{r prob_n}
a <- c(-1,0,1)
pa <- c(1,2,1)/4
b <- 0:2
pb <- c(1,1,1)/3
y <- cbind(paste("$",b,"$",sep=""), outer(a,b,FUN = function(x,y)paste("$",x+y,"$",sep="")))
py <- outer(pa,pb)
Y <- matrix(nrow = 3,ncol = 8)

Y[,c(1,3,5,7)]<- y

Pa <- paste("$\\color{blue}{",c(1,2,1),"/4","}$",sep="")
Pb <- paste("$\\color{blue}{",c(1,1,1),"/3","}$",sep="")

Pab <- matrix(paste("$\\color{red}{",outer(c(1,1,1),c(1,2,1)),"/{12}}$",sep=""),nrow = 3)

Y[,2] <- Pb
Y[,c(4,6,8)]<- Pab
kable(Y,booktabs = T, escape = F,linesep = "", digits = 4,col.names = c("B $\\backslash$ A","","$-1$",Pa[1],"$0$",Pa[2],"$+1$",Pa[3]),align = "r")%>%
  column_spec(column = 2,border_right = T)

```

per colonna leggiamo le possibili numerazioni dell'urna $A$, con le rispettive probabilità in blu,
per riga leggiamo le possibili numerazioni dell'urna $B$, con le rispettive probabilità in blu,
nella tabella leggiamo le possibili somme dell'urna $A$ e $B$, con le rispettive probabilità in rosso.
Gli eventi che portano la somma ad essere zero sono due e quindi:

\[
P(S=0)=\frac 1{12}+\frac 2{12}=\frac 16
\]
:::

`r item()` Calcolare la probabilità che dall'urna $A$ sia uscito $\mbox{+1}$, __dato__ che
la somma fa 1

:::{.sol data-latex=""}
Anzitutto notiamo che
\[
P(S=1)=\frac1{12}+\frac2{12}+\frac1{12}=\frac13
\]

poi osserviamo che
\[
P(S=1\cap A=\mbox{+1})=\frac1{12}
\]

e quindi
\[
P(S=1|A=\mbox{+1})=\frac{P(S=1\cap A=\mbox{+1})}{P(S=1)}=\frac{\frac{1}{12}}{\frac13}=\frac14
\]
:::



