```{r, include=FALSE}

source("intro.R")
```


# Esercizi Di Probabilità e Variabili Casuali

## Esercizio 1
  
Il numero di veicoli al casello autostradale $C$ è la **somma** del numero di veicoli che provengono dalla strada $S_1$ e dalla strada $S_2$. All'ora di punta di un giorno feriale, il numero di veicoli $X_1$ sulla strada $S_1$ è descritto da un Poisson di parametro 4.3,  $X_1\sim\text{Pois}(4.3)$, mentre il numero di veicoli $X_2$ sulla strada $S_2$ è descritto da un Poisson di parametro 2.1,  $X_2\sim\text{Pois}(2.1)$, $X_1$ e $X_2$ sono assunte indipendenti.

`r i2 <- i2+1;item()` (**Punti 14**) Calcolare la probabilità di avere al massimo 2 automobili al casello $C$.

:::{.sol data-latex=""} 
$X_1\sim\text{Pois}(4.3)$ e $X_2\sim\text{Pois}(2.1)$ e quindi

\[
X=X_1+X_2\sim\text{Pois}(4.3+2.1)
\]
 
per cui

\begin{eqnarray*}
P(X\le 2) &=& P(X=0\ \cup X=1 \ \cup X=2) \\
          &=& P(X=0)+P(X=1)+P(X=2)\\
          &=& \frac{6.4^0}{0!}e^{-6.4}+\frac{6.4^1}{1!}e^{-6.4}+\frac{6.4^2}{2!}e^{-6.4}\\
          &=& `r paste(round(dpois(0:2,6.4),4),collapse="+")`\\
          &=& `r sum(round(dpois(0:2,6.4),4))`
\end{eqnarray*}
:::

  `r i2 <- i2+1;item()` (**Punti 3**) Qual è la varianza della VC che conta il 
  numero di automobili al casello $C$?

:::{.sol data-latex=""} 
Se 
\[X=X_1+X_2\sim\text{Pois}(6.4)\]

Allora
\[
V(X)=6.4
\]
:::

`r i2 <- i2+1;item()` (**Punti 3**) Se $X\sim\text{Binom}(15,0.3)$, qual è il supporto di $X$?

:::{.sol data-latex=""} 
Se Se $X\sim\text{Binom}(15,0.3)$, il suo supporto è
\[S_X=\{0,1,2,...,15\}\]
:::

`r i2 <- i2+1;item()` (**Punti 2**) Se $X\sim N(0,1)$ e $Y\sim \chi^2_5$, 
  $X$ e $Y$ indipendenti, come si distribuisce 
  \[W=\frac X {\sqrt{Y/5}} ~~~?\]


:::{.sol data-latex=""} 
Se $X\sim N(0,1)$ e $Y\sim \chi^2_5$, 
  $X$ e $Y$ indipendenti, allora
  \[W=\frac X {\sqrt{Y/5}} \sim t_5\]
:::

## Esercizio 2

```{r}
s1 <- 0.55
s2 <- 0.85
i2 <- 0
```

Un portafoglio finanziario è composto da due titoli. Il rendimento del titolo $A$ è descritto da una normale $X_A\sim N(0.6,(`r s1`)^2)$, il rendimento del titolo $A$ è descritto da una normale $X_B\sim N(0.8,(`r s2`)^2)$, $X_A$ e $X_B$ sono considerate indipendenti. Il rendimento del portafoglio è dunque la somma dei rendimenti
\[
X=X_A+X_B
\]

`r i2 <- i2+1;item()` (**Punti 14**) Calcolare la probabilità di avere un rendimento negativo.


:::{.sol data-latex=""} 
$X_A\sim N(0.6,(`r s1`)^2)$ e $X_B\sim N(0.8,(`r s2`)^2)$ sono indipendenti e quindi:

\[
X=X_A+X_B\sim N(0.6+0.8,(`r s1`)^2+(`r s2`)^2)\sim N(`r 0.6+0.8`,`r (s1)^2+(s2)^2`)
\]

per cui

```{r}
x0 <- 0
mm <- 0.6+0.8
ss <- (s1)^2+(s2)^2
vnam <- "X"
options(digits = 4,nsmall=10)
z <- round((0-mm)/sqrt(ss),2)
p <- pnorm(z)

```

```{r, results='asis'}
cat(norm_int(x1 = x0,verso = "<",mm = mm,ss = ss))
```
:::


  `r i2 <- i2+1;item()` (**Punti 3**) Sotto ipotesi di indipendenza tra gli anni, qual è la probabilità che il portafoglio abbia rendimento negativo per 3 anni di seguito?


:::{.sol data-latex=""} 
Sia $N_i$ l'evento:
\[
N_i = \text{il portafoglio è negativo nell'anno $i$}, \ i=1,...,3
\]
sia $E$ l'evento
\[
E=\text{rendimento negativo 3 anni di seguito}
\]
è immediato che
\[
E=N_1\cap N_2\cap N_3 
\]
e dunque
\begin{eqnarray*}
P(E)&=&P(N_1\cap N_2\cap N_3 )\\
    &=&P(N_1)P(N_2)P(N_3)\\
    &=& `r p`\times `r p`\times `r p`\\
    &=& `r p`^3\\
    &=& `r p^3`
\end{eqnarray*}
:::




  `r i2 <- i2+1;item()` (**Punti 3**) Se $X\sim\text{Pois}(15.3)$, qual è la varianza di $X$?


  
:::{.sol data-latex=""}
Se Se $X\sim\text{Pois}(\lambda=15.3)$, allora
\[V(X)=\lambda=15.3\]
:::


`r i2 <- i2+1;item()` (**Punti 2**) Se $X_1\sim N(0,1)$, $X_2\sim N(0,1)$ e $X_2\sim N(0,1)$ 
  $X_1$, $X_2$ e $X_3$ indipendenti, come si distribuisce 
  \[W=X_1^2+X_2^2+X_3^2 ~~~?\]



:::{.sol data-latex=""}
Se $X_1\sim N(0,1)$, $X_2\sim N(0,1)$ e $X_2\sim N(0,1)$ 
  $X_1$, $X_2$ e $X_3$ indipendenti, allora   
  \[W=X_1^2+X_2^2+X_3^2\sim \chi_3^2\]
(si distribuisce come un chi quadro con 3 gradi di libertà)
:::


## Esercizio 3

```{r}
s1 <- 0.55
s2 <- 0.85
i2 <- 0
```

 L'urna $A$ contiene 3 bussolotti rossi e 7 blu. Si estrae $n=6$ volte con reintroduzione

`r i2 <- i2+1;item()` (**Punti 14**) Qual è la probabilità di avere almeno 2 bussolotti rossi su 6 estrazioni?



:::{.sol data-latex=""}
Sia $X$ la VC che conta il numero di bussolotti rossi in 6 estrazioni con reintroduzione,
quindi $n=6$ replicazioni di una Bernoulli $X_i\sim\mbox{Ber}(\pi=3/10)$ e quindi

\[
X=X_1+...+X_n\sim\mbox{Binom}(n=6,\pi=0.3)
\]

la probabilità di avere almeno 2 bussolotti rossi su 6 estrazioni è

\begin{eqnarray*}
P(X\ge 2)&=& 1- P(X<2)\\
&=&1-\left(\binom{6}{0}\left(0.3\right)^0 \left(1-0.3\right)^{6-0}+\binom{6}{1}\left(0.3\right)^1 \left(1-0.3\right)^{6-1}\right)\\
&=&1-\left(1\cdot 1 \cdot `r (0.7)^6`+6\cdot`r 0.3`\cdot `r (0.7)^5`\right)\\
&=&1-(`r dbinom(0,6,0.3)`+`r dbinom(1,6,0.3)`)\\
&=&`r 1-dbinom(0,6,0.3)-dbinom(1,6,0.3)`
\end{eqnarray*}
:::

`r i2 <- i2+1;item()` (**Punti 3**) Quali sono valore atteso e varianza della VC che conta il numero di palline Rosse su 6 estrazioni con reintroduzione dall'urna $A$?



:::{.sol data-latex=""}
Sia $X$ la VC che conta il numero di bussolotti rossi in 6 estrazioni con reintroduzione,
quindi $n=6$ replicazioni di una Bernoulli $X_i\sim\mbox{Ber}(\pi=3/10)$ e quindi

\[
X=X_1+...+X_n\sim\mbox{Binom}(n=6,\pi=0.3)
\]

E quindi

\[E(X)=n\pi=6\cdot\frac 3{10}=1.8,\qquad V(X)=n\pi(1-\pi)=6\cdot\frac 3{10}\frac 7{10}=1.26\]
:::

`r i2 <- i2+1;item()` (**Punti 3**) Se $X\sim N(\mu_X,\sigma_X^2)$ e $Y\sim N(\mu_Y,\sigma_Y^2)$, come si distribuisce 
  \[W=X-Y ~~~?\]

:::{.sol data-latex=""}
Se $X\sim N(\mu_X,\sigma_X^2)$, $Y\sim N(\mu_Y,\sigma_Y^2)$,  allora

\[X-Y\sim N(\mu_X-\mu_Y,\sigma_X^2+\sigma_Y^2)\]

**se e solo se** $X$ e $Y$ sono indipendenti.
:::

  `r i2 <- i2+1;item()` (**Punti 2**) Si lancia una moneta perfetta ($P(T)=P(C)=\frac 12$).
  Se esce Testa di estrae 1 volta con dall'urna $A$ che contiene contiene 3 bussolotti rossi e 7 blu. 
  Se esce Croce di estrae 1 volta con dall'urna $B$ che contiene contiene 2 bussolotti rossi e 8 blu. 
  Qual è la probabilità che alla fine dell'esperimento esca un bussolotto rosso?

:::{.sol data-latex=""}
Se esce Testa
\[
P(\mbox{Rosso}|T)=\frac{3}{7+3}=0.3
\]

Se esce Croce
\[
P(\mbox{Rosso}|C)=\frac{2}{8+2}=0.2
\]
Dato che
\[
P(T)=P(C)=\frac 12
\]
allora
\begin{eqnarray*}
\mbox{Rosso}&=& (T~\cap~\mbox{Rosso})~\cup~ (C~\cap~\mbox{Rosso})\\
P(\mbox{Rosso})&=&P((T~\cap~\mbox{Rosso})~\cup~ (C~\cap~\mbox{Rosso}))\\
&=&P(T~\cap~\mbox{Rosso})~+~ P(C~\cap~\mbox{Rosso})\\
&=&P(T)P(\mbox{Rosso}|T)+P(C)P(\mbox{Rosso}|C)\\
&=&\frac 12\cdot 0.3+\frac 12 \cdot 0.2\\
&=&`r (.3+.2)/2`
\end{eqnarray*}
:::

## Esercizio 4

```{r}
i2 <- 0
```


L'urna $U$ contiene tre palline bianche, tre palline rosse e tre palline nere. 

`r i2 <- 1;item()` (**Punti 14**) Si estrae $n=2$ volte __senza__ reintroduzione. Qual è la probabilità di ottenere due colori diversi in 2 estrazioni? (esempio: prima bianco poi rosso _oppure_ prima nero poi bianco oppure...)  

:::{.sol data-latex=""}
L'evento 
\[E=\text{due colori diversi in 2 estrazioni}\]

l'evento complementare di $E$ è $\bar E$ due palline di uguale colore, ed è dato da
\begin{eqnarray*}
\bar E&=& (B_1\cap R_2)\cup(R_1\cap B_2)\cup\\
& &(B_1\cap N_2)\cup (B_1\cap R_2)\cup\\
& &(R_1\cap N_2)\cup (N_1\cap R_2)
\end{eqnarray*}
e quindi

\begin{eqnarray*}
P(E)&=& P(B_1\cap R_2)+P(R_1\cap B_2)+\\
& &P(B_1\cap N_2)+ P(N_1\cap B_2)+\\
& &P(R_1\cap N_2)+ P(N_1\cap R_2)\\
&=&P(B_1)P(R_2|B_1)+P(R_1)P(B_2|R_1)+\\
&&P(B_1)P(N_2|B_1)+P(N_1)P(B_2|N_1)+\\
&&P(R_1)P(N_2|R_1)+P(R_1)P(B_2|N_1)\\
&=& \frac 39\frac 28+ \frac 39\frac 28+\\
&&  \frac 39\frac 28+ \frac 39\frac 28+\\
&&  \frac 39\frac 28+ \frac 39\frac 28\\
&=&4\cdot\frac 16=`r 4/6`
\end{eqnarray*}
:::

`r i2 <- i2+1;item()` (**Punti 3**) Si ricompone l'urna $U$ e si estrae una volta, si assegna 

- 1 all'evento esce bianca  
- 2 all'evento esce rossa
- 3 all'evento esce nera

Calcolare valore atteso e varianza della Variabile Casuale che registra il numero uscito.

:::{.sol data-latex=""}

\begin{eqnarray*}
P(X=1)&=& \frac 39\\
P(X=2)&=& \frac 39\\
P(X=2)&=& \frac 39
\end{eqnarray*}
e quindi

\begin{eqnarray*}
E(X)&=& 1\cdot\frac 13 +2\cdot\frac 13 +3\cdot\frac 13 =2\\
V(X)&=& 1^2\cdot\frac 13 +2^2\cdot\frac 13 +3^2\cdot\frac 13 - 2^2=`r mean((1:3)^2)-2^2`
\end{eqnarray*}
:::

`r i2 <- i2+1;item()` (**Punti 3**) La varianza di una VC $X$ può essere zero?

:::{.sol data-latex=""}
Sì, se e solo se $X$ assume un valore costante $x$ per certo, $P(X=x)=1$
:::

`r i2 <- i2+1;item()` (**Punti 2**) Se $X\sim\text{Bin}(10;0.3)$ e $Y\sim\text{Pois}(3.23)$,
$X$ e $Y$ indipendenti, quanto vale $V(X-Y)$?

:::{.sol data-latex=""}
Siccome $X$ e $Y$ sono indipendenti
\[
V(X-Y)=V(X)+V(Y)=n\pi(1-\pi)+\lambda=10\times 0.3(1-0.3)+3.23=`r 10*.3*.7+3.23`
\]
:::
## Esercizio sul Teorema di Bayes

```{r}
i2 <- 0
```


Michele esegue la seguente sequenza di estrazioni:

- si estrae da un'urna $U_1$ che contiene 5 palline etichettate da 1 a 5
- Se il numero uscito è
  -  1 allora si fissa $\pi=0$
  -  2 allora si fissa  $\pi=0.25$
  -  3 allora si fissa  $\pi=0.50$
  -  4 allora si fissa  $\pi=0.75$
  -  5 allora si fissa  $\pi=1.00$
- Quindi prepara un'urna $U_2$ che ha come proporzione $\pi$ di palline vincenti ed estrae,
con reintroduzione 3 volte dall'urna.

Quando Sergio arriva Michele ha estratto da $U_2$ e ha ottenuto 2 palline vincenti su 3 estrazioni.

`r i2 <- i2+1;item()` Qual è la probabilità di Sergio su $X=2$?


:::{.sol data-latex=""}

Sia $X$ la VC che conta il numero di successi in 3 prove dall'urna $U_2$.
Sappiamo che $X\sim\text{Binom}(3,\pi)$, e il parametro $\pi$ dipende dall'estrazione dell'urna $U_1$ e quiindi

\begin{eqnarray*}
  P(X=2|\pi) &=&  \binom{3}{2}\pi^2(1-\pi)^{3-2}\\
                 &=&  3\cdot \pi^2\cdot (1-\pi)^2
\end{eqnarray*}

che possiamo calcolare per ogni valore di $\pi\in\{0,0.25,0.50,0.75,1\}$.
Mentre la probabilità che dall'urna uno abbiamo un 3 è uno su cinque che equivale a dire che
\[
P(\pi=0)=P(\pi=0.25)=P(\pi=0.5)=P(\pi=0.75)=P(\pi=1)=\frac 15
\]

Applichiamo il teorema delle probabilità totali per ricavare
$P(X=2)$

\begin{eqnarray*}
\scriptsize P(X=2)  &=&  \scriptsize P(\pi=0)P(X=2|\pi=0)+P(\pi=0.25)P(X=2|\pi=0.25)+P(\pi=0.5)P(X=2|\pi=0.5)+\\
        &+& \scriptsize P(\pi=0.75)P(X=2|\pi=0.75)+P(\pi=1)P(X=2|\pi=1)\\
 &=&  \scriptsize \frac 15 3\cdot 0^2 (1-0)^{3-2} + \frac 15 3\cdot 0.25^2 (1-0.25)^{3-2} + \frac 15 3\cdot 0.5^2 (1-0.5)^{3-2}+\\
 &+&  \scriptsize \frac 15 3\cdot 0.75^2 (1-0.75)^{3-2} + \frac 15 3\cdot 1^2 (1-1)^{3-2}\\
 &=& \scriptsize `r sum(dbinom(2,3,c(0,.25,.5,.75,1)))/5`
\end{eqnarray*}
:::

`r i2 <- i2+1;item()` Qual è la probabilità di Sergio che dall'urna $U_1$ sia stata estratta la palline etichettata con 3?

:::{.sol data-latex=""}

Sia $X$ la VC che conta il numero di successi in 3 prove dall'urna $U_2$.
Condizionato all'ipotesi $\pi=0.50$ abbiamo:
\begin{eqnarray*}
  P(X=2|\pi=0.5) &=&  \binom{3}{2}0.5^2(1-0.5)^{3-2}\\
                 &=&  3\cdot 0.25\cdot 0.5\\
                 &=&  `r dbinom(2,3,.5)`
\end{eqnarray*}
Mentre la probabilità che dall'urna uno abbiamo un 3 è uno su cinque che equivale a dire che
\[
P(\pi=0.5)=\frac 15
\]

In virtù del teorema di Bayes abbiamo che
\begin{eqnarray*}
P(\pi=0.5|X=2)   &=&  \frac{P(\pi=0.5)P(X=2|\pi=0.5)}{P(X=2)}\\
                 &=&  \frac{\frac 15 \cdot `r dbinom(2,3,.5)`}{`r sum(dbinom(2,3,c(0,.25,.5,.75,1)))/5`}\\
                 &=& `r dbinom(2,3,.5)/sum(dbinom(2,3,c(0,.25,.5,.75,1)))`
\end{eqnarray*}
:::

`r i2 <- i2+1;item()` Qual è distribuzione aggiornata su $\pi$ in base al fatto che $X=2$?

:::{.sol data-latex=""}

\begin{eqnarray*}
P(\pi=0|X=2)   &=&  \frac{P(\pi=0)P(X=2|\pi=0)}{P(X=2)}\\
                 &=&  \frac{\frac 15 \cdot `r dbinom(2,3,0)`}{`r sum(dbinom(2,3,c(0,.25,.5,.75,1)))/5`}\\
                 &=& `r dbinom(2,3,0)/sum(dbinom(2,3,c(0,.25,.5,.75,1)))`\\
P(\pi=0.25|X=2)   &=&  \frac{P(\pi=0.25)P(X=2|\pi=0.25)}{P(X=2)}\\
                 &=&  \frac{\frac 15 \cdot `r dbinom(2,3,0.25)`}{`r sum(dbinom(2,3,c(0,.25,.5,.75,1)))/5`}\\
                 &=& `r dbinom(2,3,0.25)/sum(dbinom(2,3,c(0,.25,.5,.75,1)))`\\
P(\pi=0.5|X=2)   &=&  \frac{P(\pi=0.5)P(X=2|\pi=0.5)}{P(X=2)}\\
                 &=&  \frac{\frac 15 \cdot `r dbinom(2,3,.5)`}{`r sum(dbinom(2,3,c(0,.25,.5,.75,1)))/5`}\\
                 &=& `r dbinom(2,3,.5)/sum(dbinom(2,3,c(0,.25,.5,.75,1)))`\\
P(\pi=0.75|X=2)   &=&  \frac{P(\pi=0.75)P(X=2|\pi=0.5)}{P(X=2)}\\
                 &=&  \frac{\frac 15 \cdot `r dbinom(2,3,.75)`}{`r sum(dbinom(2,3,c(0,.25,.5,.75,1)))/5`}\\
                 &=& `r dbinom(2,3,.75)/sum(dbinom(2,3,c(0,.25,.5,.75,1)))`\\
P(\pi=1|X=2)   &=&  \frac{P(\pi=1)P(X=2|\pi=1)}{P(X=2)}\\
                 &=&  \frac{\frac 15 \cdot `r dbinom(2,3,1)`}{`r sum(dbinom(2,3,c(0,.25,.5,.75,1)))/5`}\\
                 &=& `r dbinom(2,3,1)/sum(dbinom(2,3,c(0,.25,.5,.75,1)))`
\end{eqnarray*}
:::

`r i2 <- i2+1;item()` Costruire le distribuzioni condizionate di $X$ a $\pi$. 

:::{.sol data-latex=""}

Siccome 

\begin{eqnarray*}
  P(X=x|\pi) &=&  \binom{3}{x}\pi^x(1-\pi)^{n-x}
\end{eqnarray*}

è nota per ogni valore di $x\in\{0,1,2,3\}$ e ogni valore di $\pi\in\{0,0.25,0.5,0.75,1\}$ allora è possibile costruire una
tavola doppia entrata dove mettiamo $\pi$ per riga e $x$ per colonna

```{r}
pig <- (0:4)/4
sn  <- (0:3)
LX  <- round(outer(pig,sn,function(p,x)dbinom(x,3,p)),3)
TX <- LX
RX <- c(rowSums(LX)*0+1)
TTX <- cbind(TX,RX)

dimnames(TTX)[[1]] <- c(paste("$\\pi=",pig,"$",sep=""))
dimnames(TTX)[[2]] <- c(paste("$x=",sn,"$",sep=""),"Tot")

kable(TTX,row.names = T,booktabs = T, escape = F,linesep = "", digits = 3)
```
:::

`r i2 <- i2+1;item()` Costruire la distribuzione doppia **congiunta** di tutte le possibili combinazioni e le relative probabilità.

:::{.sol data-latex=""}
Siccome 

\begin{eqnarray*}
  P(X=x|\pi) &=&  \binom{3}{x}\pi^x(1-\pi)^{n-x}\\
  P(\pi)      &=& \frac 15,\qquad \forall \pi\\
  P(X=x\cap\pi) &=& P(\pi)P(X=x|\pi)
\end{eqnarray*}

è nota per ogni valore di $x\in\{0,1,2,3\}$ e ogni valore di $\pi\in\{0,0.25,0.5,0.75,1\}$ allora è possibile costruire una
tavola doppia entrata dove mettiamo $\pi$ per riga e $x$ per colonna

```{r}
pig <- (0:4)/4
sn  <- (0:3)

LX  <- round(outer(pig,sn,function(p,x)dbinom(x,3,p)),3)
con <- LX/5
TX <- matrix(paste("$\\frac 15\\times",LX,"$ $=",round(con,3),"$",sep=""),5)
RX <- round(c(rowSums(LX)/5),3)
CX <- c(colSums(LX)/5,1)
TTX <- rbind(cbind(TX,RX),CX)

dimnames(TTX)[[1]] <- c(paste("$\\pi=",pig,"$",sep=""),"Tot")
dimnames(TTX)[[2]] <- c(paste("$x=",sn,"$",sep=""),"Tot")

kable(TTX,row.names = T,booktabs = T, escape = F,linesep = "", digits = 4)
```

Sommando per riga abbiamo la distribuzione di $\pi$, sommando per colonna abbiamo
quella di $X$.
:::

`r i2 <- i2+1;item()` Costruire le distribuzioni condizionate di $\pi$ ad $X$. 

:::{.sol data-latex=""}

Siccome 

\begin{eqnarray*}
  P(X=x|\pi) &=&  \binom{3}{x}\pi^x(1-\pi)^{n-x}\\
  P(\pi)      &=& \frac 15,\qquad \forall \pi\\
  P(X=x\cap\pi) &=& P(\pi)P(X=x|\pi)\\
  P(\pi|X=x) &=& \frac{P(\pi)P(X=x|\pi)}{P(X=x)}
\end{eqnarray*}

è nota per ogni valore di $x\in\{0,1,2,3\}$ e ogni valore di $\pi\in\{0,0.25,0.5,0.75,1\}$ allora è possibile costruire una
tavola doppia entrata dove mettiamo $\pi$ per riga e $x$ per colonna

```{r}
pig <- (0:4)/4
sn  <- (0:3)
LX  <- round(outer(pig,sn,function(p,x)dbinom(x,3,p)/5),3)
DX  <- matrix(rep(colSums(LX),each=5),5)

TX <- matrix(paste("$\\frac{",LX,"}{",DX,"}=",round(LX/DX,3),"$",sep=""),5)

CX <- c(colSums(LX/DX))
TTX <- rbind(TX,CX)

dimnames(TTX)[[1]] <- c(paste("$\\pi=",pig,"$",sep=""),"Tot")
dimnames(TTX)[[2]] <- c(paste("$x=",sn,"$",sep=""))

kable(TTX,row.names = T,booktabs = T, escape = F,linesep = "", digits = 4)
```
:::

<!-- `r i2 <- i2+1;item()` Ottenuto $X=2$ costruire la probabilità aggiornata di  -->

