---
output: html_document
editor_options: 
  chunk_output_type: console
---

```{r test}
rm(list=ls())
source("../src/main-functions.R")
source(src_("intro.R"))
#options(digits=4,nsmall=4,family=4)
source("../src/main-functions.R")

```

# Esercizi su Test e Intervalli di Confidenza


## t-Test a due campioni

In uno studio sull'efficacia della pubblicità
si è proceduto facendo vedere lo spot $A$ ad un campione di 10
individui (gruppo $A$) e lo spot $B$ ad un secondo campione di 20
individui (gruppo $B$).
Si è quindi misurato il gradimento con opportuna scala.
Il gradimento medio del gruppo $A$ risulta pari a 95 con una
deviazione standard pari a 5.4 mentre il gradimento medio del
gruppo $B$ risulta pari a 92 con una deviazione standard pari
a 5.9.
Verificare l'ipotesi, al livello di significatività dell'1\%,
che il gradimento medio dei due spot sia uguale, contro
l'alternativa che lo spot $A$ sia mediamente più gradito
di quello $B$.
Si assuma l'ipotesi di eterogeneità delle varianze dei due
gruppi, anche se i numeri non sembrano giustificarla.

:::{.sol data-latex=""}
```{r,results='asis'}
res <- ttest_2c_et(mu1 = 95,mu2 = 92,s1h = 5.4,s2h = 5.9,n1 = 10,n2 = 20,h1 = ">",alpha = 0.01,a = "A",b = "B")
cat(res,sep="\n")
```
:::

## Un campione: IdC e z-test

Un'indagine in 17 aziende, che producono lo stesso prodotto,
ha rilevato che il costo per unità è pari a euro 30.00
in media con una deviazione standard pari a euro 1.50.

1. Determinare un intervallo di confidenza al 99\%
per il costo medio per unità.

:::{.sol data-latex=""}
```{r,results='asis'}
idc(xm = 30,sd = 1.50,alpha = 0.01,n = 17,dist_ = "t",mus = "\\hat\\mu",ss = "S")
```
:::

2. L'indagine dell'anno precedente, condotta
su un campione molto pi\'u numeroso, mostrava un costo medio
pari a euro 29.00 con una deviazione standard pari a 2.00 euro.
Verificare l'ipotesi che il costo medio del prodotto osservato
nell'anno corrente sia equivalente a quello osservato nell'anno
precedente contro l'alternativa di un aumento del costo.
Specificare in modo esplicito il tipo di test utilizzato,
l'ipotesi nulla e l'ipotesi alternativa e trarre le opportune
conclusioni.

:::{.sol data-latex=""}
```{r,results='asis'}
res <- ztest_mu(muh = 30,s = 2,n = 17,mu0 = 29,h1 = ">",alpha = 0.05)
cat(res,sep="\n")
```
:::

## Un campione: IdC e t-test

Sia $X$ l'età dei parlamentari italiani.
Si sceglie un campione di 20 parlamentari italiani e si ottiene una
media di 48.5 anni con una deviazione standard pari a 10.6 anni.

1. Determinare un intervallo di confidenza al 95\% per
l'età media dei politici italiani.

:::{.sol data-latex=""}
```{r,results='asis'}
idc(xm = 48.5,sd = 10.6,alpha = 0.05,n = 20,dist_ = "t",mus = "\\hat\\mu",ss = "S")
```
:::

2. è noto che l'età media dei politici europei
è di 55 anni.
Verificare al livello di significatività dell'1\% l'ipotesi
che l'età media dei politici italiani sia uguale a quella
dei politici europei contro l'alternativa che sia minore.

:::{.sol data-latex=""}
```{r,results='asis'}
res <- ttest_mu(muh = 48.5,sh = 10.6,n = 20,mu0 = 55,h1 = "<",alpha = 0.01)
cat(res,sep="\n")
```
:::

## Un campione: IdC e t-test

Per accertare lo stato di preparazione dei dipendenti di una
struttura pubblica si è estratto un campione di 26 impiegati.
A ogni impiegato è stato somministrato un test, con
punteggio da 0 a 100, per accertare il suo grado di competenza, $X$.
Il valore medio ottenuto è pari a 78 con una deviazione
standard pari a 12.

1. Determinare un intervallo di confidenza
al 95\% per $\mu = E(X)$.

:::{.sol data-latex=""}
```{r,results='asis'}
idc(xm = 78,sd = 12,alpha = 0.05,n = 26,dist_ = "t",mus = "\\hat\\mu",ss = "S")
```
:::
2. Si supponga che il punteggio medio del test in un ampio
studio sulla popolazione di impiegati, sia pari a 72.
Con un livello di significatività uguale a 0.01 si può
ritenere che il valore medio osservato nel campione sia
diverso da 72?

:::{.sol data-latex=""}
```{r,results='asis'}
res <- ttest_mu(muh = 78,sh = 12,n = 26,mu0 = 72,h1 = "\\neq",alpha = 0.01)
cat(res,sep="\n")
```
:::

## Due campioni: proporzione 

Per verificare se ci sia differenza di genere sulla
riforma costituzionale del governo Renzi, si è condotta una
indagine su 120 donne e 120 uomini.
Dalle interviste è emerso che 60 dei 120 uomini si siano
dichiarati favorevoli, mentre 30 delle 120 donne si siano
dichiarate favorevoli (numeri di comodo per avere pochi decimali).
Verificare, al livello di significatività del 5\%, l'ipotesi
che non ci sia differenza tra uomini e donne, contro l'alternativa
che le donne siano meno favorevoli alla riforma costituzionale.
Specificare l'ipotesi nulla e l'ipotesi alternativa,
il tipo di test da utilizzare, e le conclusioni.

:::{.sol data-latex=""}
```{r,results='asis'}
res <- ztest_2c_pi(s1 = 60,s2 = 30,n1 = 120,n2 = 120,h1 = ">",alpha = 0.05,a = "U",b = "D")
cat(res,sep="\n")
```
:::



