---
output: html_document
editor_options: 
  chunk_output_type: console
---

```{r chi}
source("intro.R")
```





# Test del Chi-quadro per indipendenza



<div class="button-container"></div>

## Esercizio 1

In uno studio sulle preferenze di gusti di gelato è stato chiesto ad un campione di 200 persone, divise tra 100 uomini e 100 donne, di esprimere la propria preferenza tra quattro gusti di gelato (Cioccolato, Fragola, Vaniglia e Limone).

Qui di seguito è riportata la tavola di contingenza:

```{r 05a-chi2-1}

dat <- matrix(c(25, 20, 15, 10, 30, 40, 40, 30), 2)

nome_y <- c("Uomo", "Donna")
nome_x <- c("Cioccolato", "Fragola", "Vaniglia", "Limone")

dat_print <- chi_print(dat, nome_x = nome_x, nome_y = nome_y)[[2]]
dat <- chi_print(dat, nome_x = nome_x, nome_y = nome_y)[[1]]

tabl(dat_print, digits = 4) %>%
  column_spec(column = 1, bold = T)
```

Testare l'ipotesi che vi sia indipendenza tra genere e preferenza tra le profumazioni.

:::{.sol data-latex=""}
```{r 05a-chi2-2}
cat(chi_test(dat = dat))
```
:::



<div class="button-container"></div>

## Esercizio 2

In uno studio sulle preferenze di bevande è stato chiesto ad un campione di 180 persone di esprimere la propria preferenza tra tre tipi di bevande (Acqua, Succo d'arancia e Bibita gassata). Le persone sono state suddivise in due gruppi, chi mangia regolarmente frutta e chi no.

Qui di seguito è riportata la tavola di contingenza:

```{r 05a-chi2-3}
dat <- matrix(c(40, 30, 30, 25, 20, 35), 2)

nome_y <- c("consuma frutta", "non consuma frutta")
nome_x <- c("Acqua", "Succo d'arancia", "Bibita gassata")

dat_print <- chi_print(dat, nome_x = nome_x, nome_y = nome_y)[[2]]
dat <- chi_print(dat, nome_x = nome_x, nome_y = nome_y)[[1]]

tabl(dat_print, digits = 4) %>%
  column_spec(column = 1, bold = T)
```

Testare l'ipotesi che vi sia indipendenza tra consumo abituale di frutta e preferenza di bevande.

:::{.sol data-latex=""}
```{r 05a-chi2-4}
cat(chi_test(dat = dat))
```
:::



<div class="button-container"></div>

## Esercizio 3

In uno studio sulle opinioni riguardo al tema del "Matrimonio tra persone dello stesso sesso" è stato chiesto ad un campione di 180 persone di esprimere la propria opinione scegliendo tra tre possibilità (Sostenitore, Neutrale, Contrario). Le persone sono state suddivise in due gruppi, "Elettori di Destra" e "Elettori di Sinistra".

Qui di seguito è riportata la tavola di contingenza:

```{r 05a-chi2-5}

dat <- matrix(c(40, 30, 10, 25, 35, 20), 2)

nome_y <- c("Elettori di Destra", "Elettori di Sinistra")
nome_x <- c("Sostenitore", "Neutrale", "Contrario")

dat_print <- chi_print(dat, nome_x = nome_x, nome_y = nome_y)[[2]]
dat <- chi_print(dat, nome_x = nome_x, nome_y = nome_y)[[1]]

tabl(dat_print, digits = 4) %>%
  column_spec(column = 1, bold = T)

```

Testare l'ipotesi che vi sia indipendenza tra l'opinione riguardo al tema "Matrimonio tra persone dello stesso sesso" e l'appartenenza ai gruppi "Elettori di Destra" e "Elettori di Sinistra".

:::{.sol data-latex=""}
```{r 05a-chi2-6}
cat(chi_test(dat = dat))
```
:::




<div class="button-container"></div>

## Esercizio 4

In uno studio sociologico sulle preferenze di attività ricreative è stato chiesto ad un campione di 270 persone di esprimere la propria preferenza tra tre tipi di attività (Sport, Lettura e Arte). Le persone sono state suddivise in tre gruppi, "Giovani", "Adulti" e "Anziani".

Qui di seguito è riportata la tavola di contingenza:


```{r 05a-chi2-7}

dat <- matrix(c(50, 30, 20, 40, 60, 10, 20, 25, 40), 3)

nome_y <- c("Giovani", "Adulti", "Anziani")
nome_x <- c("Sport", "Lettura", "Arte")

dat_print <- chi_print(dat, nome_x = nome_x, nome_y = nome_y)[[2]]
dat <- chi_print(dat, nome_x = nome_x, nome_y = nome_y)[[1]]

tabl(dat_print, digits = 4) %>%
  column_spec(column = 1, bold = T)


```

Testare l'ipotesi che vi sia indipendenza tra la preferenza per le attività ricreative e l'età.

:::{.sol data-latex=""}
```{r 05a-chi2-8}
cat(chi_test(dat = dat))
```
:::

# Test del Chi-quadro per conformità



<div class="button-container"></div>

## Esercizio 1

L'Associazione Bar dell'Emilia Romagna ha condotto un'indagine sulle preferenze delle bevande dei clienti dei bar della regione. Durante una settimana, sono stati intervistati 250 clienti di vari bar della zona. L'associazione è interessata a capire se le preferenze dei clienti per le bevande differiscono dalla media nazionale.

Qui di seguito è riportata la tabella delle preferenze dei clienti dei bar dell'Emilia Romagna:

```{r 05a-chi2-9}
X <- c("Caffè", "Tè", "Altro")
Y <- c("Dati Associazione", "Media Nazionale")
ntot <- 250
Freq_0 <- c(50, 30, 20)
Freq_c <- c(40, 35, 25)
Freq_c <- round(Freq_c/sum(Freq_c)*ntot)

chi_print_conf(Freq_c = Freq_c,Freq_0 = Freq_0,X,Y)
```

Testare l'ipotesi che le preferenze dei clienti dei bar dell'Emilia Romagna per le bevande differiscano dalla media nazionale.

:::{.sol data-latex=""}
```{r 05a-chi2-10}
cat(chi_conf(Freq_c = Freq_c,Freq_0 = Freq_0,X,Y))
```
:::




<div class="button-container"></div>

## Esercizio 2

L'Associazione dei Ristoranti dell'Emilia Romagna ha condotto un'indagine sulle preferenze culinarie dei clienti dei ristoranti della regione. Durante una settimana, sono stati intervistati 300 clienti di vari ristoranti. L'associazione è interessata a capire se le preferenze dei clienti per le tipologie di cucina offerte differiscono dalla media nazionale.

Qui di seguito è riportata la tabella delle preferenze dei clienti dei ristoranti dell'Emilia Romagna e le percentuali nazionali:

```{r 05a-chi2-11}
X <- c("Italiana", "Giapponese", "Messicana", "Mediterranea", "Vegetariana")

Y <- c("Dati Associazione", "Media Nazionale")
X <- c("Italiana", "Giapponese", "Messicana", "Mediterranea", "Vegetariana")

Y <- c("Dati Associazione", "Media Nazionale")
ntot <- 300
Freq_0 <- c(40, 15, 5, 35, 5)
Freq_c <- c(50, 25, 5, 20, 2)
Freq_c <- round(Freq_c/sum(Freq_c)*ntot)

chi_print_conf(Freq_c = Freq_c,Freq_0 = Freq_0,X,Y)
```

Testare l'ipotesi che le preferenze dei clienti dei bar dell'Emilia Romagna per le bevande differiscano dalla media nazionale.

:::{.sol data-latex=""}
```{r 05a-chi2-12}
cat(chi_conf(Freq_c = Freq_c,Freq_0 = Freq_0,X,Y))
```
:::
