---
output: html_document
editor_options: 
  chunk_output_type: console
---


```{r 2022-2}
rm(list = rm())
source("intro.R")
if (html) cat('')
```
  

# Anno 2022

```{r 2022-3}
source("punti.R")
punti_list <- punti_2022
compito <- 0
```




<div class="button-container"></div>

## Prova di Statistica 2022/06/16-1

```{r 2022-1,, echo=FALSE}
#


source("intro.R")
fig.def(2.5,3.5)



```

### Esercizio 1

```{r 2022-4}
compito <- compito + 1
punti <- punti_list[[compito]]
```
```{r 2022-5}
# Basic settings
set.seed(11)   # per ottenere sempre la stessa simulazione
n <- 250      # ampiezza campionaria
nomex <- "Spesa"

brk  <- c(0,3, 5,10,20)
nnn  <- c( 20,110,100, 50)
nnn  <- round(nnn/sum(nnn)*n)

samp <- genera_dati(brk = brk,nnn=nnn,n=n)
  
ls2e(stat_base(samp,brk))
```

Su un campione di $`r n`$ famiglie della provincia di Ferrara è stato rilevata la spesa in generi alimentari (espresso in migliaia di euro). Qui di seguito la distribuzione delle frequenze cumulate:

:::{.sol data-latex=""}
```{r 2022-6}
kable(dat3[,c(1,2,7)],booktabs=T,escape = F,linesep="") %>%
  kable_styling(full_width = F, latex_options = "HOLD_position")
```
:::

`r punti_p(start=T)` Disegnare l'istogramma di densità percentuale.

:::{.sol data-latex=""}
```{r 2022-7}
kable(dat3[,c(1:2,12,3:7)],booktabs=T,escape = F,linesep="") %>%
  kable_styling(full_width = F, latex_options = "HOLD_position")

histp(T)
```
:::

`r punti_p()` Quante famiglie hanno una spesa superiore al 75-esimo percentile?

:::{.sol data-latex=""}
```{r}
F_print(.75,verso = ">",perc1 = T)
```
:::

`r punti_p()` Che relazione dobbiamo aspettarci tra media e mediana?

:::{.sol data-latex=""}
$$
\bar x > x_{0.5}
$$
:::

`r punti_p()` La spesa media è pari a $\bar x=`r mean(samp)`$, mentre la SD è pari a $SD=`r sd(samp)`$.
Se ogni famiglia aumentasse la spesa di 0.5, quanto varrebbero la media e la SD dei dati?

:::{.sol data-latex=""}
Invariata
:::




### Esercizio 2
  
Siano $X\sim N(102,1.5)$ e sia $Y\sim N(50,3.5)$, $X$ e $Y$ indipendenti. Posto $A=\{X>100\}$, $B=\{X<102\}$, e $C=\{47<Y\le 53\}$.

`r punti_p(nex = T)` Quanto vale $P\Big((A\cap B)\cup C\Big)$?

:::{.sol data-latex=""}
```{r 2022-8}
x1 <- 100
x2 <- 102
mm <- 102
ss <- 1.5
vnam <- "X"
mu <- "\\mu_X"
sigma <- "\\sigma_X"
cat(norm_int(x1 = x1,x2 = x2,verso = NULL,mm = mm,ss = ss,vnam = vnam,mu = mu,sigma = sigma))
pab <- pnorm(x2,mm,sqrt(ss))-pnorm(x1,mm,sqrt(ss))
```

```{r 2022-9}
x1 <- 47
x2 <- 53
mm <- 50
ss <- 3.5
vnam <- "Y"
mu <- "\\mu_Y"
sigma <- "\\sigma_Y"
cat(norm_int(x1 = x1,x2 = x2,verso = NULL,mm = mm,ss = ss,vnam = vnam,mu = mu,sigma = sigma))
pc <- pnorm(x2,mm,sqrt(ss))-pnorm(x1,mm,sqrt(ss))
```

\begin{eqnarray*}
  P(A\cap B\cup C) &=&  P(A\cap B)+P(C)-P(A\cap B\cap C)\\
  &=& P(A\cap B)+P(C)-P(A\cap B)P(C)\\
  &=& `r pab`+`r pc`-`r pab`\times`r pc`\\
  &=& `r pab+pc-pab*pc`
\end{eqnarray*}
:::

`r punti_p()` Si estrae 5 volte da $X\sim N(102,1.5)$, posto $A=\{X>100\}$, quale è la probabilità che $A$ si avveri 3 volte su 5?

:::{.sol data-latex=""}
$$
\pi=P(A)=`r 1-pnorm(100,102,1.5)`
$$

$$
P(3\text{ su }5)=\binom{5}{3}`r 1-pnorm(100,102,1.5)`^3(1-`r 1-pnorm(100,102,1.5)`)^5=`r dbinom(3,5,1-pnorm(100,102,1.5))`
$$
:::

`r punti_p()` Se $F$ è la funzione di ripartizione della VA $X$, posto $a < b$ due numeri qualunque, a cosa equivale
$$
F(b)-F(a) \qquad?
$$

:::{.sol data-latex=""}
$$
F(b)-F(a) = P(a<X\le b)
$$
:::



### Esercizio 3

```{r 2022-10}
n <- 300
ex <- 10
vx <- 0.3^2
es <- mm <- n*ex
vs <- ss <- n*vx
```

`r punti_p(nex = T)` Ogni giorno un impianto di produzione confeziona 1000 lotti. In media il 10 di questi lotti sono fallati, con una deviazione standard pari a 0.3. Dopo 300 giorni di produzione qual è la probabilità che il numero di lotti fallati sia maggiore di 3100?

:::{.sol data-latex=""}
$E(X_i)=`r ex`$, $V(X_i)=`r vx`$ e quindi

```{r 2022-11}
x1 <- 3100
verso <- ">"
mm <- 10
ss <- (0.3)^2
vnam <- "S_n"
mu <- "E(S_n)"
sigma <- "SD(S_n)"
cat(tlc("somma",x1 = 3100,verso = verso,mu = mm,s2 = ss,n = 300))
```
:::



### Esercizio 4
  
`r punti_p(nex = T)` Sia $\hat \lambda$ lo stimatore di massima verosimiglianza di $\lambda$ del modello di Poisson.
\begin{eqnarray*}
  \hat\lambda &=&  \frac 1n\sum_{i=1}^nx_i\\
\end{eqnarray*}
Dimostrare le correttezza di $\hat\lambda$ in almeno tre passaggi.


`r punti_p()` Definire lo _Standard Error_ di uno stimatore.

`r punti_p()` Definire gli errori di primo e di secondo tipo di un test statistico.

`r punti_p()` In un test statistico, per quali valori di $p_\text{value}$ si tende a rifiutare $H_0$?




### Esercizio 5

`r punti_p(nex = T)` Il Supermercato $S$, della catena $C$, ha monitorato gli accessi al suo interno per una settimana.
Qui di seguito il numero di accessi per giorno della settimana di $S$ e la percentuale di accessi nella catena $C$.


```{r 2022-12}

g <- c( "Lun" , "Mart" , "Merc" , "Giov" , "Ven")
Y <- c("Supermercato S","Catena C")

ntot <- 250
 n <- c(25,10,10,10,45)
s <- c(60 ,  20  , 31   , 25   , 120 )
s <- round(s/sum(s)*ntot)
 
chi_print_conf(Freq_c = s,Freq_0 = n,X = g,Y = Y)
 
```

Testare l'ipotesi che nel supermercato $S$ la distribuzione degli accessi nei giorni della settimana sia uguale a quella della catena.

:::{.sol data-latex=""}
```{r 2022-13}

chi_conf(Freq_c = s,Freq_0 = n,X = g,Y = Y)

```
:::





### Esercizio 6

```{r 2022-14}

set.seed(36)
n <- 150
x <- sort(abs(rnorm(n)))

eps <- rnorm(n,0,3)
y <- 900-200*x + rnorm(n,0,40)
y <- y/1000

RGX <- regr(x,y,semp = T)
ls2e(RGX)
```

In uno studio sul potere d'acquisto delle famiglie è stato selezionato un campione di 150 nuclei familiari 
a cui è stato chiesto il reddito ($X$) e la percezione della perdita del potere d'acquisto espresso su una scala che va da zero a 1 ($Y$).
Qui di seguito le statistiche bivariate


\begin{align*}
\sum_{i=1}^n x_i &= `r sumx`,   &\sum_{i=1}^n x_i^2 &= `r sumx2` \\
\sum_{i=1}^n y_i &= `r sumy`,   &\sum_{i=1}^n y_i^2 &= `r sumy2` \\
\sum_{i=1}^n x_iy_i &= `r sumxy`.    
\end{align*}

`r punti_p(nex = T)` Stimare la previsione per $x=1.5$ nel modello di regressione dove $Y$ viene spiegata da $X$.

:::{.sol data-latex=""}
```{r 2022-15}
cat(calcolo_beta())
cat(previsione(1.5))
```
:::

`r punti_p()` Qual è la percentuale di varianza spiegata dal modello?

:::{.sol data-latex=""}
```{r 2022-16}
R2(adatto = F)
```
:::

`r punti_p()` Interpretare i parametri di regressione $\hat\beta_0$ e $\hat\beta_1$.

`r punti_p()` Se $W=-10\times Y$, quanto varrà $r_{XW}$, coefficiente di correlazione tra $X$ e $W$?

:::{.sol data-latex=""}
$$r_{WX}=-r_{XY}=`r -r`$$
:::



<div class="button-container"></div>

## Prova di Statistica 2022/06/16-2

### Esercizio 1

```{r 2022-17}
compito <- compito + 1
punti <- punti_list[[compito]]
```

```{r 2022-17a}


# Basic settings
set.seed(12)   # per ottenere sempre la stessa simulazione
n <- 250      # ampiezza campionaria
nomex <- "Spesa"

brk  <- c(0,3, 5,10,20)
nnn  <- c( 20,110,100, 50)
nnn  <- round(nnn/sum(nnn)*n)

samp <- genera_dati(brk = brk,nnn=nnn,n=n)
ls2e(stat_base(samp,brk))
```

Su un campione di $`r n`$ famiglie della provincia di Ferrara è stato rilevata la spesa in generi alimentari (espresso in migliaia di euro). Qui di seguito i dati raccolti in classe e le densità di frequenza percentuali

```{r 2022-18}
kable(dat3[,c(1,2,6)],booktabs=T,escape = F,linesep="") %>%
  kable_styling(full_width = F, latex_options = "HOLD_position")
```

`r punti_p(start=T)` Calcolare il valore approssimato della mediana.

:::{.sol data-latex=""}
```{r 2022-19}
kable(dat3[,c(1:2,12,3:7)],booktabs=T,escape = F,linesep="") %>%
  kable_styling(full_width = F, latex_options = "HOLD_position")

cat(percentile())
```
:::

`r punti_p()` Quante famiglie hanno una spesa inferiore al 25-esimo percentile?

:::{.sol data-latex=""}
```{r}
F_print(.25,verso = "",x2 = 3.5,perc1 = T)
```
:::

`r punti_p()` La spesa media è pari a $\bar x=`r mean(samp)`$, che forma ci dobbiamo aspettare dell'istogramma di densità?

`r punti_p()` La varianza della spesa è pari a $Var=`r var(samp)`$.
Se ogni famiglia aumentasse la sua spesa del 5%, quanto varrebbe varianza dei dati così trasformati?

:::{.sol data-latex=""}
$$`r 1.05^2*var(samp)`$$
:::



### Esercizio 2
  
Siano $X\sim \text{Pois}(1.5)$ e sia $Y\sim \text{Pois}(1.5)$, $X$ e $Y$ indipendenti. Posto $A=\{X<2\}$ e $B=\{Y\ge 2\}$

`r punti_p(nex = T)` Quanto vale $P(A\cup B)$?

:::{.sol data-latex=""}
\begin{eqnarray*}
  P(A) &=&  P(X=0)+P(X=1)\\
  &=& \frac{1.5^0}{0!}e^{-1.5}+\frac{1.5^1}{1!}e^{-1.5}\\
  &=& `r dpois(0,1.5)+dpois(1,1.5)`\\
  P(B) &=& 1-P(A)\\
  &=&`r 1-dpois(0,1.5)-dpois(1,1.5)`\\
  P(A\cup B) &=& P(A)+P(B)-P(A\cap B)\\
  &=& `r 1 - (1-dpois(0,1.5)-dpois(1,1.5))*(dpois(0,1.5)+dpois(1,1.5))`
\end{eqnarray*}
:::

`r punti_p()` Si estrae 6 volte da $X\sim \text{Pois}(1.5)$, posto $A=\{X<2\}$, quale è la probabilità che $A$ si avveri 3 volte su 6?

:::{.sol data-latex=""}
`r pa <- dpois(0,1.5)+dpois(1,1.5) `
\begin{eqnarray*}
  P(A) &=&  P(X=0)+P(X=1)\\
  &=& \frac{1.5^0}{0!}e^{-1.5}+\frac{1.5^1}{1!}e^{-1.5}\\
  &=& `r dpois(0,1.5)`+`r dpois(1,1.5)`\\
  &=& `r dpois(0,1.5)+dpois(1,1.5)`\\
  P(\text{3 successi su 6}) &=& \binom{6}{3}`r pa`^3(1-`r pa`)^{6-3}\\
  &=&`r dbinom(3,6,pa)`
\end{eqnarray*}
:::

`r punti_p()` Se $X$ è una VC con valore atteso $E(X)=0.5$ e $V(X)=1.2$, posto $Y=X^2$ è vero che $E(Y)=E^2(X)$?




### Esercizio 3

```{r 2022-20}
n <- 100
ex <- 1/6
vx <- 1/6*5/6
es <- mm <- ex
vs <- ss <- vx/n
```

`r punti_p(nex = T)` Si lancia un dado perfetto 100 volte. Qual è la probabilità che la proporzione di volte che si osserva la faccia sei (⚅) sia maggiore di 0.2?

__Soluzione__

$E(X_i)=`r ex`$, $V(X_i)=`r vx`$ e quindi
```{r 2022-21}
tlc("prop",x1 = 0.2,verso = ">",mu = 1/6,n = 100)
```



### Esercizio 4
  
`r punti_p(nex = T)` Sia $\hat \mu$ lo stimatore di massima verosimiglianza di $\mu$ del modello Normale.
\begin{eqnarray*}
  \hat\mu &=&  \frac 1n\sum_{i=1}^nx_i\\
\end{eqnarray*}
Dimostrare le consistenza di $\hat\mu$ in almeno tre passaggi.


`r punti_p()` Siano $h_1$ e $h_2$ due stimatori per $\theta$, cosa significa dire che $h_1$ è più efficiente di $h_2$?

`r punti_p()` Definire la significatività e la potenza di un test statistico.

`r punti_p()` Se in un test statistico il $p_\text{value}>0.1$ possiamo rifiutare $H_0$?




### Esercizio 5

`r punti_p(nex = T)` In un'indagine sull'opinione sul reddito di cittadinanza sono stati intervistate 140 persone che vivono al nord e 170 che vivono al sud: 60 su 140 che vivono al nord sono favorevoli al reddito di cittadinanza mentre 95 su 170 che vivono al sud sono favorevoli. 

Testare, usando il p-value, che la proporzione di persone favorevoli al reddito di cittadinanza che vivono al sud sia uguale a quelle di quelli che vivono al nord, contro l'alternativa che siano diverse.

:::{.sol data-latex=""}
```{r 2022-22}
s1 <- 60
n1 <- 140
s2 <- 95
n2 <- 170
h1 <- "\\neq"
alpha <- 0.01
a <- "N"
b<- "S"
um <- ""
ztest_2c_pi(s1 = s1,s2 = s2,n1 = n1,n2 = n2,h1 = h1,a = a,b = b)
```
:::



### Esercizio 6

```{r 2022-23}
set.seed(34)
n <- 150
x <- sort(abs(rnorm(n)))

eps <- rnorm(n,0,3)
y <- 900-200*x + rnorm(n,0,40)
y <- y/1000

RGX <- regr(x,y)
ls2e(RGX)

```

In uno studio sul potere d'acquisto delle famiglie è stato selezionato un campione di 150 nuclei familiari 
a cui è stato chiesto il reddito ($X$) e la percezione della perdita del potere d'acquisto espresso su una scala che va da zero a 1.
Qui di seguito le statistiche bivariate

\begin{align*}
  \sum_{i=1}^n x_i &= `r sum(x)` &\sum_{i=1}^n x_i^2 &= `r sum(x^2)` &\sum_{i=1}^n x_i y_i &= `r sum(x*y)`\\
  \sum_{i=1}^n y_i &= `r sum(y)` & \sum_{i=1}^n y_i^2 &= `r sum(y^2)` &
\end{align*}

`r punti_p(nex = T)` Stimare la previsione per $x=1.0$ nel modello di regressione dove $Y$ viene spiegata da $X$.

:::{.sol data-latex=""}
```{r 2022-24}
cat(calcolo_beta())
cat(previsione(1.0))
```
:::

`r punti_p()` Il modello si adatta bene ai dati?

:::{.sol data-latex=""}
```{r 2022-25}
R2(percent = F)
```
:::

`r punti_p()` Cosa sono i _punti di leva_ e cosa gli _outliers_?

`r punti_p()` Se $W=10\times Y$, posto
$$w_i=\beta_0'+\beta_1'x_ì +\epsilon_i'$$
il modello in cui $W$ viene spiegata da $X$, quanto varranno $\beta_0'$ e $\beta_1'$?

:::{.sol data-latex=""}
\begin{eqnarray*}
  \bar w &=& 10\times \bar y\\
  &=& `r 10*mean(y)`\\
  \sum x_iw_i&=&\sum x_i\cdot 10\cdot y_i\\
  &=& 10\sum x_i y_i\\
  &=& `r 10*sum(x*y)`\\
  cov(x,w)&=&\sum x_iw_i-\bar w\cdot\bar x\\
  &=&10\sum x_i y_i - 10 \cdot\bar y\cdot\bar x\\
  &=&10 cov(x,y)\\
  &=& `r 10*(mean(x*y)-mean(x)*mean(y))`\\
  \hat\beta'_1&=&\frac{10\cdot cov(x,y)}{\hat\sigma_X^2}\\
  &=&`r 10*b1`\\
  \hat\beta_0'&=& \bar w -\hat\beta'_1\bar x\\
  &=&10\bar y - 10 \hat \beta_1\bar x\\
  &=&`r 10*b0`
\end{eqnarray*}
:::  



<div class="button-container"></div>

## Prova di Statistica 2022/06/16-3

```{r 2022-26}


library(pat.book)



```



### Esercizio 1

```{r 2022-27}
compito <- compito + 1
punti <- punti_list[[compito]]
```
```{r 2022-28}


# Basic settings
set.seed(23)   # per ottenere sempre la stessa simulazione
n <- 250      # ampiezza campionaria
a <- 5
b <- 1

brk  <- c(0,3, 5,10,20)
nnn  <- c( 20,110,100, 50)
nnn  <- round(nnn/sum(nnn)*n)
nomex <- "Spesa"

samp <- genera_dati(brk = brk,nnn=nnn,n=n)
  
ls2e(stat_base(samp,brk))
```

Su un campione di $`r n`$ famiglie della provincia di Ferrara è stato rilevata la spesa in generi alimentari (espresso in migliaia di euro). Qui di seguito i dati raccolti in classe e le frequenze assolute

```{r 2022-29}
kable(dat3[,c(1,2,3)],booktabs=T,escape = F,linesep="") %>%
  kable_styling(full_width = F, latex_options = "HOLD_position")
```

`r punti_p(start=T)` Individuare la classe modale.


:::{.sol data-latex=""}
```{r 2022-30}
kable(dat3[,c(1:2,12,3:7)],booktabs=T,escape = F,linesep="") %>%
  kable_styling(full_width = F, latex_options = "HOLD_position")
options(digits = 4)
```
:::

`r punti_p()` Qual è la percentuale di famiglie con spesa superiore al 25-esimo percentile?

:::{.sol data-latex=""}
```{r}
F_print(.25,verso = "",x2 = 3.5,perc1 = T)
```

:::
`r punti_p()` La spesa media è pari a $\bar x=`r mean(samp)`$, che forma ci dobbiamo aspettare dell'istogramma di densità?

`r punti_p()` La varianza della spesa è pari a $Var=`r var(samp)`$.
Se ogni famiglia aumentasse la sua spesa del 10%, quanto varrebbe _standard deviation_ dei dati così trasformati?

:::{.sol data-latex=""}
$$\sigma_{new}=\sqrt{1.1^2\times \sigma^2}=`r sqrt(1.1*var(samp)) `$$
:::



### Esercizio 2
  
Siano $X\sim \text{Binom}(5,0.4)$ e sia $Y\sim \text{Binom}(2,0.4)$, $X$ e $Y$ indipendenti. Posto $W=X+Y$

`r punti_p(nex = T)` Calcolare $P(W< 2)$.

:::{.sol data-latex=""}
\begin{eqnarray*}
  W &\sim& \text{Binom}(2+5,0.4)\\
  P(W<2) &=& P(W=0)+P(W=1)\\
  &=& \binom{7}{0}0.4^00.6^7+\binom{7}{1}0.4^10.6^6\\
  &=& `r dbinom(0,7,.4)`+`r dbinom(1,7,.4)`\\
  &=&`r dbinom(0,7,.4)+dbinom(1,7,.4)`
\end{eqnarray*}
:::

`r punti_p()` Posto $V=2+5\cdot W$, ricavare valore atteso e varianza di $V$.

:::{.sol data-latex=""}
\begin{eqnarray*}
  E(V) &=& 2+5E(X)  \\
  &=& 2+5\times 7 \times 0.4\\
  &=& `r 2+5 *7*0.4`\\
  V(V) &=& 5^2V(X)  \\
  &=& 25\times 7\times 0.4\times (1-.04)\\
  &=& `r 5^2*7 *0.4 * (1-.4)`\\
\end{eqnarray*}
:::  

`r punti_p()` Se $A$ e $B$ sono due eventi diversi dal vuoto, è possibile che $P(A)+P(B)>1$?




### Esercizio 3

```{r 2022-31}
n <- 200
ex <- 0.2
vx <- 0.2*0.8
es <- mm <- n*ex
vs <- ss <- n*vx
```

`r punti_p(nex = T)` Un'urna contiene 3 palline bianche, 2 nere e 5 blu. Si estrae 200 volte con reimmissione.
Calcolare la probabilità che il numero di palline nere sia maggiore di 50.

$E(X_i)=`r ex`$, $V(X_i)=`r vx`$ e quindi

```{r 2022-32}
cat(tlc("somma",x1 = 50,verso = ">",mu = .2,n = 200))
```



### Esercizio 4
  
`r punti_p(nex = T)` Sia $\hat \lambda$ lo stimatore di massima verosimiglianza di $\lambda$ del modello Poisson.
\begin{eqnarray*}
  \hat\lambda &=&  \frac 1n\sum_{i=1}^nx_i\\
\end{eqnarray*}
Dimostrare le consistenza di $\hat\lambda$ in almeno tre passaggi.


`r punti_p()` Siano $h$ uno stimatore per $\theta$, cosa significa dire che $h$ è asintoticamente corretto?

`r punti_p()` Definire la probabilità di significatività.

`r punti_p()` Se in un test statistico $0.01 < p_\text{value} <0.05$ cosa possiamo concludere?




### Esercizio 5

`r punti_p(nex = T)` In un'indagine sull'opinione sul reddito sono stati rilevati i redditi di 140 persone che vivono al nord e quelli di 170 che vivono al sud: il reddito medio di chi vive al nord è di 32.2 mila euro annui con una SD pari a 2.4 mila euro annui, mentre il
reddito medio di chi vive al sud è di 27.5 con una SD pari a 1.7.

Sotto ipotesi di eterogeneità testare l'ipotesi che il reddito medio sia uguale al nord come al sud, contro l'alternativa che sia diverso.

:::{.sol data-latex=""}
```{r 2022-33}
s1h <- 2.4
s2h <- 1.7
n1 <- 140
n2 <- 170
mu1 <- 32.2
mu2 <- 27.5
h1 <-"\\neq"
alpha <- 0.05
um <- ""
a <- "N"
b <- "S"
cat(ttest_2c_et(mu1 = mu1,mu2 = mu2,s1h = s1h,s2h=s2h,n1 = n1,n2 = n2,h1 = h1,a = a,b = b))
```
:::



### Esercizio 6

```{r 2022-34}
set.seed(38)
n <- 150
x <- sort(abs(rnorm(n)))

eps <- rnorm(n,0,3)
y <- 900-200*x + rnorm(n,0,40)
y <- y/1000

RGX <- regr(x,y)
ls2e(RGX)
```

In uno studio sul potere d'acquisto delle famiglie è stato selezionato un campione di 150 nuclei familiari 
a cui è stato chiesto il reddito ($X$) e la percezione della perdita del potere d'acquisto espresso su una scala che va da zero a 1.
Qui di seguito le statistiche bivariate

\begin{align*}
  \sum_{i=1}^n x_i &= `r sum(x)` &\sum_{i=1}^n x_i^2 &= `r sum(x^2)` &\sum_{i=1}^n x_i y_i &= `r sum(x*y)`\\
  \sum_{i=1}^n y_i &= `r sum(y)` & \sum_{i=1}^n y_i^2 &= `r sum(y^2)` &
\end{align*}

`r punti_p(nex = T)` Stimare la previsione per $x=1.4$ nel modello di regressione dove $Y$ viene spiegata da $X$.

:::{.sol data-latex=""}
```{r 2022-35}
cat(calcolo_beta())
cat(previsione(1.0))
```
:::

`r punti_p()` Calcolare e discutere $R^2$.

:::{.sol data-latex=""}
```{r 2022-36}
R2()
```
:::

`r punti_p()` Cos'è un _punto influente_?

`r punti_p()` Se $W=10+ Y$, posto
$$w_i=\beta_0'+\beta_1'x_ì +\epsilon_i'$$
il modello in cui $W$ viene spiegata da $X$, 
quanto varranno $\beta_0'$ e $\beta_1'$?

:::{.sol data-latex=""}
\begin{eqnarray*}
  \bar w &=& 10+ \bar y\\
  &=& `r 10+mean(y)`\\
  \sum x_iw_i&=&\sum x_i\cdot (10+y_i)\\
  &=& 10\sum x_i +\sum x_i y_i\\
  &=& 10n\bar x +\sum x_i y_i\\
  cov(x,w)&=&\frac 1n\sum x_iw_i-\bar w\cdot\bar x\\
  &=&10\bar x +\frac 1n\sum x_i y_i-\bar x(10+\bar y)\\
  &=&10 \bar x - 10 \bar x +cov(x,y) \\
  &=& `r (mean(x*y)-mean(x)*mean(y))`\\
  \hat\beta'_1&=&\hat\beta_1\\
  &=&`r b1`\\
  \hat\beta_0'&=& \bar w -\hat\beta'_1\bar x\\
  &=& 10+\bar y-\hat\beta_1\bar x\\
  &=&10+\hat\beta_0\\
  &=&`r 10+b0`
\end{eqnarray*}
:::



<div class="button-container"></div>

## Prova di Statistica 2022/07/01-1

```{r 2022-37}






```

### Esercizio 1

```{r 2022-38}
compito <- compito + 1
punti <- punti_list[[compito]]
```

```{r 2022-39}
# Basic settings
set.seed(2)   # per ottenere sempre la stessa simulazione
n <- 220      # ampiezza campionaria
nomex <- "Spesa in investimenti Green"

brk  <- sort(20-c(0,3, 5,13,20))
nnn  <- rev(c( 20,110,120, 50))
nnn  <- round(nnn/sum(nnn)*n)

samp <- genera_dati(brk = brk,nnn=nnn,n=n)
  
ls2e(stat_base(samp,brk))
```

Su un campione di $`r n`$ imprese energivore della provincia di Bologna è stato 
rilevata la spesa in investimenti green, espressa in migliaia di euro. Qui di seguito i dati raccolti in classi
e le frequenze percentuali.


```{r 2022-40}
kable(dat3[,c(1,2,12)],booktabs=T,escape = F,linesep="") %>%
  kable_styling(full_width = F, latex_options = "HOLD_position")
```

`r punti_p(start=T)` Individuare la classe modale.

:::{.sol data-latex=""}
```{r 2022-41}
kable(dat3[,1:7],booktabs=T,escape = F,linesep="") %>%
  kable_styling(full_width = F, latex_options = "HOLD_position")
pmod <- which(dat2$hj==max(dat2$hj))
cmod <- paste("[",dat2$xinf[pmod],",",dat2$xsup[pmod],")")
hj <- dat2$hj
```
la classe modale è la classe $3$ essendo la classe con densità $h_{`r pmod`}=`r hj[pmod]`$ maggiore.
:::


`r punti_p()` Quante imprese hanno una spesa compresa tra 15 mila euro e il 75-esimo percentile?

:::{.sol data-latex=""}
```{r}
F_print(.75,"",15,perc1 = T)
```
:::

`r punti_p()`  La spesa media è pari a $\bar x=`r mean(samp)`$ mila euro, 
considerato la classe modale ricavata al punto 1.a, quale relazione ci dobbiamo attendere tra media e mediana?

:::{.sol data-latex=""}
```{r 2022-42}
histp(T)
```
:::

`r punti_p()` La spesa media in investimenti green su `r n` aziende modenesi è pari a $\bar x=`r mean(samp)`$ mila euro, mentre la spesa media  in investimenti green della provincia di Reggio, su un campione di 150 aziende è pari a $12.22$ mila euro.
Calcolare la media globale delle $`r n` + 150 = `r n+150`$ aziende delle due province.

:::{,sol}

\begin{eqnarray*}
\bar x_T&=&\frac{`r n`\times`r mean(samp)`+150\times12.22}{`r n`+150}\\
&=& `r (n*mean(samp)+150*12.22)/(n+150)`
\end{eqnarray*}

:::



### Esercizio 2
  
Siano $X\sim N(10,1)$ e sia $Y\sim N(10,1)$, $X$ e $Y$ indipendenti. Posto $A=\{X>8\}$, $B=\{X>11\}$, e $C=\{9<Y\le 10\}$.

`r punti_p(nex = T)` Quanto vale $P\Big((A\cup B)\cup C\Big)$?

:::{.sol data-latex=""}
\begin{eqnarray*}
P(A\cup B)&=&P(A)
\end{eqnarray*}

```{r 2022-43}
x1 = 8
verso=">"
vnam ="X"
mm = 10
ss = 1
sigma = "\\sigma_X"
mu = "\\mu_X"
cat(norm_int(x1 = x1,x2=NULL,verso = verso,mm = mm,ss = ss,mu = mu,sigma = sigma))
pa <- 1-norm_semp(x1,mm,ss)

x1 = 9
x2 = 10
vnam ="Y"
mm = 10
ss = 1
sigma = "\\sigma"
mu = "\\mu"
cat(norm_int(x1 = x1,x2 = x2,verso = NULL,mm = mm,ss = ss,mu = mu,sigma = sigma))
pc <- norm_semp(x2,mm,ss)-norm_semp(x1,mm,ss)
```

\begin{eqnarray*}
P(A\cup B\cup C)&=&P(A\cup C)\\
&=&P(A)+P(C)-P(A\cap C)\\
&=& `r pa` +`r pc`-`r pa`\times `r pc`\\
&=& `r pa+pc-pa*pc`
\end{eqnarray*}
:::

`r punti_p()` Sia $X\sim N(10,1)$, posto $A=\{X>8\}$. Si estrae ripetutamente da $X$  e si finisce quando $A$ si avvera **2** volte. Calcolare la probabilità di finire dopo 6 estrazioni.

:::{.sol data-latex=""}
\begin{eqnarray*}
P(A)&=&`r pa`\\
P(\text{vincere alla sesta})&=&5\times`r pa`\times (`r 1-pa`)^4\times `r pa`\\
&=& `r pa*(1-pa)^4*5*pa`
\end{eqnarray*}
:::

`r punti_p()` Siano $A$ e $B$ due eventi diversi dal vuoto. È vero che se $A$ e $B$ sono 
**non** indipendenti, allora sono necessariamente incompatibili?

:::{.sol data-latex=""}
No, se sono incompatibili allora sono certamente non indipendenti, in quato
\[
P(A\cap B)=P(\emptyset)=0\ne P(A)P(B)
\]
mentre se *non* sono indipendenti
\[
P(A\cap B)\ne P(A)P(B)
\]
:::

`r punti_p()` Se $F$ è la funzione di ripartizione della VA $X$, 
quali sono il valore massimo e quello minimo che $F$ può assumere?




### Esercizio 3

```{r 2022-44}
n <- 365
ex <- 26.34
vx <- 1.3^2
x1 <- 9550
x2 <- 9600
```

`r punti_p(nex = T)` Ogni giorno il centralino di un servizio di assistenza riceve in media 26.34 telefonate con una deviazione standard pari a 1.3 telefonate.

Dopo un anno ($n=365$), qual è la probabilità che il numero totale di telefonate sia compresa tra 9550 e 9600?

:::{.sol data-latex=""}
```{r 2022-45}
cat(tlc("somma",x1 = x1,x2 = x2,verso = NULL,mu = ex,s2 = vx,n = n))
```
:::



### Esercizio 4
  
`r punti_p(nex = T)` Sia $\hat \lambda$ lo stimatore di massima verosimiglianza di $\lambda$ del modello di Poisson: $\hat\lambda =  \frac 1n\sum_{i=1}^nx_i$
Scrivere lo Standard Error di $\hat \lambda$.

`r punti_p()` Se $h$ è uno stimatore per $\theta$ tale che
$E(h)\ne \theta$ e che $\lim_ {n\to +\infty}E(h)=\theta$ di quale proprietà gode $h$?

`r punti_p()` Definire gli errori di primo e di secondo tipo di un test statistico e le relative probabilità.

`r punti_p()` In un confronto tra due campioni viene messo a test
$$
\begin{cases}
H_0:\sigma_A=\sigma_B\\
H_1:\sigma_A\ne \sigma_B
\end{cases}
$$
Il $p_\text{value}=0.265$. Alla luce di questo risultato, per testare la differenza tra le medie, cosa è preferibile, un test sotto ipotesi di omogeneità, oppure sotto ipotesi di eterogeneità?





### Esercizio 5

Su un campione di $n_M=34$ consumatori privati, scelti a caso tra i cittadini del comune di Mirandola, 
si è chiesto quanto spenderebbero mensilmente per poter usufruire di una connessione ultra veloce.
Il campione ha restituito una media pari a 19.4 €/mese, con una deviazione standard pari a 2.2 €/mese,

`r punti_p(nex = T)` Costruire un Intervallo di Confidenza al 95% per la media di popolazione $\mu$.

:::{.sol data-latex=""}
```{r 2022-46}
cat(idc(xm = 19.4,sd = 2.2,alpha = .05,n = 34,dist_ = "t"))
```
:::

`r punti_p()` La stessa domanda è stata posta ad un secondo campione di $n_S=38$ consumatori privati,scelti a caso tra i cittadini del comune di Sassuolo. 
Il campione ha restituito una media pari a 20.2 €/mese, con una deviazione standard pari a 2.9 €/mese. Sotto ipotesi di omogeneità testare l'ipotesi che i due comuni abbiano uguale media, contro l'alternativa che sia diversa.

:::{.sol data-latex=""}
```{r 2022-47}
n1 <- 34
n2 <- 38
s1h <- 2.2
s2h <- 2.8
mu1 <- 19.4
mu2 <- 20.2
h1 <- "\\neq"
alpha <- 0.05
a <- "M"
b <- "S"
et <- F
um <- ""
cat(ttest_2c_om(mu1 = mu1,mu2 = mu2,s1h = s1h,s2h = s2h,n1 = n1,n2 = n2,h1 = h1))
```
:::



### Esercizio 6

```{r 2022-48}

set.seed(36)
n <- 5
x <- sort(sample(seq(10,20,by=.1),n))

eps <- rnorm(n,0,3)
y <- -5+x + eps

RGX <- regr(x,y)
ls2e(RGX)
```

Sono stati analizzati `r n` comuni della provincia di Modena e su ogni comune è stato rilevato
il numero di abitanti $X$, espresso in migliaia di persone, e il numero di esercizi commerciali $Y$.

Qui di seguito i dati

```{r 2022-49}
 kable(t(prn[1:n,2:3]),booktabs=T,escape = F,linesep="") %>%
   kable_styling(full_width = F, latex_options = "HOLD_position")
```


`r punti_p(nex = T)` Calcolare il residuo del quarto dato nel modello di regressione dove $Y$ viene spiegata da $X$.

:::{.sol data-latex=""}
```{r 2022-50}
 kable((prn[,]),booktabs=T,escape = F,linesep="") %>%
   kable_styling(full_width = F, latex_options = "HOLD_position")
cat(calcolo_beta())
cat(residuo(x[4],y[4]))
```
:::

`r punti_p()` Scrivere la scomposizione della varianza del modello di regressione 
e calcolare la Total Sum of Squares (TSS), la Explained Sum of Squares (ESS) e la Residual Sum of Squares (RSS) dei dati analizzati sopra.

:::{.sol data-latex=""}
```{r 2022-51}
TSS()
```
:::

`r punti_p()` Il parametro di regressione $\hat\beta_0$, in questo caso, è interpretabile?

`r punti_p()` Una previsione per $x=40$ è attendibile? Perché?

`r punti_p()` Se $W=5+ Y$, posto $w_i=\beta_0'+\beta_1'x_ì +\epsilon_i'$
il modello in cui $W$ viene spiegata da $X$, quanto varranno $\beta_0'$ e $\beta_1'$?





<div class="button-container"></div>

## Prova di Statistica 2022/07/01-2

```{r 2022-52}






```

### Esercizio 1 

```{r 2022-53}
compito <- compito + 1
punti <- punti_list[[compito]]
```

```{r 2022-54}
options(digits=3,nsmall=4,knitr.kable.NA = '',scipen = 1)
# Basic settings
set.seed(2)   # per ottenere sempre la stessa simulazione
n <- 220      # ampiezza campionaria
a <- 5
b <- 1

brk  <- sort(20-c(0,3, 5,13,20))
nnn  <- (c( 20,110,120, 50))
nnn  <- round(nnn/sum(nnn)*n)
nomex <- "Spesa in investimenti Green"


samp <- genera_dati(brk = brk,nnn=nnn,n=n)
  
ls2e(stat_base(samp,brk))
```

Su un campione di $`r n`$ imprese energivora della provincia di Bologna è stato 
rilevata la spesa in investimenti green, espressa in migliaia di euro. Qui di seguito i dati raccolti in classi
e le frequenze percentuali.

```{r 2022-55}
kable(dat3[,c(1,2,12)],booktabs=T,escape = F,linesep="") %>%
  kable_styling(full_width = F, latex_options = "HOLD_position")
```

`r punti_p(start=T)` Disegnare l'istogramma delle densità percentuali.

:::{.sol data-latex=""}
```{r 2022-56}
kable(dat3[,1:7],booktabs=T,escape = F,linesep="") %>%
  kable_styling(full_width = F, latex_options = "HOLD_position")

histp(T)
```
:::

`r punti_p()` Quante aziende hanno una spesa compresa tra il 25-esimo percentile e 15 mila euro?

:::{.sol data-latex=""}
```{r}
F_print(x = .25,verso = "",x2 = 15,perc1 = T)
```
:::

`r punti_p()` Che relazione dobbiamo attenderci tra media, mediana e moda?

`r punti_p()` La varianza della spesa è pari a $Var=`r var(samp)`$.
Se ogni azienda aumentasse la sua spesa del 15%, quanto varrebbe varianza dei dati così trasformati?



### Esercizio 2
  
Una rotatoria incrocia due strade, una che porta da nord a sud e una che porta da est ad ovest.

Il numero di automobili che impegna la rotatoria ogni minuto, in orario di punta, 

  |
--|--
 dalla direzione nord è descritto da una poisson di parametro 2.1 | $X_N\sim\text{Pois}(2.1)$ 
 dalla direzione sud è descritto da una poisson di parametro 0.1 | $X_S\sim\text{Pois}(0.1)$ 
 dalla direzione est è descritto da una poisson di parametro 1.4 | $X_E\sim\text{Pois}(1.4)$ 
 dalla direzione ovest è descritto da una poisson di parametro 0.2 | $X_O\sim\text{Pois}(0.2)$. 

Si assume l'indipendenza tra le variabili.

`r punti_p(nex = T)` Si consideri l'evento $E$="più di due veicoli impegnino la rotatoria". Calcolare $P(E)$.

:::{.sol data-latex=""}
$$
X\sim\text{Pois}(2.1+0.1+1.4+0.2)
$$

$$P(X\ge 2) = 1-P(X<2)=1-`r dpois(0,3.8)`-`r dpois(1,3.8)`= `r 1-sum(dpois(0:1,3.8))`$$
:::

`r punti_p()` Si osserva la rotatoria per $n=6$ minuti. Qual è
la probabilità che il numero di volte in cui l'evento $E$ è vero sia uguale a 3?

:::{.sol data-latex=""}
$$
P(\text{3 su 6})=\binom{6}{3}`r 1-sum(dpois(0:1,3.8))`^3(1-`r 1-sum(dpois(0:1,3.8))`)^3=`r dbinom(3,6,1-sum(dpois(0:1,3.8)))`
$$
:::

`r punti_p()` Se $X\sim N(0,2)$ e $X\sim N(1,1.2)$, è vero che
$$
X-Y\sim N(-1,0.8) \qquad ?
$$


`r punti_p()` Se $X$ è una VC con supporto {0,1,2} e $Y$ è una VC con supporto {2,3,4,5}.
Qual è il supporto di $X+Y$?

:::{.sol data-latex=""}
```{r 2022-57}
Sxy <- unique(sort(outer(0:2,2:5,"+")))
```
il supporto di $X+Y$ è $\{`r Sxy`\}$.
:::



### Esercizio 3

```{r 2022-58}
n <- 50
ex <- 3/10
vx <- ex*(1-ex)
es <- mm <- ex*n
vs <- ss <- n*vx
x1 <- 20
verso <- ">"
```

`r punti_p(nex = T)` Un'urna contiene 10 palline numerate da 1 a 10. 
Si vince se il numero estratto è divisibile per tre, altrimenti si perde.
Si estrae 50 volte con reintroduzione. 

Qual è la probabilità di vincere almeno 20 volte su 50 giocate?

:::{.sol data-latex=""}
$$
\pi=\frac 3{10}
$$

```{r 2022-59}
cat(tlc("somma",x1,verso = verso,mu = 3/10,n = n))
```
:::



### Esercizio 4
  
`r punti_p(nex = T)` Siano $h_1$ e $h_2$ due stimatori per $\theta$, tali che

$$
  MSE(h_1) =  \frac{\theta}{n^2}, \qquad  MSE(h_2) =  \frac{\theta}{n}
$$

Quale dei due stimatori è più efficiente?

`r punti_p()` Siano $T_1$ e $T_2$ due test statistici per la stessa $H_0$ e con la stessa significatività $\alpha$. Cosa significa dire che $T_1$ e più potente di $T_2$?

`r punti_p()` Definire la probabilità di significatività osservata.

`r punti_p()` Se in un test statistico che utilizza la statistica test _t_ con 10 gradi di libertà $t_\text{obs}=1.4$, il $p_\text{value}$ sarà maggiore o minore di 0.05? Perché?





### Esercizio 5

Su un campione di $n=75$ abitanti del quartiere _Q_ è stato chiesto se siano favorevoli o meno all'introduzione di corsie preferenziali per i mezzi pubblici. Lo studio ha riportato che 45 persone su 75 (il 60% del campione) è favorevole.


`r punti_p(nex = T)` Costruire un intervallo di confidenza la 95% per $\pi$ la quota di persone del quartiere _Q_ favorevole alle corsie preferenziali

:::{.sol data-latex=""}
```{r 2022-60}
cat(idc(xm = 45/75,alpha = .05,n = 75,dist_ = "z"))
```
:::


`r punti_p()` Un'indagine molto più ampia condotta su tutta la città ha mostrato che
la percentuale di favorevoli alle corsie preferenziali è del 55%. Testare l'ipotesi che nel quartiere _Q_ la quota di favorevoli sia uguale a quella cittadina contro l'alternativa che sia maggiore.

:::{.sol data-latex=""}
```{r 2022-61}
sn <- 45
n  <- 75
p0 <- 0.55
h1 <- ">"
alpha <- 0.05
cat(ztest_pi(sn = sn,n = n,p0 = p0,h1 = h1))
```
:::




### Esercizio 6

```{r 2022-62}

set.seed(36)
n <- 50
x <- sort(sample(seq(10,20,by=.1),n))

eps <- rnorm(n,0,3)
y <- -5+x + eps

RGX <-regr(x,y)
ls2e(RGX)
```

Sono stati analizzati `r n` comuni della provincia di Modena e su ogni comune è stato rilevato
il numero di abitanti $X$, espresso in migliaia di persone, e il numero di esercizi commerciali $Y$.

Qui di seguito le statistiche bivariate

\begin{align*}
  \sum_{i=1}^n x_i &= `r sum(x)` &\sum_{i=1}^n x_i^2 &= `r sum(x^2)` &\sum_{i=1}^n x_i y_i &= `r sum(x*y)`\\
  \sum_{i=1}^n y_i &= `r sum(y)` & \sum_{i=1}^n y_i^2 &= `r sum(y^2)` &
\end{align*}

`r punti_p(nex = T)` Stimare la previsione per $x=16$ nel modello di regressione dove $Y$ viene spiegata da $X$.

:::{.sol data-latex=""}
```{r 2022-63}
cat(calcolo_beta())
cat(previsione(16))
```
:::


`r punti_p()` Il modello si adatta bene ai dati?

$$r^2=`r r^2`$$

`r punti_p()` Cosa sono i _punti influenti_?

`r punti_p()` Se $W=2\times Y$ e $V=X+3$, posto $w_i=\beta_0'+\beta_1'v_ì +\epsilon_i'$
il modello in cui $W$ viene spiegata da $V$, quanto varranno $\beta_0'$ e $\beta_1'$?

:::{.sol data-latex=""}
\begin{eqnarray*}
   \hat\beta_1' &=&  r_{VW}\frac{\sigma_W}{\sigma_V} \\
            &=&  r_{XY}\frac{2\sigma_Y}{\sigma_X} \\
            &=& 2\hat\beta_1\\
            &=& `r b1*22`\\
  \hat\beta_0' &=& \bar w - \hat\beta_1'\bar v\\
            &=& 2\bar y-2\hat\beta_1(\bar x + 3)\\
            &=& `r 2*mean(y)-b1*2*(mean(x)+3)`
\end{eqnarray*}
:::



<div class="button-container"></div>

## Prova di Statistica 2022/07/01-3

```{r 2022-64}






```

### Esercizio 1

```{r 2022-65}
compito <- compito + 1
punti <- punti_list[[compito]]
```

```{r 2022-66}
options(digits=3,nsmall=4,knitr.kable.NA = '',scipen = 1)
# Basic settings
set.seed(2)   # per ottenere sempre la stessa simulazione
n <- 220      # ampiezza campionaria

brk  <- (c(0,3, 5,13,20))
nnn  <- rev(c( 20,110,120, 50))
nnn  <- round(nnn/sum(nnn)*n)
nomex <- "Spesa in investimenti Green"


samp <- genera_dati(brk = brk,nnn=nnn,n=n)
  
ls2e(stat_base(samp,brk))

```

Su un campione di $`r n`$ imprese energivora della provincia di Bologna è stato 
rilevata la spesa in investimenti green, espressa in migliaia di euro. Qui di seguito i dati raccolti in classi
e le frequenze percentuali.

```{r 2022-67}
kable(dat3[,c(1,2,12)],booktabs=T,escape = F,linesep="") %>%
  kable_styling(full_width = F, latex_options = "HOLD_position")
```

`r punti_p(start=T)` Disegnare l'istogramma delle densità percentuali.

:::{.sol data-latex=""}
```{r 2022-68}
kable(dat3[,1:7],booktabs=T,escape = F,linesep="") %>%
  kable_styling(full_width = F, latex_options = "HOLD_position")

histp(T)
```
:::

`r punti_p()` Qual è la percentuale di aziende che hanno una spesa 
compresa tra il 25-esimo percentile e 15 mila euro?

:::{.sol data-latex=""}
```{r}
F_print(.25,verso = "",x2 = 15,perc1 = T)
```
:::

`r punti_p()` Che relazione dobbiamo attenderci tra media, mediana e moda?

`r punti_p()` La varianza della spesa è pari a $Var=`r var(samp)`$.
Se ogni azienda aumentasse la sua spesa di 10 mila euro, quanto varrebbe la media e la varianza dei dati così trasformati?




### Esercizio 2
  
Una moneta perfetta viene lanciata 5 volte, se esce almeno 3 volte testa si estrae da un'urna che contiene
un biglietto vincente ed uno perdente, altrimenti si estrae da un'urna che contine due biglietti vincenti e tre perdenti.

`r punti_p(nex = T)` Qual è la probabilità di vincere?

:::{.sol data-latex=""}

`r pe <-sum(dbinom(3:5,5,.5))`

\begin{eqnarray*}
  P(X=3) &=& `r dbinom(3,5,3/10)`\\
  P(X=4) &=& `r dbinom(4,5,3/10)`\\
  P(X=5) &=& `r dbinom(5,5,3/10)`\\
  P(X\ge 3)  &=& `r pe`\\
  P(\text{Vincere})&=& `r pe`\frac12+(1-`r pe`)\frac23\\
  &=& `r pe*.5+(1-pe)*2/3`
\end{eqnarray*}
:::
  
`r px <-pe*.5+(1-pe)*2/3`

`r punti_p()` Si ripete il gioco di sopra finché non si vince due volte. Qual è la probabilità di finire alla quarta giocata?


:::{.sol data-latex=""}
$$
3\times `r px`\times (1-`r px`)^3\times `r px` = `r 3*px^2*(1-px)^3`
$$
:::

`r punti_p()` Se $X\sim \text{Pois}(2)$ e $Y\sim\text{Pois}(1)$, è vero che
$$
X-Y\sim\text{Pois}(1)\qquad ?
$$


`r punti_p()` Se $X$ è una VC con supporto {0,1,2} e $X$ è una VC con supporto {-2,-1,0}.
Qual è il supporto di $X\times Y$?

$$
\{-4,-2,-1,0\}
$$




### Esercizio 3

```{r 2022-69}
n <- 60
ex <- 102.3
vx <- 10.2^2
es <- mm <- ex*n
vs <- ss <- vx*n
x1 <- 6700
verso <- ">"
```

`r punti_p(nex = T)` Il supermercato _S_ vende, in media ogni giorno, 102.3 kg di pasta, con una deviazione standard di 10.2. Dopo 60 giorni di apertura, qual è la probabilità che il totale di pasta venduta sia maggiore di 6700 kg?


```{r 2022-70}
cat(tlc("somma",x1 = x1,verso = verso,mu = ex,s2 = vx,n = n))
```





### Esercizio 4
  
`r punti_p(nex = T)` Siano $h_1$ e $h_2$ due stimatori per $\theta$, tali che

$$
MSE(h_1) =  \frac{\theta}{n^2}, \qquad MSE(h_2) =  \frac{\theta}{n^3}
$$

Quale dei due stimatori è più efficiente?

`r punti_p()` Se uno stimatore $h$ per $\theta$ è tale che $\lim_{n\to\infty}V(h)=0$, di quali proprietà gode $h$?

`r punti_p()` Un intervallo di confidenza per $\theta$ al 95% è più ampio o meno ampio di uno al 99%? Perché?

`r punti_p()` Se in un test statistico che utilizza la statistica test _t_ con 10 gradi di libertà $t_\text{obs}=14$, il $p_\text{value}$ sarà maggiore o minore di 0.05? Perché?





### Esercizio 5

Su un campione di $n=15$ abitanti del quartiere _Q_ è stato chiesto di fornire un punteggio da 0 a 100 per esprimere quanto si sarebbe soddisfatti dall'introduzione di corsie preferenziali per i mezzi pubblici. Lo studio ha riportato una media pari a $76.3$ e una deviazione standard pari a $3.5$


`r punti_p(nex = T)` Costruire un intervallo di confidenza la 99% per $\mu$ il punteggio medio che le persone del quartiere _Q_ esprimono riguardo alle corsie preferenziali.

:::{.sol data-latex=""}
```{r 2022-71}
cat(idc(xm = 76.3,sd = 3.5,alpha = .01,n = 15,dist_ = "t"))
```
:::

`r punti_p()` Un'indagine molto più ampia condotta su tutta la città ha mostrato che
il punteggio medio è pari a 66.3 con un deviazione standard pari a 3.3 .

Testare l'ipotesi che nel quartiere _Q_ il punteggio medio sia uguale a quello cittadino contro l'alternativa che sia maggiore.

:::{.sol data-latex=""}
```{r 2022-72}
s <- 3.3
n <- 15
muh <- 76.3
mu0 <- 66.3
h1 <- ">"
alpha <- 0.05
um <- ""
cat(ztest_mu(muh = muh,s = s,n = n,mu0 = mu0,h1 = h1))
```
:::





### Esercizio 6

```{r 2022-73}

set.seed(35)
n <- 50
x <- sort(sample(seq(10,20,by=.1),n))

eps <- rnorm(n,0,3)
y <- -5+x + eps

RGX <- regr(x,y)
ls2e(RGX)
```

Sono stati analizzati `r n` comuni della provincia di Modena e su ogni comune è stato rilevato
il numero di abitanti $X$, espresso in migliaia di persone, e il numero di esercizi commerciali $Y$.

Qui di seguito le statistiche bivariate

\begin{align*}
  \sum_{i=1}^n x_i &= `r sum(x)` &\sum_{i=1}^n x_i^2 &= `r sum(x^2)` &\sum_{i=1}^n x_i y_i &= `r sum(x*y)`\\
  \sum_{i=1}^n y_i &= `r sum(y)` & \sum_{i=1}^n y_i^2 &= `r sum(y^2)` &
\end{align*}

`r punti_p(nex = T)` Questi sono alcuni dei dati osservati

```{r 2022-74}
kable(t(prn[srr <-sample(1:n,4),2:3]),col.names = c("","","",""),booktabs=T,escape = F,linesep="") %>%
   kable_styling(full_width = F, latex_options = "HOLD_position")
```


Calcolare il residuo per $x=`r x[srr[3]]`$ nel modello di regressione dove $Y$ è spiegato da $X$.

:::{.sol data-latex=""}
```{r 2022-75}
cat(calcolo_beta())
cat(residuo(x[srr[3]],y[srr[3]]))
```
:::

`r punti_p()` Ricavare numericamente la scomposizione della varianza del modello di regressione sopra stimato.

:::{.sol data-latex=""}
```{r 2022-76}
cat(TSS())
```
:::

  
`r punti_p()` Che differenza c'è tra _interpolazione_ e _estrapolazione_?

`r punti_p()` Cosa significa che $r$ è un numero puro?



<div class="button-container"></div>

## Prova di Statistica 2022/07/27-1




### Esercizio 1

```{r 2022-77}
compito <- compito + 1
punti <- punti_list[[compito]]
```

```{r 2022-78}
# Basic settings
set.seed(2)   # per ottenere sempre la stessa simulazione
n <- 220      # ampiezza campionaria
nnn <- c(10,140,120,60,20)
nnn  <- round(nnn/sum(nnn)*n)
nomex <- "Bilancio 2020"

samp <- genera_dati(brk = brk,nnn=nnn,n=n)
ls2e(stat_base(samp,brk))
```

Su un campione di $`r n`$ imprese della provincia di Milano è stato 
rilevato il bilancio, espresso in migliaia di euro, del 2020. Qui di seguito i dati raccolti in classi
e le frequenze percentuali.

:::{.sol data-latex=""}
```{r 2022-79}
tabl(dat3[,c(1,2,12)])
```
:::

`r punti_p(start=T)` Individuare la classe modale.

:::{.sol data-latex=""}
```{r 2022-80}
tabl(dat3[,1:7])

histp()
axis(1,brk)
```
:::

`r punti_p()` Quante imprese hanno un bilancio compreso tra $-4$ mila 
euro e zero.

:::{.sol data-latex=""}
$$\#(-1<X<0)=\frac{(0-(-4))`r dat2$hj[2]`}{100}\times `r n`=`r (F.int(0)-F.int(-4))*n`$$
:::

`r punti_p()`  La media è risultata essere $\bar x=`r mean(samp)`$; che
relazione mi devo aspettare tra mediana e moda?

:::{.sol data-latex=""}
$$\bar x<x_{0.5}<x_{Mo}$$
:::

`r punti_p()` Siano $x_1,...,x_n$, $n$ numeri, $n$ dispari. 
Si consideri la funzione:
$$g(x)=|x_1-x|+...+|x_n-x|.$$
Per quale valore di $x$, $g(x)$ è minima?

:::{.sol data-latex=""}
La funzione $g$ è minimizzata nel valore della mediana.
$$x_{0.5}=x_{((n+1)/2)}$$
:::




### Esercizio 2
  
Siano $X\sim N(5,1/2)$ e sia $Y\sim N(5,1/2)$, $X$ e $Y$ indipendenti. Posto $A=\{X>6\}$, $B=\{Y<4\}$.

`r punti_p(nex = T)` Calcolare $P(A\cup B)$.

:::{.sol data-latex=""}
```{r 2022-81}
x1 <- 6
verso <- ">"
ss <- .5
mm <- 5
vnam <- "X"
mu <- "\\mu_X"
sigma <- "\\sigma_X"

pa <- 1-pnorm(6,5,sqrt(.5))
pb <- pnorm(4,5,sqrt(.5))
cat(norm_int(x1 = x1,verso = verso,mm = mm,ss = ss))
```

```{r 2022-82}
x1 <- 4
verso <- "<"
ss <- .5
mm <- 5
vnam <- "Y"
mu <- "\\mu_Y"
sigma <- "\\sigma_Y"
cat(norm_int(x1 = x1,verso = verso,mm = mm,ss = ss,vnam = vnam,mu =mu,sigma = sigma))

pa <- 1-pnorm(6,5,sqrt(.5))
pb <- pnorm(4,5,sqrt(.5))
```


e quindi

\begin{eqnarray*}
  P(A\cup B) &=&  P(A)+P(B)-P(A\cap B)\\
  &=& `r pa`+`r pb`-`r pa`\times`r pb`\\
  &=& `r pa+pb-pa*pb` 
\end{eqnarray*}
:::

`r punti_p()` Posto $Z=X-Y$, Calcolare la probabilità che $P(Z>1|Z\le 2)$. 

:::{.sol data-latex=""}
\begin{eqnarray*}
  Z &=&  X-Y\\
  &\sim& N(5-5,1/2+1/2)\\
  &\sim& N(0,1)\\
P(Z>1|Z\le 2) &=&\frac{P(\{Z>1\}\cap\{Z\le 2\})}{P(Z\le 2)}  \\
&=& \frac{P(1<Z\le 2)}{P(Z\le 2)}  \\
&=&\frac{\Phi(2)-\Phi(1)}{\Phi(2)}\\
&=&\frac{`r pnorm(2)`-`r pnorm(1)`}{`r pnorm(2)`}\\
&=&`r (pnorm(2)-pnorm(1))/pnorm(2)`
\end{eqnarray*}
:::  

`r punti_p()` Siano $A$ e $B$ due eventi diversi dal vuoto.
Sono noti $P(A|B)=0.3$, $P(A|\bar B)=0.15$. $A$ e $B$ sono indipendenti? Perché?

:::{.sol data-latex=""}
No, perché se lo fossero
$$
P(A|B)=P(A|\bar B)=P(A)
$$
:::

`r punti_p()` Sia $X\sim\text{Pois}(\lambda=1)$, disegnare la
funzione di ripartizione $F(x)$ di $X$, per $x$ compreso tra $-1$ e $2.5$.

:::{.sol data-latex=""}
```{r 2022-83}
curve(ppois(x,1),-1,2.5,type = "s")
```
:::



### Esercizio 3

```{r 2022-84}
n <- 12^2
ex <- 1/3
vx <- 1/3*2/3
es <- mm <- ex
vs <- ss <- vx/n
#ss <- sqrt(vs)
# 
 # curve(dnorm(x,es,sqrt(ss)),from = es-4*sqrt(ss),to = es+4*sqrt(ss),axes=F)
 # axis(1)
 # curve(dnorm(x,es,sqrt(ss)),from = 30,to = es+4*sqrt(ss),add=T,type = "h",n=101)

vnam<- "\\hat\\pi"
mu <- "\\pi"
sigma <- "\\sqrt{\\frac{\\pi(1-\\pi)}{n}}"
x1 <- 0.35
x2 <- 9600
verso <- ">"
```

`r punti_p(nex = T)` Un'urna contiene tre palline, una Rossa, una Blue e una Nera. Si vince
se esce Rossa. Si ripete il gioco per $`r n`$ volte. Qual è la probabilità che la
**proporzione** di vincite sia maggiore di 0.35?

:::{.sol data-latex=""}
```{r 2022-85}
cat(tlc(tipo = "prop",x1 = x1,verso = verso,mu = 1/3,n = n))
```
:::



### Esercizio 4
  
`r punti_p(nex = T)` Sia $\hat \lambda$ lo stimatore di massima verosimiglianza di $\lambda$ del modello di Poisson: $\hat\lambda =  \frac 1n\sum_{i=1}^nx_i$
Scrivere la Varianza di $\hat \lambda$.

`r punti_p()` Se $h$ è uno stimatore per $\theta$ tale che
$E(h)\ne \theta$ e che $\lim_ {n\to +\infty}V(h)=0$ di quale proprietà gode $h$?

`r punti_p()` Definire gli errori di primo e di secondo 
tipo di un test statistico e le relative probabilità.

`r punti_p()` In un confronto tra due campioni viene messo a test
$$
\begin{cases}
H_0:\sigma_A=\sigma_B\\
H_1:\sigma_A\ne \sigma_B
\end{cases}
$$
Risulta $p_\text{value}=0.002$. Alla luce di questo risultato, per testare la differenza tra le medie, cosa è preferibile, un test sotto ipotesi di omogeneità, oppure sotto ipotesi di eterogeneità? Perché?




### Esercizio 5

`r punti_p(nex = T)` In uno studio sule preferenze di genere è stato chiesto ad un campione di 150 persone,
divise 80 signori e 70 signore, di esprimere la propria preferenza tra tre profumazioni (A, B e C)
di shampoo.
Qui di seguita la tavola di contingenza

```{r 2022-86}

dat <- matrix(c(50,5,10,55,20,10),2)

nome_y <- c("M","F")
nome_x <- c("A","B","C")

dat_print <- chi_print(dat,nome_x = nome_x,nome_y = nome_y)[[2]]
dat       <- chi_print(dat,nome_x = nome_x,nome_y = nome_y)[[1]]

tabl(dat_print,digits = 4) %>%
  column_spec(column = 1,bold = T)

```

Testare l'ipotesi che vi sia indipendenza tra genere e preferenza tra le profumazioni.

:::{.sol data-latex=""}
```{r 2022-87}
chi_test(dat = dat)
```
:::



### Esercizio 6

```{r 2022-88}

set.seed(666)
n <- 5
x <- sort(sample(seq(0,4,by=.1),n))

eps <- rnorm(n,0,1)
y <- round(5+x + eps,1)

RGX <-regr(x,y)
ls2e(RGX)
```

Sono stati analizzati `r n` comuni della provincia di Bologna e su ogni comune è stato rilevato
il PIL pro capite del comune $X$, espresso in decine di migliaia di euro e un valore di percezione di
qualità della vita $Y$ (espresso su opportuna scala).

Qui di seguito i dati

```{r 2022-89}
 tabl(t(prn[1:n,2:3]),col.names = LETTERS[1:n]) 
```


`r punti_p(nex = T)` Calcolare il residuo del comune B nel modello di regressione dove $Y$ viene spiegata da $X$.


:::{.sol data-latex=""}
```{r 2022-90}
 tabl((prn[,]))
cat(calcolo_beta())
cat(residuo(x[2],y[2]))
```
:::

`r punti_p()` Scrivere la scomposizione della varianza del modello di regressione 
e calcolare la Total Sum of Squares (TSS), la Explained Sum of Squares (ESS) e la Residual Sum of Squares (RSS) dei dati analizzati sopra.


:::{.sol data-latex=""}
```{r 2022-91}
cat(TSS())
```
:::
  

`r punti_p()` Interpretare il parametro di regressione $\hat\beta_1$.

`r punti_p()` Descrivere la differenza tra punti di leva e punti influenti.

`r punti_p()` Gli stimatori $\hat\beta_0$ e $\hat\beta_1$ dei minimi 
quadrati per $\beta_0$ e $\beta_1$ sono corretti?





<div class="button-container"></div>

## Prova di Statistica 2022/07/27-2


`r `

### Esercizio 1

```{r 2022-92}
compito <- compito + 1
punti <- punti_list[[compito]]
```


```{r 2022-93}
# Basic settings
set.seed(2)   # per ottenere sempre la stessa simulazione
n <- 220      # ampiezza campionaria
a <- 5
b <- 1

brk  <- c(-10,-5,0,2,4,6)
nnn <- c(10,70,120,40,20)
nnn  <- round(nnn/sum(nnn)*n)
nomex <- "Bilancio 2020"

samp <- genera_dati(brk = brk,nnn=nnn,n=n)
ls2e(stat_base(samp,brk))
```

Su un campione di $`r n`$ imprese della provincia di Milano è stato 
rilevato il bilancio, espresso in migliaia di euro, del 2020. Qui di seguito i dati raccolti in classi
e le frequenze cumulate.


```{r 2022-94}
tabl(dat3[,c(1,2,7)])
```

`r punti_p(start=T)` Disegnare l'istogramma delle densità percentuali.

:::{.sol data-latex=""}
```{r 2022-95}
tabl(dat3[,1:7])

histp()
axis(1,brk)
```
:::

`r punti_p()` Quante aziende hanno un bilancio compreso tra il 25-esimo 
percentile e 3.5 mila euro?

:::{.sol data-latex=""}
```{r}
F_print(.25,verso = "",x2 = 3.5,perc1 = T)
```
:::

`r punti_p()` Che relazione dobbiamo attenderci tra media, mediana e moda?

:::{.sol data-latex=""}
$$\bar x<x_{0.5}<x_{Mo}$$
:::

`r punti_p()` Siano $x_1,...,x_n$, $n$ numeri. Si consideri la funzione:
$$g(x)=(x_1-x)^2+...+(x_n-x)^2.$$
Per quale valore di $x$, $g(x)$ è minima?




### Esercizio 2
  
In una strada, in prossimità di un dato incrocio, ci sono 3 corsie.
In orario di punta, il numero di automobili che impegna la corsia sinistra è descritto 
da una Poisson di parametro 1.1, $X_S\sim\text{Pois}(1.1)$, per quella di centro da una Poisson di parametro 1.0, $X_C\sim\text{Pois}(1.0)$ e per quella di destra da una Poisson di parametro 0.9,  $X_D\sim\text{Pois}(0.9)$. Si assume l'indipendenza tra le variabili.

`r punti_p(nex = T)` Si consideri l'evento $E$="più di due veicoli 
impegnano l'incrocio". Calcolare $P(E)$.

:::{.sol data-latex=""}
Posto $X=X_S+X_C+X_D$ osserviamo che 
$$X\sim\text{Pois}(\lambda=1.1+0.9+1)$$
e quindi
$$P(X\ge 2)=1-P(X\le 1)=1-(`r dpois(0,3)`+`r dpois(1,3)`)=`r 1-dpois(0,3)-dpois(1,3)`$$
:::

`r punti_p()` Calcolare
$$
P(X_S+X_C+X_D=3|X_S+X_C+X_D\ge 2).
$$

:::{.sol data-latex=""}
Posto $X=X_S+X_C+X_D$ osserviamo che 
$$\{X=3\}\cap\{X \ge 2\}=\{X=3\}$$
e quindi
\begin{eqnarray*}
  P(X=3|X\ge 2) &=&  \frac{P(\{X=3\}\cap\{X \ge 2\})}{P(X \ge 2)}\\
  &=&\frac{P(X=3)}{P(X \ge 2)}\\
  &=&\frac{`r dpois(3,3)`}{`r 1-dpois(0,3)-dpois(1,3)`}=`r dpois(3,3)/(1-dpois(0,3)-dpois(1,3))`\\
\end{eqnarray*}
:::  

`r punti_p()` Siano $X\sim N(0,1)$ e $Y\sim N(0,1)$, $X$ e $Y$ indipendenti.
Come si distribuisce $X^2+Y^2$?


`r punti_p()` Se $X$ è una VC con supporto {2,3,4,5} e $Y$ è una VC con supporto 
{1,2,6}.
Qual è il supporto di $X-Y$?

:::{.sol data-latex=""}
$S_{X-Y}=`r sort(unique(as.numeric(outer(2:5,c(1,2,6),"-"))))`$
:::



### Esercizio 3

```{r 2022-96}
n <- 100
ex <- mean(1:4)
vx <- s2c(1:4)
es <- mm <- ex
vs <- ss <- vx/n
#ss <- sqrt(vs)
# 
 # curve(dnorm(x,es,sqrt(ss)),from = es-4*sqrt(ss),to = es+4*sqrt(ss),axes=F)
 # axis(1)
 # curve(dnorm(x,es,sqrt(ss)),from = 30,to = es+4*sqrt(ss),add=T,type = "h",n=101)
vnam<- "\\bar X"
mu <- "\\mu"
sigma <- "\\sigma/\\sqrt{n}"
x1 <- 2.5
x2 <- 2.6

```

`r punti_p(nex = T)` Un'urna contiene 4 palline numerate da 1 a 4. 
Si estrae 100 volte con reinserimento e si fa la media dei 100 numeri
estratti. Qual è la probabilità che la media sia compresa tra 2.5 e 2.6?

:::{.sol data-latex=""}
```{r 2022-97}
cat(stat_(1:4,semp = T))
tlc(tipo = "media",x1 = 2.5,x2 = 2.6,verso = NULL,mu = mean(1:4),s2 = s2c(1:4),n = 100)
```
:::



### Esercizio 4
  
`r punti_p(nex = T)` Siano $h_1$ e $h_2$ due stimatori per $\theta$, tali che


$$
  MSE(h_1) =  \frac{\theta}{\sqrt{n}}, \qquad  MSE(h_2) =  \frac{\theta}{n}
$$

Quale dei due stimatori è più efficiente?

`r punti_p()` Sia $\hat\sigma^2$ lo stimatore di massima verosimiglianza
di $\sigma^2$. In virtù di quale proprietà $\hat \sigma$ è lo stimatore di
massima verosimiglianza per $\sigma$?

`r punti_p()` Siano $T_1$ e $T_2$ due test per lo stesso sistema di ipotesi,
con uguale significatività $\alpha=0.05$ e con probabilità di errore di secondo tipo, $\beta_1=0.3$ 
per il test $T_1$ e $\beta_2=0.15$ per il test $T_2$. Quale dei due test è più potente?

`r punti_p()` Se in un test statistico bilaterale che utilizza 
la statistica test _t_ con 11 gradi di libertà,  $t_\text{obs}=142.3$, 
il $p_\text{value}$ sarà maggiore o minore di 0.01? Perché?





### Esercizio 5

Su un campione di $n_M=35$ consumatori privati, scelti a caso tra i cittadini del comune di Modena, 
si è chiesto quanto spendono mensilmente per le forniture elettriche.
Il campione ha restituito una media pari a 12.4 €/mese, con una deviazione standard pari a 2.1 €/mese,

`r punti_p(nex = T)` Costruire un Intervallo di Confidenza al 95% per la media di popolazione $\mu$.


:::{.sol data-latex=""}
```{r 2022-98}
idc(xm = 12.4,sd = 2.1,dist_ = "t",n = 35)
```
:::

`r punti_p()` La stessa domanda è stata posta ad un secondo campione di $n_F=38$ consumatori privati,scelti a caso tra i cittadini del comune di Ferrara. 
Il campione ha restituito una media pari a 19.2 €/mese, con una deviazione standard pari a 3.9 €/mese. Sotto ipotesi di eterogeneità testare l'ipotesi che i due comuni abbiano uguale media, contro l'alternativa che a Ferrara consumino di più.

:::{.sol data-latex=""}
```{r 2022-99}
s1h <- 2.1
s2h <- 3.9
n1 <- 35
n2 <- 38
et <- T
mu1 <- 12.4
mu2 <- 19.2
alpha <- 0.05
a <- "$M$"
b <- "$F$"
h1 <- "<"
um <- ""
cat(ttest_2c_et(mu1 = mu1,mu2 = mu2,s1h = s1h,s2h = s2h,n1 = n1,n2 = n2,h1 = h1))
```
:::



### Esercizio 6

```{r 2022-100}

set.seed(666)
n <- 15
x <- sort(sample(seq(0,4,by=.1),n))

eps <- rnorm(n,0,1)
y <- round(5+x + eps,1)

RGX <-regr(x,y)
ls2e(RGX)
```

Sono stati analizzati `r n` comuni della provincia di Bologna e su ogni comune è stato rilevato
il PIL pro capite del comune $X$, espresso in decine di migliaia di euro e un valore di percezione di
qualità della vita $Y$ (espresso su opportuna scala).

Qui di seguito le statistiche bivariate

\begin{align*}
  \sum_{i=1}^n x_i &= `r sum(x)` &\sum_{i=1}^n x_i^2 &= `r sum(x^2)` &\sum_{i=1}^n x_i y_i &= `r sum(x*y)`\\
  \sum_{i=1}^n y_i &= `r sum(y)` & \sum_{i=1}^n y_i^2 &= `r sum(y^2)` &
\end{align*}

`r punti_p(nex = T)` Stimare la previsione per $x=1.6$ nel modello di regressione dove $Y$ viene spiegata da $X$.

:::{.sol data-latex=""}
```{r 2022-101}
cat(calcolo_beta())
cat(previsione(1.6))
```
:::

`r punti_p()` Calcolare numericamente $RSS$:
$$
RSS=\sum_{i=1}^n \hat\epsilon_i^2
$$

:::{.sol data-latex=""}
$$RSS=n(1-r^2)\hat\sigma_Y^2=`r n*(1-r^2)*vy`$$
:::

`r punti_p()` Gli stimatori $\hat\beta_0$ e $\hat\beta_1$ sono consistenti? 
Perché?

`r punti_p()` Se in un modello di regressione con 11 dati, 
il residuo studentizzato del dato $i$ è $\tilde \epsilon_i=1.23$, cosa possiamo concludere?

`r punti_p()` Sia $\hat\beta_1$ lo stimatore dei minimi quadrati per $\beta_1$.
Scrivere il suo Standard Error teorico.




<div class="button-container"></div>

## Prova di Statistica 2022/07/27-3


`r `

### Esercizio 1

```{r 2022-102}
compito <- compito + 1
punti <- punti_list[[compito]]
```


```{r 2022-103}
# Basic settings
set.seed(2)   # per ottenere sempre la stessa simulazione
n <- 220      # ampiezza campionaria
a <- 5
b <- 1

brk  <- c(-10,-5,0,2,4,6)
# nnn  <- rev(c( 20,110,120, 50,10))
nnn <- c(10,40,120,40,20)
nnn  <- round(nnn/sum(nnn)*n)
nomex <- "Bilancio 2020"

samp <- genera_dati(brk = brk,nnn=nnn,n=n)
ls2e(stat_base(samp,brk))
```

Su un campione di $`r n`$ imprese della provincia di Milano è stato 
rilevato il bilancio, espresso in migliaia di euro, del 2020. Qui di seguito i dati raccolti in classi
e le densità di frequenza percentuale.


```{r 2022-104}
tabl(dat3[,c(1,2,6)]) 
```

`r punti_p(start=T)` Calcolare il valore approssimato della mediana.

:::{.sol data-latex=""}
```{r 2022-105}
tabl(dat3[,1:7])
cat(percentile())
```
:::

`r punti_p()` Quante aziende hanno un bilancio compreso tra $-1$ e il 75-esimo 
percentile?

:::{.sol data-latex=""}
```{r}
F_print(.25,verso = "",x2 = 3.5,perc1 = T)
```
:::

`r punti_p()` Che relazione dobbiamo attenderci tra media, mediana e moda?

`r punti_p()` Sapendo che $\sigma_X=`r sc (samp)`$ la Standard Deviation di $X$
 e posto $y_i=-x_i, \forall i$, quanto varrà $\sigma_Y$, la standard deviation dei dati così
 trasformati?




### Esercizio 2
  
Una moneta perfetta viene lanciata 2 volte, se esce almeno 1 volta testa si estrae da un'urna che contiene un biglietto vincente ed uno perdente, altrimenti si estrae da un'urna che contiene due biglietti vincenti e tre perdenti.

`r punti_p(nex = T)` Qual è la probabilità di vincere?

:::{.sol data-latex=""}
Sia $X\sim\text{Binom}(1/2)$
$$P(E)=P(X\ge 1)=1-P(X=0)=1-\frac 14=\frac 34$$

\begin{eqnarray*}
  P(Vincere) &=& P(E)P(Vincere|E)+P(\bar E)P(Vincere|\bar E)\\
  &=& \frac 34\frac 12 + \frac 14 \frac 23\\
  &=& `r 3/4*1/2+1/4*2/3`
\end{eqnarray*}

`r pdv<- 3/4*1/2+1/4*2/3`
:::

`r punti_p()` Si ripete il gioco di sopra finché non si vince tre volte. Qual è la probabilità di finire alla quinta giocata?

:::{.sol data-latex=""}
\begin{eqnarray*}
  P(\text{Finire alla quarta}) &=&  P(\text{Vincere 2 partite su 3}\cap\text{vincere alla quarta})\\
  &=& \left(\binom{3}{2}`r pdv`^2(1-`r pdv`)^1\right)\times `r pdv`\\
  &=& `r dbinom(2,3,pdv)`\times `r pdv`\\
  &=& `r dbinom(2,3,pdv)*pdv`
\end{eqnarray*}
:::

`r punti_p()` Se $X$ è una VC con supporto {1,2,3} e $Y$ è una VC con 
supporto {1,3,5}.
Qual è il supporto di $X\times Y$?

:::{.sol data-latex=""}
$$S_{X-Y}=`r sort(unique(as.numeric(outer(1:3,c(1,3,5),"*"))))`$$
:::



### Esercizio 3

```{r 2022-106}
n <- 60
ex <- 3.242
vx <- 0.5^2
es <- mm <- ex*n
vs <- ss <- vx*n
#ss <- sqrt(vs)
# 
 # curve(dnorm(x,es,sqrt(ss)),from = es-4*sqrt(ss),to = es+4*sqrt(ss),axes=F)
 # axis(1)
 # curve(dnorm(x,es,sqrt(ss)),from = 30,to = es+4*sqrt(ss),add=T,type = "h",n=101)
vnam<- "S_n"
mu <- "E(S_n)"
sigma <- "SD(S_n)"
x1 <- 225
verso <- ">"
```

`r punti_p(nex = T)` Il supermercato _S_ accoglie, in media ogni giorno, 3.242 mila persone, con una
deviazione standard di 0.5 mila persone. Dopo 60 giorni di apertura, qual è la probabilità che il 
totale dei visitatori sia maggiore di 225 mila persone?

```{r 2022-107}
tlc("somma",225,verso = ">",mu = ex,s2 = vx,n = n)
```




### Esercizio 4
  
`r punti_p(nex = T)` Sia $h$ uno stimatore per $\theta$, tale che

$$
MSE(h) =  \theta+\frac{\theta}{n^2}
$$

Lo stimatore $h$ è consistente?

`r punti_p()` Sia $\hat\theta$ lo stimatore di massima verosimiglianza 
per $\theta$. Qual è la distribuzione asintotica di $\hat\theta$?

`r punti_p()` Un intervallo di confidenza per $\theta$ al 90% è più ampio o meno ampio di uno al 95%? Perché?

`r punti_p()` Se in un test statistico bilaterale che utilizza la statistica test _z_ , risulta $z_\text{obs}=14$, il $p_\text{value}$ sarà maggiore o minore di 0.01? Perché?





### Esercizio 5

Su un campione di $n_R=75$ tassisti romani è stato chiesto se siano favorevoli o meno all'introduzione 
del decreto di liberalizzazione del trasporto. Lo studio ha riportato che 15 persone su 75 (l'20% del campione) è favorevole.

`r punti_p(nex = T)` Costruire un intervallo di confidenza la 95% per $\pi$ la quota di tassisti favorevoli al decreto liberalizzazione

:::{.sol data-latex=""}
\begin{eqnarray*}
  \left[~~0.2\pm z_{0.025}\sqrt{\frac{0.2\times 0.8}{75}}~~\right] &=&
  \left[~~0.2\pm 1.96\times`r sqrt(.2*.8/75)`~~\right]\\
  &=&\left[~~`r .2-1.96*sqrt(.2*.8/75)`; `r .2+1.96*sqrt(.2*.8/75)`~~\right]
\end{eqnarray*}
:::

`r punti_p()` La stessa domanda è stata posta ad un secondo 
campione di $n_M=95$ tassisti milanesi. Lo studio ha riportato che 32 persone su 95 (l'20% del campione) è favorevole.

Testare l'ipotesi la quota di tassisti favorevoli sia uguale tra le due città contro
l'alternativa che i tassisti milanesi siano maggiormente favorevoli.

:::{.sol data-latex=""}
```{r 2022-108}
n1 <- 75
n2 <- 95
s1 <- 15
s2 <- 32
alpha <- 0.05
a <- "$R$"
b <- "$M$"
h1 <- "<"
um <- ""
cat(ztest_2c_pi(s1 = s1,s2 = s2,n1 = n1,n2 = n2,h1 = h1,a = a,b = b))
```
:::



### Esercizio 6

```{r 2022-109}

set.seed(777)
n <- 15
x <- sort(sample(seq(0,4,by=.1),n))

eps <- rnorm(n,0,1)
y <- round(6+1.1*x + eps,1)

RGX <- regr(x,y)
ls2e(RGX)
```

Sono stati analizzati `r n` comuni della provincia di Bologna e su ogni comune è stato rilevato
il PIL pro capite del comune $X$, espresso in decine di migliaia di euro e un valore di percezione di
qualità della vita $Y$ (espresso su opportuna scala).

Qui di seguito le statistiche bivariate

\begin{align}
  \sum_{i=1}^n x_i &= `r sum(x)` &\sum_{i=1}^n x_i^2 &= `r sum(x^2)` &\sum_{i=1}^n x_i y_i &= `r sum(x*y)`\\
  \sum_{i=1}^n y_i &= `r sum(y)` & \sum_{i=1}^n y_i^2 &= `r sum(y^2)` &
\end{align}


`r punti_p(nex = T)` Questi sono alcuni dei dati osservati

```{r 2022-110}
tabl(t(prn[sample(1:n,4),2:3]),col.names = c("","","","")) 
```

Calcolare il residuo per $x=2.1$ nel modello di regressione dove $Y$ è spiegato da $X$.

:::{.sol data-latex=""}
```{r 2022-111}
cat(calcolo_beta())
cat(residuo(2.1,9.3))
```
:::

`r punti_p()` Calcolare la percentuale di varianza di $Y$ spiegata dal modello.

:::{.sol data-latex=""}
```{r 2022-112}
R2(adatto = F)
```
:::

`r punti_p()` Se in un modello di regressione con 15 dati, 
il residuo studentizzato del dato $i$ è $\tilde \epsilon_i=12.3$, cosa possiamo concludere?


`r punti_p()` Sia $\hat\beta_0$ lo stimatore dei minimi quadrati per $\beta_0$.
Scrivere il suo Standard Error stimato.
