---
editor_options:
  chunk_output_type: console
date: " "
output:
  bookdown::pdf_document2:
    latex_engine: xelatex
    keep_tex: true
    toc: false
    includes:
      in_header: preamble.tex
    number_sections: false
  pdf_document:
    toc: false
    toc_depth: '6'
  html_document:
    css: sol.css
    toc: true
    toc_depth: 6
    toc_float:
      collapsed: false
      smooth_scroll: false
      df_print: paged
fontsize: 10pt
geometry: top=2cm,bottom=1.5cm,left=1.5cm,right=1.5cm
---

```{r setup, echo=FALSE}
html <- knitr::is_html_output()
if (html){
  knitr::opts_chunk$set(
    echo = FALSE,
    fig.height = 2.5*3,
    fig.width = 4*3,
    warning = FALSE,
    message = FALSE,
    results = 'asis'
  )
} else {
  knitr::opts_chunk$set(
    echo = FALSE,
    fig.height = 2.5,
    fig.width = 4,
    warning = FALSE,
    message = FALSE,
    results = 'asis',
    global.par = TRUE,
    fig.align = "center"
  )
  knitr::knit_hooks$set(
    par = function(before, options, envir) {
      if (before) par(cex = .5)
    }
  )
  par(cex=.5)
}
options(digits=4,nsmall=4,knitr.kable.NA = '',scipen = 1000000,dev.args = list(bg = 'transparent'))
library(knitr)
library(xtable)
library(kableExtra)
library(colorspace)
library(xaringan)
# solo generatore
library(pat.book)
# fine solo generatore
cex <- .8



anagrafica <- function(seed = NULL,new.page=F,cod.comp = NULL) { 
  if (!is.null(seed)) set.seed(seed)
  if (is.null(cod.comp)) cod.comp <- paste0(sample(c(0:9, LETTERS), 15), collapse = "")

  if (html) cat("# Prova di Statistica (CLEAM)\n\n")
  if (new.page)cat("\\newpage\n")
  cat("\\vspace*{-1.4cm}\n\\anagrafica{}\n\n")
  cat("\\thispagestyle{fancy}\n")
  cat("\\fancypagestyle{firstpage}{%\n")
  cat("  \\lhead{\\textbf{Prova di Statistica (CLEAM)}}\n") 
  cat(paste0("  \\rhead{\\texttt{", cod.comp, "}}\n"))
  cat("  \\cfoot{} % Rimuove il numero di pagina\n")
  cat("}\n")
  cat("\\pagestyle{firstpage}\n")
}

punti_p <- function(start=F,nex=F,num=F){
  tot <- sum(unlist(punti))
  it <- ifelse(start,item_start(num),item_(num))
  it <- ifelse(nex,item_next(num),it)
  ptt <- punti[[i1]][i2]
  ptt_30 <- format(round(ptt/tot*31,1),nsmall=1)
  if (!html) {p1 <- paste("**",it,"**(*pt\\hspace{.1em}",ptt_30,"/31*)",sep="")} else {
              p1 <- paste("**",it,"**(pt ",ptt_30,"/31→",ptt,"/",tot ,")",sep="")}  
  return(p1)
}

par(bg="transparent")
cod.comp <- function(x,i1 = 1, i2 = 13){ paste0(c(sample(c(0:9,LETTERS),i1),x,sample(c(0:9,LETTERS),i2)),collapse = "")}
```


<div class="button-container"></div>

```{r preparazione}
anagrafica(new.page = F,cod.comp = cod.comp(x = "",i2 = 14))
```


```{r setup-punti, echo=FALSE}
punti <- list(
   e1 = c(13, 4, 2, 2),
   e2 = c(13, 4, 2, 2),
   e3 = c(13),
   e4 = c(3, 3, 3, 3),
   e5 = c(3, 10),
   e6 = c(13, 4, 2, 2, 2)
)
```



### Esercizio 1 




```{r 2024-93}

# Basic settings
set.seed(1)   # per ottenere sempre la stessa simulazione
n <- 160      # ampiezza campionaria

brk  <- c(0,1.5,3,8,20)
nnn  <- c( 50,100,110, 20)
nnn  <- round(nnn/sum(nnn)*n)
nomex <- "Investimento"

samp <- genera_dati(brk = brk,nnn=nnn,n=n)
  
ls2e(x = stat_base(samp,brk))
```

Su un campione di $`r n`$ famiglie dell'Emilia-Romagna sono stati rilevati i consumi annui in beni tecnologici (dai espressi in migliaia di euro). Qui di seguito la distribuzione delle densità percentuali:

```{r 2024-94}
kable(dat3[,c(1,2,6)],booktabs=T,escape = F,linesep="") %>%
  kable_styling(full_width = F, latex_options = "HOLD_position")

```

`r punti_p(start=T)`  Calcolare il valore approssimativo della mediana. 

:::{.sol data-latex=""}
```{r 2024-95}
percentile()
histp(T)
draw_dist(dist = H.int,z1 = 4,z2 = 10)
```
:::

`r punti_p()` Qual è la percentuale di famiglie spendono più del 55-esimo percentile $x_{0.55}$? 

:::{.sol data-latex=""}
```{r 2024-96}
F_print(x = .55,verso = ">",perc1 = T)
```
:::  

`r punti_p()` La media è pari a $\bar x=`r p(mean(samp),2)`$, senza disegnare l'istogramma, che forma distributiva dobbiamo aspettarci?

`r punti_p()` La spesa media è pari a $`r mean(samp)`$, mentre la varianza è pari a $`r s2c(samp)`$.
Se ogni famiglia diminuisse la propria spesa del 2%, quanto varrebbero la media e la varianza dei dati così trasformati?

:::{.sol data-latex=""}
\[
\bar y = `r 0.98*mean(samp)`\qquad \sigma^2 = `r (0.98)^2*s2c(samp)`
\]
:::  





### Esercizio 2 


`r punti_p(nex=T)` Si consideri un'urna che ha 5 palline bianche, 5 nere e 5 verdi. Si estrae 3 volte **con**  reinserimento. Sia $X$ la variabile casuale che conta il numero di bianche su 3 estrazioni. Calcolare la probabilità che $X\leq 1$.

:::{.sol data-latex=""}
```{r}
bin_dis(1,3,5/15)
```
:::  

`r punti_p()` Si consideri un'urna che ha 5 palline bianche, 5 nere e 5 verdi. Si estrae 3 volte **senza**  reinserimento. Sia $X$ la variabile casuale che conta il numero di bianche su 3 estrazioni. Calcolare la probabilità che $X\leq 1$.

:::{.sol data-latex=""}
\begin{eqnarray*}
  B_i &=& \text{Bianca all'estrazione $i$}\\
  \bar B_i &=& \text{Non Bianca all'estrazione $i$}\\
  P(X\le 1) &=&  P(X=0) + P(X=1)\\
   &=& P(\bar B_1\cap\bar B_2\cap\bar B_3)+\\
   &+&P(B_1\cap\bar B_2 \cap \bar B_3)+P(\bar B_1\cap B_2 \cap \bar B_3)+P(\bar B_1\cap\bar B_2 \cap B_3)\\
   &=& \frac {10}{15}\frac {9}{14}\frac {8}{13}+3\cdot\frac {5}{15}\frac {10}{14}\frac {9}{13}\\
  &=& `r prod((10:8)/(15:13)) + 3* prod(c(5,(10:7))/(15:13))`
\end{eqnarray*}
:::

`r punti_p()` Sia $X$ una VC definita su $S_X=\{0,1,2,3\}$, posto $Y=2X$ ricavare $S_Y$.

`r punti_p()` Sia $X$ una VC, e siano $P(X\leq 1)=0.1$, $P(X> 2)=0.1$. Calcolare
$$
P(X>2|X>1)
$$

:::{.sol data-latex=""}
\begin{eqnarray}
  P(X>2|X>1) &=&  \frac{P({X>2}\cap {X>1})}{P(X> 1)}\\
             &=&  \frac{P({X>2})}{P(X> 1)}\\
             &=&   \frac{0.1}{1-0.1}\\
             &=& `r .1/.9`
\end{eqnarray}
:::  




### Esercizio 3 

`r punti_p(nex=T)` Un'urna contiene 2 palline numerate con $\fbox{0}$, 6 numerate con $\fbox{1}$ e 2 numerate con $\fbox{2}$. Si estrae 100 volte con reinserimento. Qual è la probabilità che la proporzione di palline col numero $\fbox{1}$ sia minore di 0.55?

:::{.sol data-latex=""}
$$
\pi = P(\text{estrarre $\fbox{1}$})=\frac {6}{10}=0.6
$$
```{r}
tlc(tipo = "prop",x1 = 0.55,verso = "<",mu = .6,n = 100)
```
:::




### Esercizio 4 

  
`r punti_p(nex = T)` Siano $h_1$ e $h_2$ due stimatori per $\theta$, tali che

$$
  MSE(h_1) =  \frac{\theta}{n^2}, \qquad  MSE(h_2) =  \frac{\theta}{n}
$$

Quale dei due stimatori è più efficiente?

`r punti_p()` Siano $T_1$ e $T_2$ due test statistici per la stessa $H_0$ e con la stessa significatività $\alpha$. Cosa significa dire che $T_1$ e più potente di $T_2$?

`r punti_p()` Definire la probabilità di significatività osservata.

`r punti_p()` Se in un test statistico che utilizza la statistica test _t_ con 10 gradi di libertà $t_\text{obs}=1.4$, il $p_\text{value}$ sarà maggiore o minore di 0.05? Perché?








### Esercizio 5 


Nel comune $A$ si è condotta un'intervista per conoscere l'opinione
dei cittadini sulla presenza di un inceneritore. Sono state intervistate
25 persone a cui è stato chiesto di esprimete l'opinione in una scala da zero a 100.
È risultato un punteggio medio pari a $\hat\mu_A=72.1$ con una standard deviation 
$\hat\sigma_A=3.4$

`r punti_p(nex = T)` Costruire un intervallo di confidenza al 95%
per la proporzione dei favorevoli in popolazione.

:::{.sol data-latex=""}
```{r 2023-70,,results='asis'}
cat(idc(xm = 72.1,sd = 3.4,n = 25,alpha = .05,dist_ = "t"))
```
:::

`r punti_p()` Nel comune $B$ si è condotta un'intervista analoga. 
Sono state intervistate 23 persone si è osservata una media pari $\mu_B=69.6$ e una deviazione standard $\hat\sigma_B=3.3$.
Sotto ipotesi di omogeneità testare l'ipotesi che le medie dei due comuni siano uguali contro l'alternativa che siano diverse

:::{.sol data-latex=""}
```{r 2023-71,,results='asis'}
cat(ttest_2c_om(mu1 = 72.1,mu2 = 69.6,s1h =3.4,s2h = 3.3,n1 = 25,n2 = 24,h1 = "\\neq",a = "A",b = "B" ))
```
:::







### Esercizio 6 


```{r 2022-100}

set.seed(666)
n <- 15
x <- sort(sample(seq(0,4,by=.1),n))

eps <- rnorm(n,0,1)
y <- round(5+x + eps,1)

RGX <-regr(x,y)
ls2e(RGX)
```

Sono stati analizzati `r n` comuni della provincia di Bologna e su ogni comune è stato rilevato
il PIL pro capite del comune $X$, espresso in decine di migliaia di euro e un valore di percezione di
qualità della vita $Y$ (espresso su opportuna scala).

Qui di seguito le statistiche bivariate

\begin{align*}
  \sum_{i=1}^n x_i &= `r sum(x)` &\sum_{i=1}^n x_i^2 &= `r sum(x^2)` &\sum_{i=1}^n x_i y_i &= `r sum(x*y)`\\
  \sum_{i=1}^n y_i &= `r sum(y)` & \sum_{i=1}^n y_i^2 &= `r sum(y^2)` &
\end{align*}

`r punti_p(nex = T)` Stimare la previsione per $x=1.6$ nel modello di regressione dove $Y$ viene spiegata da $X$.

:::{.sol data-latex=""}
```{r 2022-101}
cat(calcolo_beta())
cat(previsione(1.6))
```
:::

`r punti_p()` Calcolare numericamente $RSS$:
$$
RSS=\sum_{i=1}^n \hat\epsilon_i^2
$$

:::{.sol data-latex=""}
$$RSS=n(1-r^2)\hat\sigma_Y^2=`r n*(1-r^2)*vy`$$
:::

`r punti_p()` Gli stimatori $\hat\beta_0$ e $\hat\beta_1$ sono consistenti? 
Perché?

`r punti_p()` Se in un modello di regressione con 11 dati, 
il residuo studentizzato del dato $i$ è $\tilde \epsilon_i=1.23$, cosa possiamo concludere?

`r punti_p()` Sia $\hat\beta_1$ lo stimatore dei minimi quadrati per $\beta_1$.
Scrivere il suo Standard Error teorico.




<div class="button-container"></div>


